---
title: "01. Происхождение и подготовка VCF — Trifolium israeliticum"
output:
  html_document:
    theme: darkly
    highlight: breezedark
    toc: true
    toc_float: true
    code_folding: hide
css: ["_callouts.css"]
---

```{r setup, include=FALSE}
knitr::opts_chunk$set(echo = TRUE, warning = FALSE, message = FALSE)
library(data.table)

# Среда рендеринга: контейнер adaptogene:latest (Docker), тот же образ, что используется
# для всего пайплайна ADAPTOGENE — R 4.5, rmarkdown 2.31 предустановлены.
# Рендер: docker run --rm -v /mnt/data/eugene/ADAPTOGENE:/pipeline adaptogene:latest \
#   Rscript -e 'rmarkdown::render("/pipeline/work/journal/01_vcf_provenance_and_renaming.Rmd")'
# Инструменты вне R (bcftools, python3) — из PATH хоста напрямую (не в Docker),
# см. CLAUDE.local.md проекта: bcftools 1.13 / htslib 1.18 системные, доступны без обёртки.

check_files <- function(paths, labels = names(paths)) {
  if (is.null(labels)) labels <- paths
  for (i in seq_along(paths)) {
    cat(ifelse(file.exists(paths[i]), "[OK]", "[ОТСУТСТВУЕТ]"), labels[i], "\n")
  }
}
```

## Обзор

Обзор файла: происхождение исходных VCF (64 и 86 образцов), нормализация хромосом,
обнаружение het-коллапса генотипов.

```{bash abstract-diagram-render, eval=FALSE}
if [ ! -f /mnt/data/eugene/ADAPTOGENE/work/journal/diagrams/01_00_abstract.svg ] || \
   [ /mnt/data/eugene/ADAPTOGENE/work/journal/diagrams/01_00_abstract.d2 -nt \
     /mnt/data/eugene/ADAPTOGENE/work/journal/diagrams/01_00_abstract.svg ]; then
  d2 --theme 200 --layout elk \
    /mnt/data/eugene/ADAPTOGENE/work/journal/diagrams/01_00_abstract.d2 \
    /mnt/data/eugene/ADAPTOGENE/work/journal/diagrams/01_00_abstract.svg
fi
```

```{r abstract-diagram-embed, echo=FALSE}
img_path <- "/mnt/data/eugene/ADAPTOGENE/work/journal/diagrams/01_00_abstract.svg"
if (file.exists(img_path)) {
  knitr::include_graphics(img_path)
} else {
  cat("[ОТСУТСТВУЕТ] диаграмма не сгенерирована:", img_path,
      "— выполните рендер-чанк выше (d2 CLI)\n")
}
```

---

## Шаг 1. Обнаружение исходных VCF и проверка происхождения

```{r step1-check}
check_files(c(
  vcf64_input   = "/mnt/data/eugene/PopGenPipe/data/Trifol_maf005_minDP3_SamplesMiss08.vcf.gz",
  vcf86_raw     = "/mnt/data/eugene/PopGenPipe/TEMP/NOGA_trifolium_data/raw_dataset/Trifol_maf005_minDP3.vcf.gz",
  vcf64_dupcopy = "/mnt/data/eugene/PopGenPipe/TEMP/NOGA_trifolium_data/filtered_dataset/Trifol_maf005_minDP3_SamplesMiss08.vcf.gz",
  meta64        = "/mnt/data/eugene/PopGenPipe/data/Trifolium_location_64.tsv",
  meta86        = "/mnt/data/eugene/PopGenPipe/data/Trifolium_location_86.tsv"
))
```

```{bash step1-cmd, eval=FALSE}
# НЕ ПЕРЕЗАПУСКАТЬ — выполнено 2026-07-31 (только проверочные команды, без модификации файлов)

# число образцов в каждом VCF
zcat /mnt/data/eugene/PopGenPipe/data/Trifol_maf005_minDP3_SamplesMiss08.vcf.gz \
  | grep -m1 '^#CHROM' | tr '\t' '\n' | tail -n +10 | wc -l
# -> 64

zcat /mnt/data/eugene/PopGenPipe/TEMP/NOGA_trifolium_data/raw_dataset/Trifol_maf005_minDP3.vcf.gz \
  | grep -m1 '^#CHROM' | tr '\t' '\n' | tail -n +10 | wc -l
# -> 86

# идентичность 64-образцового VCF и его копии в архиве NOGA_trifolium_data
md5sum \
  /mnt/data/eugene/PopGenPipe/TEMP/NOGA_trifolium_data/filtered_dataset/Trifol_maf005_minDP3_SamplesMiss08.vcf.gz \
  /mnt/data/eugene/PopGenPipe/data/Trifol_maf005_minDP3_SamplesMiss08.vcf.gz
# -> оба e868da26ccc7aa40cb7e6f1524177b67 (идентичны)

# число сайтов на хромосому — 86-образцовый (raw_dataset) и 64-образцовый (SamplesMiss08) VCF
bcftools view /mnt/data/eugene/PopGenPipe/TEMP/NOGA_trifolium_data/raw_dataset/Trifol_maf005_minDP3.vcf.gz \
  | grep -v '^#' | cut -f1 | uniq -c
# -> 1007284 Chr_1 / 1813641 Chr_2 / 1096887 Chr_3 / 1060436 Chr_4 / 1209213 Chr_5 /
#     976332 Chr_6 / 12913 Chr_0   (итого 7 176 706, идентично 64-образцовому VCF)
```

<div class="callout-method">
**bcftools v1.13**, **zcat/md5sum/comm** (GNU coreutils). Задача — установить происхождение
и связь между двумя VCF-файлами Trifolium: `Trifol_maf005_minDP3_SamplesMiss08.vcf.gz`
(64 образца, используется как основной вход) и `Trifol_maf005_minDP3.vcf.gz` (86 образцов,
каталог `raw_dataset`, обнаружен позже по запросу пользователя).

- Подсчёт образцов в строке `#CHROM` каждого VCF (`grep -m1 '^#CHROM' | tr '\t' '\n' | tail -n +10 | wc -l`) —
  подтверждает 64 vs 86.
- `md5sum` двух копий 64-образцового файла (`data/` и архив `TEMP/NOGA_trifolium_data/filtered_dataset/`) —
  побайтовая идентичность подтверждает, что оба — один и тот же файл, что делает
  `NOGA_trifolium_data` достоверным источником происхождения обеих версий.
- `bcftools view | uniq -c` на 86-образцовом `raw_dataset` VCF — подсчёт сайтов на хромосому.
  Число сайтов **идентично** 64-образцовому VCF (7 176 706 суммарно) — то есть оба файла
  происходят от одного и того же набора вызванных вариантов (joint genotyping), и различаются
  только тем, какие ОБРАЗЦЫ включены в столбцы, а не тем, какие САЙТЫ вызваны. Это подтверждает
  гипотезу: `SamplesMiss08` — это шаг фильтрации ОБРАЗЦОВ (сохранены только образцы с
  долей пропусков ≤0.8) поверх `raw_dataset`, без повторной фильтрации сайтов.

Первая попытка подсчёта сайтов на 86-образцовом файле дала неверный частичный результат
(только хромосома `Chr_1`, 572 082 сайта) из-за обрыва конвейера под конкурентной нагрузкой
на хосте (несколько параллельных задач сканирования VCF одновременно) — повтор в изоляции дал
полный и корректный результат, показанный выше.
</div>

<div class="callout-result">
- `Trifol_maf005_minDP3_SamplesMiss08.vcf.gz` (64 образца): **7 163 793** сайта (Chr_1-6, без Chr_0)
- `Trifol_maf005_minDP3.vcf.gz` (86 образцов, `raw_dataset`): **7 176 706** сайтов (Chr_1-6 + Chr_0),
  из них **7 163 793** на Chr_1-6 — идентично 64-образцовому набору сайтов
- Метаданные: `Trifolium_location_64.tsv` (**64** строки) — точное подмножество
  `Trifolium_location_86.tsv` (**86** строк)
- 64-образцовый VCF использует ровно те же образцы, что перечислены в `Trifolium_location_64.tsv`
  (проверено `comm` — пустая симметрическая разность)
</div>

<div class="callout-conclusion">
`raw_dataset/Trifol_maf005_minDP3.vcf.gz` (86 образцов) — это исходный набор ДО фильтрации
образцов по доле пропусков, `data/Trifol_maf005_minDP3_SamplesMiss08.vcf.gz` (64 образца) —
его подмножество ПОСЛЕ фильтрации `sample_miss<=0.8`, применённой выше по потоку (PopGenPipe,
вне ADAPTOGENE). Оба файла — законные входы для ADAPTOGENE; выбор между ними влияет на
компромисс между числом образцов/географическим покрытием сайтов и числом SNP, проходящих
фильтр по доле пропусков на сайт (см. Шаг 04_2, план `stateful-purring-horizon.md`).
</div>

---

## Шаг 2. Нормализация хромосом — 64-образцовый VCF

```{r step2-check}
check_files(c(
  input     = "/mnt/data/eugene/PopGenPipe/data/Trifol_maf005_minDP3_SamplesMiss08.vcf.gz",
  chrmap    = "/mnt/data/eugene/ADAPTOGENE/data/trifolium_chrmap.txt",
  output    = "/mnt/data/eugene/ADAPTOGENE/data/Trifolium_chr1-6.vcf.gz"
))
```

```{bash step2-cmd, eval=FALSE}
# НЕ ПЕРЕЗАПУСКАТЬ — выполнено 2026-07-31
printf 'Chr_1\t1\nChr_2\t2\nChr_3\t3\nChr_4\t4\nChr_5\t5\nChr_6\t6\n' \
  > /mnt/data/eugene/ADAPTOGENE/data/trifolium_chrmap.txt

bcftools view -t ^Chr_0 -Ou \
    /mnt/data/eugene/PopGenPipe/data/Trifol_maf005_minDP3_SamplesMiss08.vcf.gz \
  | bcftools annotate --rename-chrs /mnt/data/eugene/ADAPTOGENE/data/trifolium_chrmap.txt \
    --threads 16 -Oz \
    -o /mnt/data/eugene/ADAPTOGENE/data/Trifolium_chr1-6.vcf.gz
```

<div class="callout-method">
**bcftools v1.13** (`bcftools view`, `bcftools annotate`). Вход: `Trifol_maf005_minDP3_SamplesMiss08.vcf.gz`
(64 образца, **7 163 793 + 12 913 = 7 176 706** сайтов, хромосомы `Chr_1`–`Chr_6` + `Chr_0` +
две органеллы без вариантов).

- `-t ^Chr_0` — исключить безымянный scaffold-контиг `Chr_0` (19.2 Мб, **12 913** SNP,
  **0.18%** от общего числа, без аннотации в GFF3 → регионы без генов на выходе).
  Символ `^` инвертирует список целей (все контиги КРОМЕ `Chr_0`); индекс не требуется —
  `-t` (в отличие от `-r`) работает потоково по несортированному/неиндексированному входу.
- `--rename-chrs trifolium_chrmap.txt` — переименование `Chr_1..Chr_6` → `1..6`. Причина:
  а) нормализация хромосом ADAPTOGENE (`sed 's/^chr//'`, `processing.smk`) регистрозависима
     и НЕ трогает `Chr_1` (только `chr1`), поэтому подчёркивание `Chr_1` дошло бы до конца
     пайплайна нетронутым; б) три места в коде ADAPTOGENE предполагают имя хромосомы БЕЗ
     подчёркивания: `run_enrichment.R` (извлечение трейта из `region_id` через
     `sub("^[^_]+_...")`), `fct_regions.R` `.parse_region_id()` (разбор по первому `_`),
     `manhattan_utils.R` (сортировка хромосом через `str_extract(.,"\\d+")`, `Chr_0` встал бы
     раньше `Chr_1`). Переименование на входе устраняет все три источника поломки без
     изменения кода пайплайна.
- `-Ou` (bcftools view) / `-Oz` (bcftools annotate) — промежуточный BCF без сжатия между
  двумя вызовами bcftools (быстрее, чем промежуточный VCF.gz), финальный вывод — bgzip VCF.
</div>

<div class="callout-result">
- Вход: **7 176 706** сайтов, **64** образца (`SamplesMiss08` VCF, Chr_1-6 + Chr_0 + органеллы)
- Выход: **7 163 793** сайта, **64** образца (Chr_1-6 only), **1**–**6** — единственные значения
  CHROM в теле файла
- Удалено: **12 913** сайтов Chr_0 (**0.18%**)
- Заголовок `##contig=` по-прежнему перечисляет `Chr_0`/`Chr_1`.../`final_res.*` без переименования
  (`--rename-chrs` меняет только строки, совпавшие с картой; ничто ниже по потоку не читает
  словарь контигов заголовка — расхождение косметическое)
- Файл: `/mnt/data/eugene/ADAPTOGENE/data/Trifolium_chr1-6.vcf.gz`
</div>

---

## Шаг 3. Нормализация хромосом — 86-образцовый VCF (с обрывом и повтором)

```{r step3-check}
check_files(c(
  input   = "/mnt/data/eugene/PopGenPipe/TEMP/NOGA_trifolium_data/raw_dataset/Trifol_maf005_minDP3.vcf.gz",
  chrmap  = "/mnt/data/eugene/ADAPTOGENE/data/trifolium_chrmap.txt",
  output  = "/mnt/data/eugene/ADAPTOGENE/data/Trifolium86_chr1-6.vcf.gz",
  meta86  = "/mnt/data/eugene/ADAPTOGENE/data/Trifolium_location_86.tsv"
))
```

```{bash step3-cmd, eval=FALSE}
# [ПЕРВАЯ ПОПЫТКА, 2026-07-31, ~15:57] — оборвана конкурентной нагрузкой на хосте
# (несколько параллельных задач: Docker-сборка образа, переименование 64-образцового VCF,
# фоновые скрипты подсчёта сайтов), первая стадия конвейера (bcftools view) была прервана
# по SIGKILL/OOM, вторая (bcftools annotate) записала валидный, но УСЕЧЁННЫЙ bgzip-файл
# только с хромосомой "1" (572 082 сайта из ожидаемых 7 163 793). НЕ ИСПОЛЬЗОВАТЬ.
#
# bcftools view -t ^Chr_0 -Ou \
#     /mnt/data/eugene/PopGenPipe/TEMP/NOGA_trifolium_data/raw_dataset/Trifol_maf005_minDP3.vcf.gz \
#   | bcftools annotate --rename-chrs /mnt/data/eugene/ADAPTOGENE/data/trifolium_chrmap.txt \
#     -Oz -o /mnt/data/eugene/ADAPTOGENE/data/Trifolium86_chr1-6.vcf.gz
#
# [ПОВТОР, 2026-07-31, ~17:52] — та же команда в изоляции (без конкурентных тяжёлых задач),
# с явной проверкой PIPESTATUS обеих стадий конвейера.
rm -f /mnt/data/eugene/ADAPTOGENE/data/Trifolium86_chr1-6.vcf.gz

bcftools view -t ^Chr_0 -Ou \
    /mnt/data/eugene/PopGenPipe/TEMP/NOGA_trifolium_data/raw_dataset/Trifol_maf005_minDP3.vcf.gz \
  | bcftools annotate --rename-chrs /mnt/data/eugene/ADAPTOGENE/data/trifolium_chrmap.txt \
    --threads 16 -Oz \
    -o /mnt/data/eugene/ADAPTOGENE/data/Trifolium86_chr1-6.vcf.gz
echo PIPE_STATUS=${PIPESTATUS[@]}
# -> PIPE_STATUS=0 0

cp /mnt/data/eugene/PopGenPipe/data/Trifolium_location_86.tsv \
   /mnt/data/eugene/ADAPTOGENE/data/Trifolium_location_86.tsv
```

<div class="callout-method">
**bcftools v1.13**, идентичные флаги Шагу 2, применённые к 86-образцовому `raw_dataset` VCF
вместо 64-образцового. Мотивация переименования та же (см. Шаг 2).

Первая попытка (см. закомментированный блок в чанке) дала молчаливо усечённый результат —
конвейер `bcftools view | bcftools annotate` под конкурентной дисковой/CPU нагрузкой потерял
данные на первой стадии, но вторая стадия успешно записала валидный BGZF-файл из того, что
успело дойти до неё, с нулевым кодом возврата (стандартный код возврата bash-конвейера — это
код возврата ПОСЛЕДНЕЙ команды, а не всех стадий). Обнаружено сверкой числа сайтов на выходе
(**572 082**, только `Chr_1`) с ожидаемым (**7 163 793**, `Chr_1`–`Chr_6`) — расхождение
слишком велико для случайного варианта фильтрации. Устранено повтором в изоляции с явной
проверкой `PIPESTATUS` каждой стадии.
</div>

<div class="callout-result">
- Первая попытка: **572 082** сайта, только `Chr_1` — ОШИБОЧНО, файл удалён и не использовался
- Повтор: **7 163 793** сайта, `1`–`6` — единственные значения CHROM (идентично 64-образцовому
  набору сайтов, как и ожидалось из Шага 1)
- Образцов в выходном VCF: **86**
- Метаданные `Trifolium_location_86.tsv` скопированы, **87** строк (**86** образцов + заголовок),
  точное соответствие списку образцов VCF (проверено `comm` — пустая симметрическая разность
  в обе стороны)
- Файл: `/mnt/data/eugene/ADAPTOGENE/data/Trifolium86_chr1-6.vcf.gz`
</div>

<details class="callout-note">
<summary>Примечание</summary>
Общий урок сессии: любая фоновая команда, запущенная параллельно с другой тяжёлой дисковой
задачей на этом хосте (в частности, во время активной сборки Docker-образа), рискует быть
прервана без явной ошибки в конвейере. Правило для этого проекта — тяжёлые
однократные преобразования VCF запускать в изоляции и всегда сверять итоговое число сайтов/
образцов с независимо известным ожидаемым значением, а не доверять только коду возврата
обёртывающего скрипта.
</details>

---

## Шаг 4. Обнаружение het-коллапса генотипов

```{r step4-check}
check_files(c(
  vcf64 = "/mnt/data/eugene/ADAPTOGENE/data/Trifolium_chr1-6.vcf.gz",
  vcf_raw = "/mnt/data/eugene/PopGenPipe/data/Trifol_maf005_minDP3_SamplesMiss08.vcf.gz",
  het_script = "/mnt/data/eugene/PopGenPipe/data/replaceHetOnMaxAD_VCF.py"
))
```

```{bash step4-cmd, eval=FALSE}
# НЕ ПЕРЕЗАПУСКАТЬ — выполнено 2026-07-31 (только чтение/проверка, без модификации файлов)

# прямая инспекция генотипов в исходном VCF (до какой-либо обработки ADAPTOGENE)
zcat /mnt/data/eugene/PopGenPipe/data/Trifol_maf005_minDP3_SamplesMiss08.vcf.gz \
  | grep -v '^#' | head -50000 | cut -f10-20 | tr '\t' '\n' | cut -d: -f1 \
  | sort | uniq -c | sort -rn
# -> 230167 0/0 ; 219613 ./. ; 62572 1|1 ; 37634 1/1 ; 14 0|0
#    (НИ ОДНОГО 0/1 или 1/0 среди ~550000 генотипов)

cat /mnt/data/eugene/PopGenPipe/data/replaceHetOnMaxAD_VCF.py
```

<div class="callout-method">
**zcat/grep/cut/sort/uniq** (GNU coreutils) для прямой инспекции поля GT; **чтение исходного
кода** `replaceHetOnMaxAD_VCF.py` (обнаружен в том же каталоге, что входные файлы Trifolium)
для установления механизма.

- Выборка 50 000 строк тела VCF × 11 столбцов образцов (~550 000 генотипов) — поле GT (первое
  до `:`) содержит только `0/0`, `1/1`, `./.` (и фазированный вариант `1|1`/`0|0`) — ни одного
  гетерозиготного вызова.
- Скрипт `replaceHetOnMaxAD_VCF.py`: для каждого генотипа, который НЕ является `0/0`/`1/1`/`./.`
  (то есть гетерозиготного), читает поле AD (Allelic Depth) и принудительно заменяет генотип на
  гомозиготный по аллелю с БОЛЬШИМ количеством прочтений (`ADs[0] > ADs[1]` → `0/0`,
  `ADs[0] < ADs[1]` → `1/1`), либо на `./.` при равных/отсутствующих глубинах.

Это объясняет отсутствие гетерозигот на уровне ВХОДНОГО файла (до ADAPTOGENE) — коллапс
применён выше по потоку (PopGenPipe), как приём для генотипирования при низкой глубине
(`minDP3` в имени файла — минимум 3 прочтения, недостаточно для надёжного различения
гетерозиготы от ошибки секвенирования). Пользователь подтвердил (2026-07-31), что это
намеренное решение для данного датасета.
</div>

<div class="callout-result">
- Гетерозиготных генотипов (`0/1`, `1/0`) в выборке 50 000 строк × 11 образцов: **0**
- Гомозиготных: **0/0 → 230 167**, **1/1 → 37 634**, **1|1 → 62 572**, **0|0 → 14**
- Пропущенных (`./.`): **219 613**
- Впоследствии подтверждено на полном отфильтрованном наборе (41 образец, Шаг 05):
  `obs_het = 0` и `F_inbreeding = 1` для **всех 48/48** проверенных образцов без исключения
</div>

<div class="callout-conclusion">
Het-коллапс — не артефакт ADAPTOGENE и не ошибка данного пайплайна, а намеренное решение
выше по потоку. Прямое следствие: любая статистика, зависящая от гетерозиготности
(`Filter.het_outlier_sd`, IBS-родство в PLINK — метрика, которой проект уже заменил PI_HAT
2026-07-14 именно из-за вырождения PI_HAT при сильном самоопылении, см. примечание в Стадии 02
Шаг 6 — наблюдаемая гетерозиготность в Population-статистике Structure) либо не имеет сигнала
для действия (het_outlier_sd — не применяется, оставлен `null`), либо систематически смещена
и требует альтернативной проверки (см. Шаг 05_3 — прямая проверка дискордантности по
противоположным гомозиготам). Знание зафиксировано в памяти сессии
(`project_trifolium_dataset.md`), чтобы не быть заново открытым в будущих сессиях.
</div>

---

```{r sessioninfo}
sessionInfo()
```
