---
title: "02. Phase 1 QC и фильтрация (64-образцовый путь) — Trifolium israeliticum"
output:
  html_document:
    theme: darkly
    highlight: breezedark
    toc: true
    toc_float: true
    code_folding: hide
css: ["_callouts.css"]
---

```{r setup, include=FALSE}
knitr::opts_chunk$set(echo = TRUE, warning = FALSE, message = FALSE)
library(data.table)

# Среда: контейнер adaptogene:latest (Docker) для всех вызовов snakemake/Rscript пайплайна;
# bcftools/python3 хоста для внепайплайновых диагностик (дискордантность, симуляция дедупликации).
# Рендер: docker run --rm -v /mnt/data/eugene/ADAPTOGENE:/pipeline adaptogene:latest \
#   Rscript -e 'rmarkdown::render("/pipeline/work/journal/02_phase1_qc_filtering_64.Rmd")'

check_files <- function(paths, labels = names(paths)) {
  if (is.null(labels)) labels <- paths
  for (i in seq_along(paths)) {
    cat(ifelse(file.exists(paths[i]), "[OK]", "[ОТСУТСТВУЕТ]"), labels[i], "\n")
  }
}
```

## Обзор

Обзор файла: подбор порогов Filter.sample_miss/snp_miss/relatedness для 64-образцового
входа, обоснованный QC-таблицами пайплайна и внепайплайновой проверкой родства.

```{bash abstract-diagram-render, eval=FALSE}
if [ ! -f /mnt/data/eugene/ADAPTOGENE/work/journal/diagrams/02_00_abstract.svg ] || \
   [ /mnt/data/eugene/ADAPTOGENE/work/journal/diagrams/02_00_abstract.d2 -nt \
     /mnt/data/eugene/ADAPTOGENE/work/journal/diagrams/02_00_abstract.svg ]; then
  d2 --theme 200 --layout elk \
    /mnt/data/eugene/ADAPTOGENE/work/journal/diagrams/02_00_abstract.d2 \
    /mnt/data/eugene/ADAPTOGENE/work/journal/diagrams/02_00_abstract.svg
fi
```

```{r abstract-diagram-embed, echo=FALSE}
img_path <- "/mnt/data/eugene/ADAPTOGENE/work/journal/diagrams/02_00_abstract.svg"
if (file.exists(img_path)) {
  knitr::include_graphics(img_path)
} else {
  cat("[ОТСУТСТВУЕТ] диаграмма не сгенерирована:", img_path,
      "— выполните рендер-чанк выше (d2 CLI)\n")
}
```

---

## Шаг 1. Разрешительный запуск mode=processing

```{r step1-check}
check_files(c(
  config = "/mnt/data/eugene/ADAPTOGENE/config_Trifolium.yaml",
  vcf_in = "/mnt/data/eugene/ADAPTOGENE/data/Trifolium_chr1-6.vcf.gz",
  summary = "/mnt/data/eugene/ADAPTOGENE/Trifolium_results/pipeline_summary.tsv"
))
```

```{bash step1-cmd, eval=FALSE}
# НЕ ПЕРЕЗАПУСКАТЬ — выполнено 2026-07-31, первый (разрешительный) проход
docker run --user $(id -u):$(id -g) --rm -e USER=adaptogene --cpus=64 --memory=200g \
  -v /mnt/data/eugene/ADAPTOGENE:/pipeline adaptogene:latest \
  snakemake -c64 -s Snakefile --config mode=processing \
    --configfile config_Trifolium.yaml --scheduler greedy
```

<div class="callout-method">
**Snakemake 9.23.1** внутри контейнера **adaptogene:latest**, режим `mode=processing`.
Параметры первого прохода (`config_Trifolium.yaml`):

- `Filter.maf: 0.05` — минимальная частота минорного аллеля (совпадает с фильтром,
  уже применённым выше по потоку при вызове вариантов — практически не режет).
- `Filter.snp_miss: 0.3` — максимальная доля пропусков на SNP (30%), начальное разрешительное
  значение по умолчанию проекта.
- `Filter.sample_miss: 0.8` — максимальная доля пропусков на образец (80%), намеренно
  разрешительное значение для ПЕРВОГО прохода: входной VCF уже прошёл фильтр
  `sample_miss<=0.8` выше по потоку (PopGenPipe), поэтому дальнейшее ужесточение до
  дефолта пайплайна (0.5) могло неоправданно урезать выборку без предварительного
  просмотра фактического распределения пропусков.
- `Filter.relatedness_action: keep` — на первом проходе решение по родству отложено
  до просмотра таблиц (см. Шаг 4).
- `LD.window/step/r2: 100/20/0.2` — дефолтные параметры пайплайна (не адаптированы под
  биологию Trifolium на этом этапе — см. Шаг 3).

Цель первого прохода — не финальный результат, а получение реальных таблиц
(`samples_missing_stats.tsv`, `relatedness_pairs.tsv`, `filtering_summary.tsv`) для
data-driven выбора порогов, а не угадывания их заранее.
</div>

<div class="callout-result">
- Образцов на входе: **64**, после фильтрации: **64** (**0** удалено при sample_miss≤0.8)
- SNP: **7 163 793** сырых → **412 474** после MAF+snp_miss фильтра (**5.8%** осталось)
- После LD-прунинга (100/20/0.2): **13 681** SNP
- Файл сводки: `Trifolium_results/pipeline_summary.tsv`
</div>

---

## Шаг 2. Анализ распределения пропусков по образцам

```{r step2-check}
check_files(c(
  missing_stats = "/mnt/data/eugene/ADAPTOGENE/Trifolium_results/_intermediate/samples/samples_missing_stats.tsv"
))
```

```{bash step2-cmd, eval=FALSE}
# НЕ ПЕРЕЗАПУСКАТЬ — выполнено 2026-07-31 (только чтение уже посчитанной таблицы)
awk -F'\t' 'NR>1{print $6}' \
  /mnt/data/eugene/ADAPTOGENE/Trifolium_results/_intermediate/samples/samples_missing_stats.tsv \
  | sort -n > /tmp/missnum2.txt
n=$(wc -l < /tmp/missnum2.txt)
echo "min=$(head -1 /tmp/missnum2.txt) p25=$(sed -n "$((n/4))p" /tmp/missnum2.txt) \
median=$(sed -n "$((n/2))p" /tmp/missnum2.txt) p75=$(sed -n "$((3*n/4))p" /tmp/missnum2.txt) \
max=$(tail -1 /tmp/missnum2.txt)"

# число образцов, сохранённых при разных порогах sample_miss
for t in 0.4 0.5 0.6 0.7 0.75; do
  n=$(awk -F'\t' -v t=$t 'NR>1 && $6<=t' \
    /mnt/data/eugene/ADAPTOGENE/Trifolium_results/_intermediate/samples/samples_missing_stats.tsv \
    | wc -l)
  echo "sample_miss<=$t : $n / 64"
done
```

<div class="callout-method">
**awk/sort** (GNU coreutils) — прямое чтение таблицы `samples_missing_stats.tsv`
(колонка 6 = `F_MISS`, доля пропусков на образец, посчитана `plink` внутри пайплайна на
СЫРОМ наборе сайтов до фильтрации). Цель: количественно увидеть компромисс
"порог sample_miss → число сохранённых образцов" вместо угадывания одного значения.

Приоритет, заданный пользователем: сохранить максимум образцов/географическое покрытие
сайтов, допуская потерю SNP как разумную цену (не наоборот).
</div>

<div class="callout-result">
- Доля пропусков по образцу: **12.3%** (мин) — **32.1%** (p25) — **51.7%** (медиана) —
  **69.6%** (p75) — **79.8%** (макс)
- `sample_miss<=0.7`: **48/64** образца сохранено, только сайт `29010` падает до **n=1**
  (с 2), остальные 10/11 сайтов сохраняют разумное N
- `sample_miss<=0.6`: **39/64**, три сайта падают до n=1 — отклонено как избыточно строгое
</div>

<div class="callout-conclusion">
Выбран порог **`Filter.sample_miss: 0.7`** — лучший компромисс между числом образцов
и сохранением представленности сайтов среди протестированных значений. Применяется в
финальном запуске (Шаг 7).
</div>

---

## Шаг 3. Исследование параметров LD-прунинга

```{bash step3-cmd, eval=FALSE}
# Внепайплайновое веб-исследование (не bash-команда) — см. Метод ниже.
# Результат зафиксирован в конфигурации напрямую (Шаг 7), без отдельного файла-вывода.
```

<div class="callout-method">
**Веб-исследование** (агент `web-research`) по вопросу: подходят ли дефолтные параметры
LD-прунинга пайплайна (window=100kb, полученные из проекта с геномом ячменя ~4.2 Гб) для
генома *Trifolium israeliticum* (~870 Мб, 2n=12, 6 хромосом).

Ключевые находки (с цитированием первоисточников):

- *T. israeliticum* — диплоидный однолетник из клады подземного клевера (секция
  *Trichocephalum*, родственно *T. subterraneum*), **самоопыляющийся** (autogamous,
  geocarpic) — НЕ клональный (клональность через столоны — признак *T. repens*, не этой
  клады). Источник: сравнительная цитогенетика *T. subterraneum* vs *T. israeliticum*
  (Genome, 2013, DOI не восстановлен из журнала агента).
- Физическое окно (kb) в `--indep-pairwise` масштабируется протяжённостью LD, а НЕ размером
  генома — у сильных самоопылителей (как ячмень-landraces, так и Trifolium) LD протяжённая,
  поэтому окно 100kb НЕ является тем несоответствием размеру генома, которое предполагалось
  изначально.
- r² (а не размер окна) — реальный рычаг, определяющий число сохранённых маркеров при
  данной плотности SNP; литературный сбалансированный дефолт — **0.2** (0.1 — самый строгий,
  0.5 — максимальное сохранение).
</div>

<div class="callout-result">
- `LD.window`: оставлено **100** kb (не изменено — не являлось несоответствием)
- `LD.step`: ужесточено с **20** до **10** kb (более плотная оценка, по рекомендации
  источников)
- `LD.r2`: оставлено **0.2** (литературный сбалансированный дефолт, совпадает с уже
  использовавшимся значением)
</div>

---

## Шаг 4. Обнаружение повышенного родства (PI_HAT)

```{r step4-check}
check_files(c(
  relatedness = "/mnt/data/eugene/ADAPTOGENE/Trifolium_results/Processing/tables/relatedness_pairs.tsv",
  het = "/mnt/data/eugene/ADAPTOGENE/Trifolium_results/Processing/tables/sample_heterozygosity.tsv"
))
```

```{bash step4-cmd, eval=FALSE}
# НЕ ПЕРЕЗАПУСКАТЬ — выполнено 2026-07-31 (только чтение уже посчитанных таблиц пайплайна)
for t in 0.9 0.95 0.99 0.999; do
  c=$(awk -F'\t' -v t=$t 'NR>1 && $3>=t' \
    /mnt/data/eugene/ADAPTOGENE/Trifolium_results/Processing/tables/relatedness_pairs.tsv \
    | wc -l)
  echo ">= $t : $c пар"
done

# гетерозиготность/инбридинг — все образцы
awk -F'\t' 'NR>1{print $5}' \
  /mnt/data/eugene/ADAPTOGENE/Trifolium_results/Processing/tables/sample_heterozygosity.tsv \
  | sort -n | uniq -c
awk -F'\t' 'NR>1{print $4}' \
  /mnt/data/eugene/ADAPTOGENE/Trifolium_results/Processing/tables/sample_heterozygosity.tsv \
  | sort -n | uniq -c
```

<div class="callout-method">
**awk** — чтение таблиц родства (`plink --genome`, PI_HAT/IBS на LD-прунированном наборе)
и гетерозиготности/инбридинга (`plink --het`), уже посчитанных пайплайном ADAPTOGENE
(`compute_relatedness`, `compute_sample_het`). Задача — оценить масштаб проблемы перед
решением о `Filter.relatedness_action`.
</div>

<div class="callout-result">
- Пар с PI_HAT ≥0.9: **68**, ≥0.95: **63**, ≥0.99: **51**, ≥0.999: **9** (из 48 отфильтрованных
  образцов на момент первого расчёта; после `sample_miss<=0.7` — **28** пар ≥0.99)
- `obs_het = 0` и `F_inbreeding = 1` для **ВСЕХ 48/48** проверенных образцов без исключения
  (не выборочно — систематически)
</div>

<div class="callout-conclusion">
Полное отсутствие наблюдаемой гетерозиготности (Шаг 01/04) напрямую объясняет, почему
PI_HAT/IBS завышен по всей выборке: PLINK-оценка родства зависит от паттернов
гетерозигота/гомозигота, а при их полном отсутствии (het-коллапс + вероятный реальный
инбридинг у самоопылителя) шкала PI_HAT перестаёт быть напрямую интерпретируемой в
стандартных терминах (родство первой степени ~0.5, идентичные близнецы ~1.0). Требуется
независимая от гетерозиготности проверка — Шаг 5.
</div>

---

## Шаг 5. Прямая проверка дискордантности по противоположным гомозиготам

```{r step5-check}
check_files(c(
  vcf_filtered = "/mnt/data/eugene/ADAPTOGENE/Trifolium_results/_work/maf0.05_miss0.3_smiss0.7/Trifolium_chr1-6.vcf",
  script = "/mnt/data/eugene/ADAPTOGENE/work/journal/scripts/discordance.sh"
))
```

```{bash step5-cmd, eval=FALSE}
# НЕ ПЕРЕЗАПУСКАТЬ — выполнено 2026-07-31
# Полный скрипт: /mnt/data/eugene/ADAPTOGENE/work/journal/scripts/discordance.sh
bash /mnt/data/eugene/ADAPTOGENE/work/journal/scripts/discordance.sh
# протестированы пары на трёх уровнях PI_HAT: верхний (>=0.999), p90 (~0.73), базовый (~0.55)
```

<div class="callout-method">
**bcftools query v1.13** + **awk**. Прямая, не зависящая от гетерозиготности проверка
генетического сходства пары образцов: доля сайтов, где оба образца УВЕРЕННО гомозиготны, но
по РАЗНЫМ аллелям (`0/0` vs `1/1` — "противоположная гомозигота"). Эта метрика работает
корректно даже при полном отсутствии гетерозигот в данных (Шаг 04), в отличие от PI_HAT/IBS
и KING-robust (оба зависят от сравнения гетеро-/гомозиготных состояний).

- `bcftools query -s s1,s2 -f '[%GT\t]\n'` — извлечение поля GT только для пары образцов,
  по одной строке на сайт.
- `awk`: пропуск сайтов с `./.` у любого из двух образцов; подсчёт `same` (идентичный
  генотип), `opp` (противоположная гомозигота), `diff` (любое несовпадение, включает `opp`).
  `discordance = diff / (same + diff)`.
- Протестированы пары на трёх уровнях исходного PI_HAT (верхний хвост ≥0.999, p90 ~0.73,
  минимум наблюдаемый ~0.55) — на полном отфильтрованном наборе (**1.28 млн** SNP,
  `maf0.05_miss0.3_smiss0.7`), не на LD-прунированном (больше статистической мощности).
</div>

<div class="callout-result">
- Верхний хвост (PI_HAT **0.9992–0.9997**): дискордантность **0.00003–0.00008**
  (**3–8 на 100 000** сайтов) — фактически идентичные генотипы
- Граница 0.99–0.999 (протестировано 4 пары): дискордантность **0.00011–0.00143** —
  тот же порядок, без плавного перехода
- p90 (PI_HAT **~0.73**): дискордантность **0.186–0.234** (**18.6–23.4%**)
- Минимум наблюдаемый (PI_HAT **~0.55**): дискордантность **0.348–0.355** (**34.8–35.5%**)
- Резкий бимодальный разрыв: **<0.15%** против **≥18%**, без серой зоны
</div>

<div class="callout-conclusion">
PI_HAT-хвост ≥0.99 отражает РЕАЛЬНОЕ почти полное совпадение генотипов (истинные дубликаты/
клоны той же инбредной линии), а не артефакт оценщика — гипотеза Шага 4 (завышение PI_HAT
из-за het-коллапса) подтверждена лишь частично: шкала PI_HAT в целом сдвинута вверх
(фон 0.53–0.73 вместо привычного ~0), но верхний хвост остаётся содержательным сигналом.
Дедупликация по этому порогу оправдана — см. Шаг 6.
</div>

---

## Шаг 6. Симуляция дедупликации и выбор порога

```{bash step6-cmd, eval=FALSE}
# НЕ ПЕРЕЗАПУСКАТЬ — выполнено 2026-07-31, симуляция на Python (union-find), без изменения
# файлов пайплайна. Полный листинг — во временном журнале сессии; ключевая логика:
#   1. Построить компоненты связности пар с PI_HAT >= порог (0.99 или 0.999)
#   2. В каждой компоненте оставить образец с минимальной долей пропусков (F_MISS)
#   3. Сравнить итоговое число образцов и представленность по сайтам
```

<div class="callout-method">
**Python 3** (`collections`, union-find вручную) — симуляция того, что сделает
`relatedness_filter` пайплайна (`plink --genome` + "удалить образец с большей долей
пропусков в каждой паре выше порога") ДО реального запуска, чтобы сравнить два кандидатных
порога без повторного прогона Snakemake.

Порог **0.99** (полная дедупликация, всё выше Шага 4): **8** кластеров дубликатов внутри
48 отфильтрованных образцов → удаление **16**, сайты `28955`/`29010`/`29072` падают до n=1.

Порог **0.999** (консервативный, только зона, где дискордантность Шага 5 однозначно
подтверждена как почти-идентичность): **3** кластера → удаление **7**, только сайт `28955`
падает до n=1 (с 5 до 1), остальные 10 сайтов сохраняют разумное N (2–7).
</div>

<div class="callout-result">
- Порог **0.99**: **32/48** образцов остаются, **3** сайта со-схлопнутся до n=1
- Порог **0.999**: **41/48** образцов остаются, **1** сайт падает до n=1
- Выбран порог **0.999** (решение пользователя) — консервативнее, сохраняет больше
  географического покрытия ценой оставления части менее уверенно подтверждённых дубликатов
  (зона 0.99–0.999) как отдельных образцов
</div>

<details class="callout-note">
<summary>Исправление терминологии (2026-08-01)</summary>
Шаги 4–6 выше называют метрику родства "PI_HAT" — это неверно. Фактическая колонка в
`relatedness_pairs.tsv`/`relatedness_removed.tsv` называется **IBS** (`plink --genome`,
колонка DST). Проект уже заменил PI_HAT на IBS **2026-07-14** (см.
`~/Orthidian/projects/ADAPTOGENE/ADAPTOGENE.md`) именно потому, что PI_HAT (method-of-moments
IBD, предполагает аутбредность/HWE) вырождается при сильном самоопылении — ровно та проблема,
которую Шаги 4–5 независимо заподозрили под неверным именем метрики. Числовые значения,
пороги (0.99/0.999) и вывод о реальной дупликации (не артефакте оценщика) остаются
корректными — IBS устойчивее к самоопылению, чем PI_HAT, так что заключение, если что,
консервативно занижает уверенность, а не завышает её. Просто везде выше читайте "IBS" вместо
"PI_HAT".
</details>

---

## Шаг 7. Финальный запуск Phase 1 с итоговыми параметрами

```{r step7-check}
check_files(c(
  config = "/mnt/data/eugene/ADAPTOGENE/config_Trifolium.yaml",
  summary = "/mnt/data/eugene/ADAPTOGENE/Trifolium_results/pipeline_summary.tsv",
  relatedness_removed = "/mnt/data/eugene/ADAPTOGENE/Trifolium_results/Processing/tables/relatedness_removed.tsv"
))
```

```{bash step7-cmd, eval=FALSE}
# [изменено 2026-07-31] было: sample_miss=0.8, LD.step=20, relatedness_action=keep (Шаг 1)
#   → стало: sample_miss=0.7, LD.step=10, relatedness=0.999 + relatedness_action=remove
docker run --user $(id -u):$(id -g) --rm -e USER=adaptogene --cpus=64 --memory=200g \
  -v /mnt/data/eugene/ADAPTOGENE:/pipeline adaptogene:latest \
  snakemake -c64 -s Snakefile --config mode=processing \
    --configfile config_Trifolium.yaml --scheduler greedy
```

<div class="callout-method">
**Snakemake 9.23.1**, `mode=processing`, повтор с итоговыми параметрами
(`config_Trifolium.yaml` после правок Шагов 2/3/6): `Filter.sample_miss: 0.7`,
`Filter.relatedness: 0.999` + `relatedness_action: remove`, `LD.step: 10`. Остальные параметры
без изменений от Шага 1.
</div>

Каскад фильтрации образцов и SNP (Шаги 1–7):

```{bash step7-diagram-render, eval=FALSE}
if [ ! -f /mnt/data/eugene/ADAPTOGENE/work/journal/diagrams/02_filter_cascade.svg ]; then
  d2 --theme 200 --layout elk \
    /mnt/data/eugene/ADAPTOGENE/work/journal/diagrams/02_filter_cascade.d2 \
    /mnt/data/eugene/ADAPTOGENE/work/journal/diagrams/02_filter_cascade.svg
fi
```

```{r step7-diagram-embed, echo=FALSE}
img_path <- "/mnt/data/eugene/ADAPTOGENE/work/journal/diagrams/02_filter_cascade.svg"
if (file.exists(img_path)) {
  knitr::include_graphics(img_path)
} else {
  cat("[ОТСУТСТВУЕТ] диаграмма не сгенерирована:", img_path,
      "— выполните рендер-чанк выше (d2 CLI)\n")
}
```

<div class="callout-result">
- Образцов: **64** → **41** (**16** удалено по пропускам, **7** — по родству)
- SNP после MAF+snp_miss: **1 283 403** (**17.9%** от сырых **7 163 793**)
- SNP после LD-прунинга (100/10/0.2): **31 980**
- Ti/Tv: **1.92**
- Удалённые по родству образцы (наибольшая доля пропусков в каждом кластере):
  `28955-1`, `28955-20`, `28955-24`, `28955-3`, `28960-3`, `28960-15`, `29024-11`
  — точное совпадение с симуляцией Шага 6
</div>

<div class="callout-conclusion">
**Стадия завершена (Шаги 1–7).** Итоговый набор для Phase 2 (sNMF/структура) —
**41** образец, **31 980** LD-прунированных SNP,
`Trifolium_results/_work/maf0.05_miss0.3_smiss0.7_rel0.999/ld0.2_win100_step10/`.
Параллельно (по запросу пользователя) исследуется альтернативный путь от 86-образцового
входа с приоритетом на сохранение выборки и географии сайтов — см. Стадию 03.
</div>

---

```{r sessioninfo}
sessionInfo()
```
