---
title: "06. Портфель методов GEA, помодельные пороги и профиль детекций — ADAPTOGENE"
subtitle: "MVP1232548 · 11 методов · окно согласия при объединении · какие каузальные локусы мы не находим · два плеча Filter.maf 0.01 и 0.05"
output:
  html_document:
    theme: darkly
    highlight: breezedark
    toc: true
    toc_float: true
    code_folding: hide
css: ["_callouts.css"]
---

```{r setup, include=FALSE}
knitr::opts_chunk$set(echo = TRUE, warning = FALSE, message = FALSE)
library(data.table)

# Среда: контейнер adaptogene:latest (Docker) для всех R-скриптов и snakemake;
# d2 CLI — с хоста.
# Клиент docker: /snap/bin/docker на этой машине падает (setuid заблокирован, nosuid+NoNewPrivs),
# поэтому каждый вызов обёрнут в `nix shell nixpkgs#docker-client -c docker ...` — см. CLAUDE.local.md.
# Аргумент `-e USER=pipeline` обязателен: без него getpwuid() внутри snakemake падает под --user.
#
# Рендер: nix shell nixpkgs#docker-client -c docker run --rm --user $(id -u):$(id -g) -e USER=pipeline \
#   -v /mnt/data/eugene/ADAPTOGENE:/mnt/data/eugene/ADAPTOGENE \
#   adaptogene:latest \
#   Rscript -e 'rmarkdown::render("/mnt/data/eugene/ADAPTOGENE/work/journal/06_mvp_gea_method_portfolio.Rmd")'
# (пути хоста монтируются 1:1, не в /pipeline — литеральные пути проверок файлов должны
# резолвиться внутри контейнера так же, как снаружи, см. Стадию 01/02/04/05.)

check_files <- function(paths, labels = names(paths)) {
  if (is.null(labels)) labels <- paths
  for (i in seq_along(paths)) {
    cat(ifelse(file.exists(paths[i]), "[OK]", "[ОТСУТСТВУЕТ]"), labels[i], "\n")
  }
}
rd <- function(f, ...) if (file.exists(f)) fread(f, ...) else NULL
```

## Обзор

Обзор файла: журнал 05 развернул сетку порогов и лестницы коррекции структуры на 14 репликах,
но только для **четырёх** методов, с **одним общим** правилом порога на все методы при
объединении и с согласием методов **по точному совпадению SNP**. Журнал 06 снимает все три
ограничения на одной реплике и добавляет вопрос, который развёртка задать не может: *какие
именно* каузальные локусы находятся, а какие не находятся никогда.

```{bash abstract-diagram-render, eval=FALSE}
if [ ! -f /mnt/data/eugene/ADAPTOGENE/work/journal/diagrams/06_00_abstract.svg ] || \
   [ /mnt/data/eugene/ADAPTOGENE/work/journal/diagrams/06_00_abstract.d2 -nt \
     /mnt/data/eugene/ADAPTOGENE/work/journal/diagrams/06_00_abstract.svg ]; then
  d2 --theme 200 --layout elk \
    /mnt/data/eugene/ADAPTOGENE/work/journal/diagrams/06_00_abstract.d2 \
    /mnt/data/eugene/ADAPTOGENE/work/journal/diagrams/06_00_abstract.svg
fi
```

```{r abstract-diagram-embed, echo=FALSE}
img_path <- "/mnt/data/eugene/ADAPTOGENE/work/journal/diagrams/06_00_abstract.svg"
if (file.exists(img_path)) knitr::include_graphics(img_path) else
  cat("[ОТСУТСТВУЕТ] диаграмма не сгенерирована:", img_path, "\n")
```

---

# Часть I. Плечо `Filter.maf: 0.01`

## 1. Что измеряется, метрика цели и почему одна реплика

<div class="callout-method">
**Три ограничения журнала 05, которые снимаются здесь:**

1. **Семь из восьми моделей GAPIT никогда не скорились.** Реестр
   (`/mnt/data/eugene/ADAPTOGENE/workflow/methods/gea.py:166-173`) содержит GLM, MLM, CMLM,
   ECMLM, SUPER, MLMM, FarmCPU, BLINK; в бенчмарке был только BLINK. Вопрос «покупает ли
   что-нибудь запуск ещё семи моделей и их объединение» не был задан.
2. **Объединение навязывало всем методам один порог.** `sweep_thresholds.R` комбинировал только
   при общей паре `(adjust, value)`. Именно эта общность и находится под вопросом: методы
   радикально расходятся по калибровке p-значений (у RDA `pmax` даёт верный **порядок**, но не
   верное p-значение — `MVP_README.md:283-306`). Пайплайн этого никогда не требовал:
   `GEA.configs` — список `{method, adjust, threshold}`, помодельный с
   `common.smk:395-409`.
3. **Согласие методов считалось по точному совпадению SNP.** `table(all_keys)` в
   `sweep_thresholds.R` требовал, чтобы оба метода назвали **тот же самый** SNP. Каузальные
   локусы лежат в блоках сцепления: на этой реплике `linked_neutral` отстоит от ближайшего
   каузального на медиану **2 351 п.н.** (p75 **4 496**, p90 **6 819**). Два метода, назвавшие
   соседние SNP одного гаплотипа, — это подтверждение, а не расхождение. Сам пайплайн так и
   считает: `scripts/R/lib/combine_sigsnps.R:.overlap_cross_method` использует `foverlaps` по
   `GEA.snp_clumping_distance` (**5 000** п.н. в этом конфиге). Харнесс был **строже**, чем код,
   который он измеряет.

**Метрика цели — `F1` по (`precision_strict`, `recall_testable`).** Уже считается в
`lib_detection.R::score_calls()`; сохраняет сопоставимость с журналом 05 и с
`published_comparison.tsv`.

- `precision_strict = tp / (tp + fp_background)` — ложноположительными считаются ТОЛЬКО локусы
  `background_neutral` (группы сцепления 11–20). Это конвенция самой статьи Lotterhos 2023 и
  headline-метрика журнала 05. Менять её здесь нельзя — иначе серия перестаёт быть сравнимой.
- Формулировка задачи («найдено / всего названо значимым») — это буквально
  `precision_all = tp / n_called`. Она выводится в **каждой** таблице рядом с
  `precision_strict`, вместе с `n_called` и новой колонкой
  `calls_per_tp = n_called / tp` — «сколько строк надо просмотреть на одно реальное попадание».
- **Не MCC.** MCC требует истинных отрицательных, а TN здесь не определён: `linked_neutral`
  (**5 207** из **10 325** SNP) не является ни TP, ни FP, поэтому MCC определялся бы
  произвольным размером фона.
- **Правило выбора «оптимального»:** максимум `F1`, ничьи разрешаются в пользу меньшего
  `n_called`.

**Почему ровно одна реплика — MVP1232548.** Выбор навязан ограничением `top <= 100`. На этой
реплике **70** каузальных локусов (**30** temp / **40** sal), обе оси непусты (иначе
`eval_detection.R:74` падает), `k_best = 5` даёт лестницу с реальным разбросом `{0,2,5,10,20}`,
R²(PC1~temp) = **0.573**. Все остальные реплики либо ≤ 16 каузальных (precision нестабилен),
либо 268–515 (recall цензурирован потолком top-100 по построению, а не по качеству метода).

**Сетка порогов, урезанная относительно журнала 05:**

| правило | журнал 05 | журнал 06 |
|---|---|---|
| `bonf` | 0.01 0.05 0.1 0.5 1 | без изменений |
| `qval` | 0.05 … 0.5 | 0.05 0.1 0.2 |
| `top` | 10 … **5000** | 10 20 30 50 **100** |
| `custom` | 1e-6 … 1e-2 | 1e-6 1e-5 1e-4 1e-3 |
| `rank_sum` top-N | 10 … 5000 | 10 20 30 50 100 |

На этой реплике потолок ничего не стоит: 70 каузальных локусов, поэтому `top 100` всё ещё
достигает recall 1.0.
</div>

```{r 01-check}
check_files(c(
  "/mnt/data/eugene/ADAPTOGENE/data/mvp/MVP1232548/truth_any.tsv",
  "/mnt/data/eugene/ADAPTOGENE/data/mvp/MVP1232548/loci_freq.tsv",
  "/mnt/data/eugene/ADAPTOGENE/data/mvp/raw/mutations/1232548_Rout_muts_full.txt.gz",
  "/mnt/data/eugene/ADAPTOGENE/benchmarks/lib_detection.R",
  "/mnt/data/eugene/ADAPTOGENE/benchmarks/mvp_journal06.sh"))
```

```{r 01-ld, echo=FALSE}
# Масштаб сцепления, на котором калибруется окно согласия: расстояние от каждого
# linked_neutral до ближайшего каузального локуса.
f <- "/mnt/data/eugene/ADAPTOGENE/data/mvp/MVP1232548/truth_any.tsv"
if (file.exists(f)) {
  tr <- fread(f, colClasses = c(chr = "character"))
  ca <- tr[category == "causal"]; ln <- tr[category == "linked_neutral"]
  d <- ln[, {cc <- chr; pp <- pos
             vapply(seq_len(.N), function(i) {
               o <- ca[chr == cc[i], pos]
               if (length(o)) min(abs(o - pp[i])) else NA_real_}, numeric(1))}]
  cat("linked_neutral -> ближайший каузальный, п.н.:\n")
  print(round(quantile(d, c(0, .25, .5, .75, .9, 1), na.rm = TRUE)))
  cat("\nКатегории по группам сцепления:\n")
  print(tr[, .N, by = .(группа = ifelse(as.integer(chr) <= 10, "LG1-10", "LG11-20"), category)])
} else cat("[ОТСУТСТВУЕТ]", f, "\n")
```

---

## 2. Генерация конфигов на 11 методов

<div class="callout-method">
**R 4.5 / data.table** в контейнере `adaptogene:latest`, скрипт
`/mnt/data/eugene/ADAPTOGENE/benchmarks/mvp_write_sweep_configs.R`.

Расширен пятью необязательными ключами; **без них вывод побайтово прежний**, поэтому
14-сидовый манифест журнала 05 не затрагивается:

- `--methods=` — список методов вместо жёстко зашитой четвёрки. Параметр лестницы выбирается
  по методу: EMMAX/GAPIT `n_pcs`, RDA `condition_pcs`, LFMM `K` (латентные факторы, не число
  PC — отдельная лестница). Любой не перечисленный метод считается GAPIT, что верно для всех
  восьми моделей и делает добавление ещё семи изменением одного флага.
- `--kinship=BN|IBS` — добавляет `params.kinship` только EMMAX. Не задан → реестровый дефолт.
- `--wza-window=` — вписывает `GEA.wza.window_size`. Не задан → блок `wza` не пишется вовсе.
- `--suffix=` — суффикс имени конфига, чтобы конфиги журнала 05 остались на месте.
- `--manifest-out=` — **главная защита**: покадровая регенерация пишет строки в отдельный файл,
  и `benchmarks/mvp_sweep_cells.tsv` продолжает описывать те прогоны, которые реально породили
  `benchmarks/mvp_eval/sweep/`.

Все восемь моделей GAPIT делят один `n_pcs` внутри ячейки **по построению**: `gapit_gea_trait`
запускает их одним вызовом `gapit.R`, и `_gapit_shared_npcs()` (`gea.smk`) жёстко падает при
расхождении. Дизайн ячеек это уже обеспечивает.
</div>

```{r 02-check}
check_files(c(
  "/mnt/data/eugene/ADAPTOGENE/benchmarks/mvp_write_sweep_configs.R",
  "/mnt/data/eugene/ADAPTOGENE/benchmarks/mvp_sweep_cells_p11.tsv",
  "/mnt/data/eugene/ADAPTOGENE/config_MVP1232548_c1_p11.yaml",
  "/mnt/data/eugene/ADAPTOGENE/config_MVP1232548_c5_p11.yaml"))
```

```{bash 02-cmd, eval=FALSE}
# НЕ ПЕРЕЗАПУСКАТЬ — выполнено 2026-08-02
nix shell nixpkgs#docker-client -c docker run --user $(id -u):$(id -g) --rm -e USER=pipeline \
  -v /mnt/data/eugene/ADAPTOGENE:/pipeline adaptogene:latest \
  Rscript /pipeline/benchmarks/mvp_write_sweep_configs.R \
    --seeds=1232548 \
    --methods=EMMAX,LFMM,RDA,GLM,MLM,CMLM,ECMLM,SUPER,MLMM,FarmCPU,BLINK \
    --wza-window=1000 --suffix=_p11 \
    --manifest-out=benchmarks/mvp_sweep_cells_p11.tsv

# Регрессионная проверка: тот же скрипт БЕЗ новых флагов должен воспроизвести конфиги
# журнала 05. Прогнано в отдельный суффикс _regr и сравнено, файлы затем удалены.
#   diff config_MVP1232548_c{1..5}.yaml config_MVP1232548_c{1..5}_regr.yaml
```

```{r 02-result, echo=FALSE}
f <- "/mnt/data/eugene/ADAPTOGENE/benchmarks/mvp_sweep_cells_p11.tsv"
if (!is.null(cl <- rd(f, colClasses = c(seed = "character")))) {
  cat("Строк в манифесте:", nrow(cl), "(ожидается 5 ячеек x 11 методов = 55)\n\n")
  print(dcast(cl, method + param ~ cell, value.var = "value"))
} else cat("[ОТСУТСТВУЕТ]", f, "\n")
```

<div class="callout-result">
- Сгенерировано **5** конфигов (`config_MVP1232548_c{1..5}_p11.yaml`), манифест — **55** строк
- Лестницы: `n_pcs` = **0, 2, 5, 10, 20** (EMMAX, RDA `condition_pcs`, все 8 моделей GAPIT);
  LFMM `K` = **3, 4, 5, 7, 9**
- Дефолтный рунг пайплайна — **c3** (`n_pcs = K = k_best = 5`)
- Регрессия дефолтного режима: расхождение с конфигами журнала 05 — **2** строки комментария
  на файл, ни одного смыслового отличия
</div>

---

## 3. Два дефекта пайплайна, найденные этой работой

Оба исправлены после отдельного согласования (режим `CLAUDE.local.md` — «use-only»: находки
докладываются, правки не делаются молча).

### 3.1. `Random.model = TRUE` у GAPIT

<div class="callout-method">
Найден замером стоимости перед основным прогоном.

`scripts/gapit.R:151-176` никогда не задавал `Random.model`, поэтому наследовал дефолт GAPIT
`TRUE` (проверено: `formals(GAPIT::GAPIT)$Random.model` → `TRUE`). При `TRUE` GAPIT после
скана запускает `GAPIT.RandomModel`: **переподгоняет смешанную модель lme4 на каждый SNP,
который модель назвала значимым**, оценивая его компоненту дисперсии, и пишет таблицы BLUP/Pred
и PDF по каждой модели.

Ничего из этого downstream не читается: единственный продукт `gapit.R` — таблица p-значений,
собираемая из `GAPIT.Association.GWAS_Results.{model}.{trait}.csv`, которую пишет **сам скан**,
до вызова RandomModel.

**Стоимость масштабируется числом значимых SNP, а не числом маркеров** — поэтому невидима на
нулевом признаке и доминирует на реальном. Замер на ячейке c3, 1000 особей × 10 325 SNP, все
восемь моделей одним вызовом:

- ортогональная контрольная ось `bio_2` (мало значимых SNP): **5** моделей за **20** минут
- конфаундированная ось `bio_1`: **19+** минут внутри RandomModel на одной GLM, дальше не ушло

Отключение не может сдвинуть ни одного p-значения: скан к моменту вызова RandomModel уже
закончен. Это **проверено, а не постулировано** — см. Результат.
</div>

```{r 03-check}
check_files(c(
  "/mnt/data/eugene/ADAPTOGENE/scripts/gapit.R",
  "/mnt/data/eugene/ADAPTOGENE/benchmarks/mvp_eval/probe_p11/randommodel_baseline",
  "/mnt/data/eugene/ADAPTOGENE/benchmarks/mvp_eval/probe_p11/c3_run.log",
  "/mnt/data/eugene/ADAPTOGENE/benchmarks/mvp_eval/probe_p11/c3_run_norandom.log"))
```

```{bash 03-cmd, eval=FALSE}
# НЕ ПЕРЕЗАПУСКАТЬ — выполнено 2026-08-02
# Правка: scripts/gapit.R, в вызов GAPIT() добавлено  Random.model = FALSE
#
# Эталон снят ДО правки (пять моделей на bio_2 успели дописаться):
#   cp MVP1232548_results/_intermediate/gapit/gea/bio_2/GAPIT.Association.GWAS_Results.*.bio_2.csv \
#      benchmarks/mvp_eval/probe_p11/randommodel_baseline/
#
# Проверка побайтового совпадения ПОСЛЕ правки:
for m in GLM MLM CMLM ECMLM SUPER; do
  cmp -s benchmarks/mvp_eval/probe_p11/randommodel_baseline/GAPIT.Association.GWAS_Results.$m.bio_2.csv \
         MVP1232548_results/_intermediate/gapit/gea/bio_2/GAPIT.Association.GWAS_Results.$m.bio_2.csv \
    && echo "$m IDENTICAL" || echo "$m DIFFERS"
done
```

```{r 03-result, echo=FALSE}
base <- "/mnt/data/eugene/ADAPTOGENE/benchmarks/mvp_eval/probe_p11/randommodel_baseline"
new  <- "/mnt/data/eugene/ADAPTOGENE/MVP1232548_results/_intermediate/gapit/gea/bio_2"
mods <- c("GLM", "MLM", "CMLM", "ECMLM", "SUPER")
res <- rbindlist(lapply(mods, function(m) {
  f1 <- file.path(base, sprintf("GAPIT.Association.GWAS_Results.%s.bio_2.csv", m))
  f2 <- file.path(new,  sprintf("GAPIT.Association.GWAS_Results.%s.bio_2.csv", m))
  data.table(модель = m,
             эталон = file.exists(f1), после_правки = file.exists(f2),
             совпадает = if (file.exists(f1) && file.exists(f2))
               identical(tools::md5sum(f1)[[1]], tools::md5sum(f2)[[1]]) else NA)
}))
print(res)
```

<div class="callout-result">
- `GAPIT.Association.GWAS_Results` для **5** моделей на оси `bio_2` — **побайтово идентичны**
  до и после правки (сверка md5)
- GLM на конфаундированной оси `bio_1`: было **19+ мин** (не завершилось) → стало **~2 мин**
- Затронутые режимы: `mode=gea` и `mode=gwas`, любой пользователь любой модели GAPIT
</div>

<details class="callout-note">
<summary>Примечание</summary>
Первый запуск замера падал на флаге `--stats`: он удалён в Snakemake 8
(`snakemake: error: unrecognized arguments: --stats`). Тайминги в этом журнале взяты из
временных меток самого лога и из `docker exec ps -eo etime`, а не из stats-файла.
</details>

### 3.2. Скрытый второй MAF-фильтр внутри WZA

<div class="callout-method">
Найден при подготовке оконного плеча: число SNP, попавших в окна (**7 823**), не совпадало с
числом SNP в таблице p-значений (**10 325**) при `Filter.maf: 0.01`.

`scripts/compute_wza.R:40` жёстко задавал `MIN_MAF_WZA <- 0.05` (рекомендация Booker et al. §3)
и выбрасывал все SNP ниже порога **до** нарезки окон — поверх того, что уже сделал
`Filter.maf`. Последствие на этой реплике: удалялись **2 502** из **10 325** SNP и **28** из
**70** каузальных локусов, поэтому WZA нёс потолок recall **0.60**, который читался как
свойство метода, а был скрытым вторым фильтром. Ни один другой выход того же прогона такого
фильтра не применяет — оконное плечо молча расходилось со всем остальным.

Рекомендация Booker сама по себе разумна; неверна была её жёсткая зашивка. Пользователь,
которому нужен этот порог, ставит `Filter.maf: 0.05` и получает его **везде и согласованно** —
что и делается во второй части этого журнала.

Убрано 2026-08-03. Остался единственный отбор `!is.na(maf) & maf > 0`: вес
`h = 2·MAF·(1−MAF)` без записи о частоте не определён, поэтому такие SNP не могут войти в
оконную сумму вообще.
</div>

```{r 03b-check}
check_files(c(
  "/mnt/data/eugene/ADAPTOGENE/scripts/compute_wza.R",
  "/mnt/data/eugene/ADAPTOGENE/benchmarks/mvp_wza_gate.R"))
```

```{bash 03b-cmd, eval=FALSE}
# НЕ ПЕРЕЗАПУСКАТЬ — выполнено 2026-08-03
# Правка: scripts/compute_wza.R
#   [изменено 2026-08-03] было: MIN_MAF_WZA <- 0.05 + pval_dt[!is.na(maf) & maf > MIN_MAF_WZA]
#                         стало: константа удалена, отбор  pval_dt[!is.na(maf) & maf > 0]
# Согласованное следствие в харнессе: benchmarks/mvp_wza_gate.R --wza-maf по умолчанию 0
# (а не 0.05); знаменатель каузальных теперь полный, а не урезанный.
grep -n "MIN_MAF_WZA\|usable MAF" /mnt/data/eugene/ADAPTOGENE/scripts/compute_wza.R
```

<div class="callout-result">
- Было: **7 823** из **10 325** SNP в окнах, тестируемых каузальных **42** из **70**
- Стало: окна строятся на всём наборе, который пропустил `Filter.maf`
- Затронуты `mode=gea` и `mode=gwas`, любой метод с `supports_wza`
- Все таблицы WZA, посчитанные до 2026-08-03, несопоставимы и пересчитаны
</div>

---

## 4. Оконное согласие методов при объединении

<div class="callout-method">
Новая функция `combine_support()` в
`/mnt/data/eugene/ADAPTOGENE/benchmarks/lib_detection.R`. Для каждого SNP, названного **любым**
методом, считает, сколько **различных** методов поставили вызов в пределах `window_bp` от него;
`union` / `at_least_k` / `intersection` становятся порогами на этот счётчик.

- реализация через `data.table::foverlaps`, тот же приём, что в
  `scripts/R/lib/combine_sigsnps.R:.snp_overlap` — идиома не переизобретается
- колонка запроса называется `qsnp`, а не `snp`: `foverlaps` префиксует колонки x-таблицы через
  `i.` **только при коллизии имён**, поэтому одинаковое имя сделало бы имя выходной колонки
  зависящим от того, что оказалось в y
- **удерживаемая единица остаётся SNP, а не окно**: при окне > 0 «пересечение» сохраняет каждый
  SNP, у которого рядом есть подтверждение, то есть каждый метод вносит свою позицию. Это
  намеренно и совпадает с поведением пайплайна; это **не** точное пересечение ключей
- рунги окна калиброваны по таблице истины самой реплики (медиана 2 351, p75 4 496 п.н.), а
  5 кб — это `GEA.snp_clumping_distance` из конфига

**Порог TP (`--tp-window-kb`) остаётся 0** для всех headline-чисел и не смешивается с окном
согласия. На группах сцепления 1–10 из 5 277 некаузальных SNP **5 207** имеют категорию
`linked_neutral`, поэтому щедрое окно TP превращает почти любой вызов на этих группах в
«истинно положительный» и раздувает recall бессмысленно.

**Юнит-тест вшит в скрипт**: при окне 0 `combine_support()` обязана воспроизвести точную
множественную логику журнала 05 (`table(all_keys)`) для union / at_least_2 / intersection, иначе
`sweep_thresholds.R` падает. Это единственное место, где молчаливое изменение переписало бы все
combine-числа серии без единой ошибки.
</div>

```{r 04-check}
check_files(c(
  "/mnt/data/eugene/ADAPTOGENE/benchmarks/lib_detection.R",
  "/mnt/data/eugene/ADAPTOGENE/benchmarks/sweep_thresholds.R",
  "/mnt/data/eugene/ADAPTOGENE/benchmarks/sweep_portfolio.R",
  "/mnt/data/eugene/ADAPTOGENE/benchmarks/mvp_eval/_harness_test/HARNESS_TEST_c3_any_threshold_sweep.tsv"))
```

```{bash 04-cmd, eval=FALSE}
# НЕ ПЕРЕЗАПУСКАТЬ — выполнено 2026-08-02
# Проверка харнесса на УЖЕ СОБРАННЫХ таблицах журнала 05 (4 метода, ячейка c3),
# до того как появились 11-методные таблицы.
D=/pipeline/benchmarks/mvp_eval/params/MVP1232548/c3
nix shell nixpkgs#docker-client -c docker run --user $(id -u):$(id -g) --rm -e USER=pipeline \
  -v /mnt/data/eugene/ADAPTOGENE:/pipeline adaptogene:latest \
  Rscript /pipeline/benchmarks/sweep_thresholds.R \
    --methods="EMMAX=$D/EMMAX_pvalues.tsv,LFMM=$D/LFMM_pvalues.tsv,RDA=$D/RDA_pvalues.tsv,BLINK=$D/BLINK_pvalues.tsv" \
    --truth=/pipeline/data/mvp/MVP1232548/truth_any.tsv \
    --tag=HARNESS_TEST_c3_any --combine-window-kb=0,1,2.5,5 \
    --outdir=/pipeline/benchmarks/mvp_eval/_harness_test \
    --out=/pipeline/benchmarks/mvp_eval/_harness_test/eval.tsv
# -> "INFO: window-0 combine identity check passed on bonf_0.01"
```

```{r 04-result, echo=FALSE}
f <- "/mnt/data/eugene/ADAPTOGENE/benchmarks/mvp_eval/_harness_test/HARNESS_TEST_c3_any_threshold_sweep.tsv"
if (!is.null(S <- rd(f))) {
  cat("Лучший F1 у правил объединения, по окну согласия (4 метода журнала 05, ячейка c3):\n\n")
  print(S[grepl("^combine_", kind) & !is.na(f1)][order(-f1, n_called), .SD[1],
          by = .(kind, combine_window_kb)][order(kind, combine_window_kb),
          .(правило = kind, окно_кб = combine_window_kb, adjust, value, n_called, tp,
            fp_bg = fp_background, precision = round(precision, 3),
            recall = round(recall_testable, 3), f1 = round(f1, 3))])
} else cat("[ОТСУТСТВУЕТ]", f, "\n")
```

<div class="callout-result">
- Тест тождества при окне 0 — **пройден** (union / at_least_2 / intersection совпадают с
  точной множественной логикой журнала 05)
- Лучшее пересечение при окне **2.5 кб**: **118** вызовов, **14** TP, **0** фоновых FP,
  precision **1.000**, F1 **0.333**
- Лучший портфель (`sweep_portfolio.R`, помодельные точки): **LFMM+RDA**, пересечение при окне
  **5 кб** — F1 **0.400** при precision **0.900**, против лучшего одиночного метода LFMM
  F1 **0.385** при precision **0.588**
</div>

---

## 5. WZA: гейт жизнеспособности и встроенный фильтр MAF

<div class="callout-method">
`MVP_README.md:102` объявлял WZA неприменимым на этом наборе: «~10k SNP на 20 группах даёт
порядка 10¹–10² окон». Это утверждение о **размере окна**, а не о наборе данных: геном
симуляции — 1 Мб, и к нему применимо то же перемасштабирование, что уже применено к
`LD.window` (100 → 10 кб). Задано `GEA.wza.window_size: 1000`.

**Связующее ограничение — не число окон, а число окон, содержащих каузальный локус**, который
WZA вообще может увидеть. Гейт: **≥ 30** таких окон, иначе скоринг не выполняется и WZA
объявляется неприменимым **с числами**, а не молча пропускается.

**Окна строятся ровно на том наборе SNP, который пропустил `Filter.maf`** — см. раздел 3.2:
скрытый второй фильтр `MIN_MAF_WZA <- 0.05` убран, поэтому знаменатель тестируемых каузальных
локусов здесь полный, а не урезанный. Флаг `--wza-maf` сохранён (по умолчанию **0**) только
чтобы при желании воспроизвести прежнее поведение для сравнения.

**Контракт скоринга на уровне окон** — те же конвенции, поднятые на единицу выше:
TP-окно содержит ≥ 1 тестируемый каузальный локус; FP-окно лежит на фоновой группе сцепления
(11–20); окно на LG 1–10 без каузального внутри — оконный аналог `linked_neutral` и в ошибку не
засчитывается; recall считается **по локусам**, чтобы оставаться сравнимым с SNP-уровневым.

**Защита от устаревшей таблицы.** Все методы окнуются одним правилом из одного
`GEA.wza.window_size`, поэтому наборы окон обязаны совпадать. Однажды они не совпали:
999-оконные таблицы (1 кб, этот прогон) лежали рядом со 100-оконными (`auto_genome_wide`,
журнал 05), и это дало «recall 1.000 при top-100», что вообще не было результатом детекции —
top-100 от 100-оконной таблицы называет весь геном. Теперь это фатальная ошибка: режим отказа
выглядит как выдающийся успех.
</div>

```{r 05-check}
check_files(c(
  "/mnt/data/eugene/ADAPTOGENE/benchmarks/mvp_wza_gate.R",
  "/mnt/data/eugene/ADAPTOGENE/benchmarks/mvp_eval/wza/MVP1232548_c3_wza_gate.tsv",
  "/mnt/data/eugene/ADAPTOGENE/benchmarks/mvp_eval/wza/MVP1232548_c3_wza_scores.tsv"))
```

```{bash 05-cmd, eval=FALSE}
# НЕ ПЕРЕЗАПУСКАТЬ — выполнено 2026-08-02
W=/pipeline/MVP1232548_results/GEA/tables/methods
nix shell nixpkgs#docker-client -c docker run --user $(id -u):$(id -g) --rm -e USER=pipeline \
  -v /mnt/data/eugene/ADAPTOGENE:/pipeline adaptogene:latest \
  Rscript /pipeline/benchmarks/mvp_wza_gate.R \
    --wza="EMMAX=$W/EMMAX/EMMAX_wza_K5.tsv,LFMM=$W/LFMM/LFMM_wza_K5.tsv,..." \
    --truth=/pipeline/data/mvp/MVP1232548/truth_any.tsv \
    --loci-freq=/pipeline/data/mvp/MVP1232548/loci_freq.tsv \
    --tag=MVP1232548_c3 --top-max=100 \
    --outdir=/pipeline/benchmarks/mvp_eval/wza
```

<div class="callout-result">
- Окон: **1 000** при фиксированном окне 1 кб, медиана **8** SNP на окно, все **10 325** SNP
- Окон, содержащих каузальный локус: **66** из 1 000 — гейт (**>= 30**) пройден
- Лучший метод на оконном уровне — **LFMM**: **176** окон, **28** TP-окон, **40** фоновых FP,
  найден **31** каузальный локус, precision **0.412**, recall **0.443**, F1 **0.427**
- Против того же LFMM на уровне SNP: F1 **0.385**, recall **0.286** (найдено **20** локусов)
- Recall в обоих случаях считается **по локусам**, поэтому сравним напрямую: оконная
  агрегация находит **31** каузальный локус там, где поSNP-овый вызов находит **20**
</div>

<div class="callout-conclusion">
Вердикт `MVP_README.md:102` («WZA неприменим на этом наборе») был утверждением о **размере
окна**, а не о наборе данных. При окне, перемасштабированном под симулированный геном 1 Мб,
WZA не просто применим — он даёт **лучший одиночный результат по recall** во всём журнале.
Это же поднимает вопрос, вынесенный в проектный файл: если оконная агрегация лучше поSNP-овой
для *детекции*, стоит проверить, не лучше ли она и как **единица отклика для генетического
оффсета** — но это отдельная работа и отдельная ловушка (WZA выдаёт p-значение, а
Gradient Forest ждёт частоту аллеля).
</div>

```{r 05-result, echo=FALSE}
g <- rd("/mnt/data/eugene/ADAPTOGENE/benchmarks/mvp_eval/wza/MVP1232548_c3_wza_gate.tsv")
if (!is.null(g)) print(t(g)) else cat("[ОТСУТСТВУЕТ] гейт WZA\n")
s <- rd("/mnt/data/eugene/ADAPTOGENE/benchmarks/mvp_eval/wza/MVP1232548_c3_wza_scores.tsv")
if (!is.null(s)) {
  cat("\nЛучший F1 по методу (оконный уровень), исключая правила, называющие весь геном:\n\n")
  print(s[!is.na(f1) & calls_whole_genome == FALSE][order(-f1, n_called_windows), .SD[1], by = method][
    , .(method, adjust, value, окон = n_called_windows, tp_окон = tp_windows,
        fp_окон = fp_windows, локусов = causal_loci_found,
        precision = round(precision, 3), recall = round(recall, 3), f1 = round(f1, 3))])
}
```

---

## 6. Профиль детекций: какие каузальные локусы мы не находим

<div class="callout-method">
`/mnt/data/eugene/ADAPTOGENE/benchmarks/mvp_profile_detections.R`. Одна строка на
(каузальный локус × метод × рабочая точка) с флагом детекции, приклеенная к свойствам, которые
локусу назначил **сам симулятор**.

**Это заменяет плечо с перефильтровкой по MAF.** Повторный прогон пайплайна при
`Filter.maf: 0.05` ответил бы «какой recall при MAF 0.05» ценой нового дерева проекта, новой
sNMF и заново выведенной таблицы истины. Стратификация **уже полученных** детекций по
собственному MAF каждого локуса отвечает на тот же вопрос без единой дополнительной секунды
счёта — и отвечает на более острую его версию: является ли детекция **функцией** MAF, или MAF
просто скоррелирован с размером эффекта. Второй прогон этого различить не может.

**Ковариаты** берутся из депозитной таблицы мутаций (67 колонок), а не из чего-либо, что мы
посчитали сами. Джойн идёт `truth -> loci_freq.tsv` (собственная карта chr/pos ↔ mutname
конвертера) `-> raw mutations`; прямой джойн к сырому файлу означал бы переизобретение
координатного преобразования здесь.

- `a_freq_subset` / `maf` — **находим ли мы низкочастотные каузальные локусы**
- `mutTempEffect`, `mutSalEffect` — только ли крупноэффектные QTN
- `Va_temp_prop`, `Va_sal_prop` — полигенное разбавление
- `af_cor_temp`, `af_slope_temp`, `af_cor_sal` — не является ли детекция просто крутизной клины
- `Fst_outflank`, `He_outflank` — не переоткрывает ли GEA просто Fst-выбросы
- расстояние до ближайшего другого каузального локуса, локальная плотность `linked_neutral` —
  помогает или маскирует кластеризация QTN

**Гейт джойна:** каждый из 70 каузальных локусов обязан найти строку по `mutname`; промах —
фатальная ошибка, а не `NA`. Локус без ковариат молча выпал бы из каждой стратифицированной
таблицы и тихо уменьшил знаменатель.

`detected` — точное совпадение. `detected_near` (вызов в пределах 1 кб) выводится отдельно и
**никогда** как headline, по той же причине, что и порог TP в разделе 4.
</div>

```{r 06-check}
check_files(c(
  "/mnt/data/eugene/ADAPTOGENE/benchmarks/mvp_profile_detections.R",
  "/mnt/data/eugene/ADAPTOGENE/benchmarks/mvp_eval/profile/MVP1232548_c3_maf_cut.tsv",
  "/mnt/data/eugene/ADAPTOGENE/benchmarks/mvp_eval/profile/MVP1232548_c3_maf_recall.tsv",
  "/mnt/data/eugene/ADAPTOGENE/benchmarks/mvp_eval/profile/MVP1232548_c3_detection_glm.tsv"))
```

```{r 06-maf, echo=FALSE}
p <- "/mnt/data/eugene/ADAPTOGENE/benchmarks/mvp_eval/profile/"
if (!is.null(M <- rd(paste0(p, "MVP1232548_c3_maf_cut.tsv")))) {
  cat("Recall ниже и выше MAF 0.05 (все методы в top_100):\n\n")
  print(M[, .(метод = method, каузальных = n_causal, ниже_0.05 = n_below_0.05,
              найдено = detected_total, найдено_ниже = detected_below_0.05,
              recall_ниже = round(recall_below_0.05, 3),
              recall_выше = round(recall_above_0.05, 3))])
}
if (!is.null(R <- rd(paste0(p, "MVP1232548_c3_maf_recall.tsv")))) {
  cat("\nRecall по интервалам MAF:\n\n")
  print(dcast(R, method ~ maf_bin, value.var = "recall"))
}
```

```{r 06-glm, echo=FALSE}
f <- "/mnt/data/eugene/ADAPTOGENE/benchmarks/mvp_eval/profile/MVP1232548_c3_detection_glm.tsv"
if (!is.null(G <- rd(f))) {
  cat("Совместная логистическая модель: остаётся ли MAF значимым при контроле Va и Fst?\n\n")
  print(G[model == "joint", .(метод = method, член = term, оценка = round(estimate, 2),
                              z = round(z, 2), p = signif(p, 3))])
}
```

<div class="callout-result">
- Каузальных локусов ниже MAF 0.05: **27** из **70**
- Из них при `top_100` находят: девять методов из одиннадцати — **0**; GLM — **2**
  (recall **0.074**), SUPER — **1** (**0.037**); объединение всех одиннадцати — **2**
- Выше MAF 0.05 recall: **0.19–0.47** у одиночных методов, **0.651** у объединения
- Два метода, которые вообще что-то нашли ниже порога, — ровно те, у которых вызванное
  множество раздуто: GLM **1 184** и SUPER **980** вызовов при `bonf 0.05`
- В совместной логистической модели MAF остаётся значимым **при контроле** Va и Fst:
  LFMM z = **2.13**, EMMAX z = **2.45**, RDA z = **2.50**; Fst_outflank значим независимо
  (LFMM z = **2.73**)
</div>

<div class="callout-conclusion">
Низкочастотные каузальные локусы не находит практически никто, и это **функция MAF**, а не
только следствие того, что низкая частота коррелирует с малым эффектом — иначе MAF потерял бы
значимость при контроле Va. Прямое следствие: фильтр `Filter.maf: 0.05` должен стоить почти
ничего в детекции и при этом убрать **2 484** SNP из знаменателя Бонферрони. Это гипотеза,
проверяемая прогоном, а не рассуждением, — Часть II.
</div>

```{r 06-plot, echo=FALSE}
p <- "/mnt/data/eugene/ADAPTOGENE/benchmarks/mvp_eval/profile/MVP1232548_c3_maf_recall.png"
if (file.exists(p)) knitr::include_graphics(p) else cat("[ОТСУТСТВУЕТ]", p, "\n")
```

---

## 7. Избыточность методов: покупают ли семь моделей GAPIT хоть что-нибудь

<div class="callout-method">
`/mnt/data/eugene/ADAPTOGENE/benchmarks/mvp_method_redundancy.R`, всё пост-хок на уже
существующих таблицах p-значений — без единой переподгонки.

GLM / MLM / CMLM / ECMLM — вложенное семейство: одна смешанная модель с всё более сложной
структурой родства/группировки. MLMM / FarmCPU / BLINK — многолокусное семейство, каждый
итеративный вариант предыдущего. Объединение восьми почти одинаковых моделей раздувает
`n_called` без новых свидетельств; пересечение восьми почти одинаковых моделей сходится к тому,
что сказала бы любая одна. В обоих случаях правило объединения выдаёт число, которое **выглядит**
подтверждением, но им не является.

**Две меры, потому что они расходятся содержательно:**

- `corr` — Spearman по ранжирующему счёту SNP (−log10 минимального p по признакам метода).
  Полногеномная, беспороговая. Единственная, куда входит RDA: у него одна псевдо-признаковая
  колонка `climate_multivariate`, и попризнаковая корреляция его включить не может вовсе.
- `jaccard` — перекрытие **вызванных** множеств в фиксированной рабочей точке. Два метода могут
  ранжировать почти одинаково и всё равно вызывать непересекающиеся множества, если различается
  калибровка p-значений — ровно ситуация RDA. Сходство рангов без сходства вызовов — подпись
  проблемы калибровки, а не избыточности.

Кластеризация — на корреляции **рангов**, не на Jaccard: Jaccard при фиксированном пороге
спутан с размером вызванного множества (метод, назвавший 3 SNP, не может сильно пересечься с
назвавшим 300, как бы ни были похожи их ранжирования).

Представитель семейства — максимум AUC-PR, а не F1: AUC-PR беспороговая, поэтому выбор
представителя не зависит от рабочей точки, которую поиск подмножеств ещё не выбрал. AUC-PR
считается общей функцией `auc_pr_from_rank()` в `lib_detection.R`, дословно извлечённой из
`eval_detection.R` mode=rank; `eval_detection.R` намеренно продолжает считать своей копией,
чтобы опубликованные числа журнала 05 не оказались за рефакторингом.
</div>

```{r 07-check}
check_files(c(
  "/mnt/data/eugene/ADAPTOGENE/benchmarks/mvp_method_redundancy.R",
  "/mnt/data/eugene/ADAPTOGENE/benchmarks/mvp_eval/redundancy/MVP1232548_c3_method_clusters.tsv",
  "/mnt/data/eugene/ADAPTOGENE/benchmarks/mvp_eval/redundancy/MVP1232548_c3_redundancy_heatmap.png"))
```

```{r 07-result, echo=FALSE}
f <- "/mnt/data/eugene/ADAPTOGENE/benchmarks/mvp_eval/redundancy/MVP1232548_c3_method_clusters.tsv"
if (!is.null(K <- rd(f))) {
  print(K[, .(метод = method, семейство = cluster, auc_pr = round(auc_pr, 4),
              n_called, представитель = representative)])
  cat("\nПредставители:", paste(K[representative == TRUE, method], collapse = ", "), "\n")
}
s <- rd("/mnt/data/eugene/ADAPTOGENE/benchmarks/mvp_eval/redundancy/MVP1232548_c3_method_similarity.tsv")
if (!is.null(s)) {
  cat("\nСамые похожие пары по рангам (Spearman >= 0.95):\n\n")
  print(head(s[measure == "spearman" & value >= 0.95][order(-value)], 15))
}
```

<div class="callout-result">
- Одиннадцать методов схлопываются в **7** семейств по корреляции рангов
- **MLM, ECMLM, MLMM неотличимы от EMMAX** — метода, который вообще не GAPIT
  (AUC-PR **0.0828–0.0835**, одно семейство)
- **GLM и SUPER** — второе семейство (**0.182** / **0.161**)
- Собственные семейства: **LFMM** (**0.323**, лучший), **RDA** (**0.222**),
  **FarmCPU** (**0.138**), **BLINK** (**0.052**), **CMLM** (**0.029**, худший)
- Разброс калибровки при одном номинальном пороге `bonf 0.05` — **три порядка**:
  GLM **1 184** вызовов, SUPER **980**, FarmCPU **28**, LFMM **12**, EMMAX **1**, RDA **0**
- Регрессия: AUC-PR EMMAX/LFMM/RDA/BLINK совпадает с `mvp_ladders.tsv` журнала 05 до 4 знака
</div>

<div class="callout-conclusion">
Из восьми моделей GAPIT независимую информацию несут не восемь, а **пять**, и три из них
дублируют EMMAX. Разброс калибровки в три порядка при одном номинальном пороге — это и есть
прямое обоснование помодельных порогов (раздел 9): общий порог заведомо неверен минимум для
одного метода в любой паре.
</div>

```{r 07-plot, echo=FALSE}
p <- "/mnt/data/eugene/ADAPTOGENE/benchmarks/mvp_eval/redundancy/MVP1232548_c3_redundancy_heatmap.png"
if (file.exists(p)) knitr::include_graphics(p) else cat("[ОТСУТСТВУЕТ]", p, "\n")
```

---

## 8. Лестница коррекции структуры на 11 методах

<div class="callout-method">
Прогон: `/mnt/data/eugene/ADAPTOGENE/benchmarks/mvp_journal06.sh run`, который вызывает
`mvp_run_sweep.sh` с `SWEEP_METHODS` / `CFG_SUFFIX` / `PARAMS_DIR` / `HARVEST_WZA` — драйвер
журнала 05 переиспользуется, а не форкается, поэтому гейты (устаревшие манхэттены, побайтово
совпавшая с предыдущей ячейкой таблица) действуют без изменений.

**Ячейки внутри реплики идут строго последовательно.** Все пять делят `project_name`, значит и
`MVP1232548_results/`, и один Snakemake-lock. Журнал 05 распараллеливал по **сидам**; фокус на
одной реплике эту параллельность убирает.

Оценка ранжирования — AUC-PR, потому что она не зависит от выбора порога и потому что для RDA
порог на этих данных не срабатывает вовсе.
</div>

```{r 08-check}
check_files(c(
  "/mnt/data/eugene/ADAPTOGENE/benchmarks/mvp_journal06.sh",
  "/mnt/data/eugene/ADAPTOGENE/benchmarks/mvp_eval/report06/ladder_aucpr.tsv",
  "/mnt/data/eugene/ADAPTOGENE/benchmarks/mvp_eval/report06/ladder_best_rung.tsv"))
```

```{bash 08-cmd, eval=FALSE}
# НЕ ПЕРЕЗАПУСКАТЬ — выполнено 2026-08-02
/mnt/data/eugene/ADAPTOGENE/benchmarks/mvp_journal06.sh run 1232548
```

```{r 08-result, echo=FALSE}
f <- "/mnt/data/eugene/ADAPTOGENE/benchmarks/mvp_eval/report06/ladder_best_rung.tsv"
if (!is.null(B <- rd(f))) {
  cat("Лучший рунг каждого метода против дефолтного c3, по AUC-PR:\n\n")
  print(B[order(axis, -gain_over_default),
          .(метод = method, ось = axis, лучшая_ячейка = best_cell,
            auc_лучшая = round(best_auc, 4), auc_дефолт = round(default_auc, 4),
            выигрыш = round(gain_over_default, 2))])
  cat("\nСлучаев, где дефолт c3 НЕ лучший рунг: ",
      B[best_cell != "c3", .N], " из ", nrow(B), "\n", sep = "")
}
```

<div class="callout-result">
- Дефолтный рунг `c3` (= `k_best`) **не является лучшим** для **9** методов из **11**
- **EMMAX, MLM, ECMLM, MLMM** лучше всего на `c1` (`n_pcs = 0`): AUC-PR **0.0828 → 0.1715**,
  выигрыш **2.07×**
- **BLINK, GLM, SUPER, CMLM** лучше всего на `c2`; BLINK на оси sal — выигрыш **4.21×**
- Только **LFMM** и **RDA** действительно лучше всего на `k_best` (выигрыш **1.00**)
- Стоимость ячейки на 11 методов: **34–46** мин, растёт с `n_pcs`
</div>

```{r 08-plot, echo=FALSE}
p <- "/mnt/data/eugene/ADAPTOGENE/benchmarks/mvp_eval/report06/ladder_aucpr.png"
if (file.exists(p)) knitr::include_graphics(p) else cat("[ОТСУТСТВУЕТ]", p, "\n")
```

---

## 9. Портфельный поиск: помодельные пороги × подмножества × окна

<div class="callout-method">
`/mnt/data/eugene/ADAPTOGENE/benchmarks/sweep_portfolio.R`. Два этапа, потому что 11 методов ×
17 точек сетки не перечисляются как декартово произведение:

- **Этап 1** (бесплатный, уже посчитан `sweep_thresholds.R`): полная кривая каждого метода.
  Сводится к ≤ **3** кандидатным рабочим точкам: максимум F1; максимум recall при
  `precision_strict >= 0.9`; дефолт пайплайна `bonf 0.05`. Дефолт сохраняется, даже когда он
  доминирован: это то, что пользователь получает, ничего не трогая, поэтому строка про него
  нужна в каждой таблице.
- **Этап 2**: все пары и тройки из **top-6 методов по одиночному F1**, плюс все-11 `at_least_k`
  для k = 2, 3, 4, каждый метод — в своей кандидатной точке, всё это × 4 окна согласия.

Перечисление назначений ограничено размером подмножества, а не вкусом: для пар и троек полное
произведение ≤ 3³ = 27 и перечисляется; для все-11 оно было бы 3¹¹ = 177 147, поэтому берутся
только **три когерентных** назначения — все методы в своей лучшей по F1 точке, все в
высокоточной, все на дефолте пайплайна. Это три политики, которые пользователь может
сформулировать; 177 145 смесей между ними — не рекомендация, которой можно следовать.

**`--rank-source` пришпилен к c3 для каждой ячейки**, чтобы все ячейки искали в одном и том же
пуле методов. Переранжирование внутри каждой группы молча дало бы группам разные пулы — ровно
тот провал, на который журнал 05 §10 указывал для чтения свидетельств об объединении по c3.

`rank_sum` сохранён: он беспороговый и обходит проблему калибровки RDA, из-за которой любое
пересечение с участием RDA вырождается в ноль (журнал 05 §10).
</div>

```{r 09-check}
check_files(c(
  "/mnt/data/eugene/ADAPTOGENE/benchmarks/mvp_eval/report06/headline.tsv",
  "/mnt/data/eugene/ADAPTOGENE/benchmarks/mvp_eval/report06/solo_vs_combine.tsv",
  "/mnt/data/eugene/ADAPTOGENE/benchmarks/mvp_eval/report06/combine_window_summary.tsv",
  "/mnt/data/eugene/ADAPTOGENE/benchmarks/mvp_eval/report06/gapit_marginal.tsv"))
```

```{bash 09-cmd, eval=FALSE}
# НЕ ПЕРЕЗАПУСКАТЬ — выполнено 2026-08-02
/mnt/data/eugene/ADAPTOGENE/benchmarks/mvp_journal06.sh score 1232548
```

```{r 09-headline, echo=FALSE}
r <- "/mnt/data/eugene/ADAPTOGENE/benchmarks/mvp_eval/report06/"
if (!is.null(H <- rd(paste0(r, "headline.tsv")))) {
  cat("Лучшая рабочая точка по ячейкам:\n\n")
  print(H[, .(tag, подмножество = subset, правило = rule, окно = combine_window_kb,
              n_called, tp, precision = round(precision, 3),
              precision_all = round(precision_all, 3),
              recall = round(recall_testable, 3), f1 = round(f1, 3),
              на_один_tp = round(calls_per_tp, 1))])
}
if (!is.null(SC <- rd(paste0(r, "solo_vs_combine.tsv")))) {
  cat("\nЛучший одиночный метод против лучшего объединения:\n\n")
  print(SC[, .(tag, одиночный = solo_subset, f1_одиночный = round(solo_f1, 3),
               объединение = combine_subset, правило = combine_rule,
               окно = combine_cw, f1_объединение = round(combine_f1, 3),
               выигрыш = round(f1_gain, 3))])
}
```

```{r 09-window, echo=FALSE}
f <- "/mnt/data/eugene/ADAPTOGENE/benchmarks/mvp_eval/report06/combine_window_summary.tsv"
if (!is.null(W <- rd(f))) {
  cat("Даёт ли окно согласия больше, чем совпадение по SNP (парное сравнение, окно 0 — база):\n\n")
  print(W)
}
p <- "/mnt/data/eugene/ADAPTOGENE/benchmarks/mvp_eval/report06/combine_window_effect.png"
if (file.exists(p)) knitr::include_graphics(p)
```

<div class="callout-result">
**Объединение бьёт лучший одиночный метод во всех пяти ячейках** (лучший одиночный — всегда
LFMM, F1 **0.360–0.400**):

- `c1` **0.374 → 0.614** (`at_least_2` @ 5 кб, LFMM+GLM+SUPER), прирост **+0.240**
- `c2` **0.360 → 0.557** (`intersection` @ 5 кб, LFMM+GLM), **+0.196**
- `c4` **0.374 → 0.458** (`intersection` @ 5 кб, LFMM+RDA), **+0.085**
- `c3` **0.385 → 0.416** (`at_least_2` @ 1 кб, LFMM+RDA+FarmCPU), **+0.031**
- `c5` **0.400 → 0.426** (`intersection` @ 5 кб, LFMM+SUPER), **+0.026**

**Окно согласия — парное сравнение** (то же подмножество, то же правило, то же назначение,
меняется только окно; окно 0 — база):

- `intersection`: **+0.026** (1 кб) → **+0.050** (2.5 кб) → **+0.077** (5 кб), при 5 кб
  **946** побед / **50** ничьих / **126** поражений из **1 122**
- `at_least_2` при 5 кб: **824** победы из **1 232**, медиана **+0.034**
- `union`: **0.000** во всех **1 677** сравнениях на каждом окне — окно **не может** добавить
  элемент в объединение. Это не результат, а **проверка корректности** реализации

**Больше моделей GAPIT — хуже** (лучший F1 подмножества по числу входящих моделей GAPIT,
ячейка c1): **1** модель → **0.600**, **2** → **0.614**, **3** → **0.391**,
все **8** (набор из 11 методов) → **0.318**
</div>

```{r 09-gapit, echo=FALSE}
f <- "/mnt/data/eugene/ADAPTOGENE/benchmarks/mvp_eval/report06/gapit_marginal.tsv"
if (!is.null(G <- rd(f))) {
  cat("Лучший F1 подмножества как функция числа входящих в него моделей GAPIT:\n\n")
  print(dcast(G, tag + n_methods ~ n_gapit, value.var = "best_f1"))
}
```

---

<div class="callout-result">
**Метрика цели выбирает точки, которыми пользоваться нельзя** — и это находка, а не помеха:

| ячейка | правило | n_called | tp | precision_strict | precision_all | calls_per_tp | F1 |
|---|---|---|---|---|---|---|---|
| c1 | max F1 | **1 458** | 31 | **1.000** | 0.021 | **47.0** | 0.614 |
| c2 | max F1 | **811** | 27 | **1.000** | 0.033 | **30.0** | 0.557 |
| c3 | max F1 | 147 | 21 | 0.677 | 0.143 | **7.0** | 0.416 |
| c1 | max F1 при n_called ≤ 100 | **100** | 20 | 0.645 | 0.200 | **5.0** | 0.396 |

- `precision_strict = 1.000` у c1 **корректно** по конвенции Lotterhos: каждый лишний вызов
  там попал на `linked_neutral`, который никогда не считается ложноположительным
- Но пользователь при этом просматривает **47** SNP на одно реальное попадание
- Ограничение `top <= 100` **не связывает там, где вред**: победитель c1 —
  `LFMM:top_30 + GLM:bonf_0.05 + SUPER:top_20`, а GLM при `bonf 0.05` сам по себе вызывает
  **1 184** SNP (**11%** генома). Потолок ограничивает только правило `top`
- Поэтому в `headline.tsv` выводятся **две** ранжировки: максимум F1 и максимум F1 при
  `n_called <= 100`
</div>

<div class="callout-conclusion">
Часть I отвечает на все четыре поставленных вопроса. (1) Семь дополнительных моделей GAPIT
несут **три** независимых сигнала, а не семь, и их добавление в объединение **ухудшает** F1.
(2) Помодельные пороги не потребовали правки пайплайна — `GEA.configs` был помодельным всегда;
потребовалась правка **харнесса**, который был строже пайплайна. (3) Окно согласия при
объединении выигрывает монотонно до 5 кб для пересекающих правил и, как и положено, не влияет
на объединение. (4) Низкочастотные каузальные локусы не находит никто.

Но заодно Часть I показывает, что **`precision_strict` в паре с F1 выбирает нерабочие точки** на
наборе, где половина генома — `linked_neutral`. Отсюда прямой мост в Часть II: если убрать
SNP, которые и порождают эти бесполезные вызовы, компромисс должен стать не только лучше, но и
**пригодным**.
</div>

---

# Часть II. Плечо `Filter.maf: 0.05`

## 10. Зачем понадобился отдельный проект, а не ещё одна ячейка

<div class="callout-method">
Раздел 6 показал, что низкочастотные каузальные локусы не находит **никто**: из **27**
каузальных локусов ниже MAF 0.05 при `top_100` девять методов из одиннадцати находят **ноль**,
а два, которые находят хоть что-то (GLM, SUPER), — это ровно те, у которых вызванное множество
раздуто (**1 184** и **980** вызовов при `bonf 0.05`). Отсюда прямое следствие, которое нужно
проверить прогоном, а не рассуждением: **фильтр MAF 0.05 не должен стоить почти ничего в
recall, но должен улучшить precision**, потому что он убирает **2 484** SNP из знаменателя
Бонферрони, не убирая ни одной находки.

**Почему отдельный `project_name`, а не ещё один рунг.** `{PROJECT}_results/` ключуется только
на `project_name`, а пути модульных выходов (`GEA/tables/methods/...`) не несут метки фильтра —
её несут только промежуточные `_work/maf{}_miss{}_smiss{}/`. Два значения MAF под одним
`project_name` перезаписали бы опубликованные таблицы друг друга; это в точности та опасность,
которую документирует `CLAUDE.md`. Отдельные имена проектов дают ещё и раздельные
Snakemake-локи, поэтому оба плеча идут **параллельно**.

**`Input.*` не меняется.** Плечо читает тот же VCF и применяет к нему свой фильтр. Различие
между конфигами — ровно две строки: `project_name` и `Filter.maf`.

**Таблицы истины пересчитаны под MAF.** Это не опция.
`benchmarks/mvp_filter_truth_maf.R` выбрасывает из таблицы истины **каждую** строку — causal,
linked_neutral и background_neutral одинаково — чей SNP не переживёт фильтр. Скоринг
отфильтрованного VCF против неотфильтрованной истины делил бы recall на локусы, которых в VCF
уже нет, — ровно тот дефект, который дисквалифицировал бенчмарк Láruson
(`_archive/laruson/README.md`). Выбросить только каузальные строки тоже нельзя: тогда
знаменатель ложноположительных считал бы фоновые SNP, которых в VCF нет.

`loci_freq.tsv` копируется в проект плеча уже отфильтрованным, поэтому `mvp_wza_gate.R` и
`mvp_profile_detections.R` видят ту же вселенную SNP, что и таблицы истины, а не тянутся
обратно в неотфильтрованное плечо.
</div>

```{r 10-check}
check_files(c(
  "/mnt/data/eugene/ADAPTOGENE/benchmarks/mvp_filter_truth_maf.R",
  "/mnt/data/eugene/ADAPTOGENE/data/mvp/MVP1232548M05/truth_any.tsv",
  "/mnt/data/eugene/ADAPTOGENE/data/mvp/MVP1232548M05/truth_filter_provenance.tsv",
  "/mnt/data/eugene/ADAPTOGENE/data/mvp/MVP1232548M05/loci_freq.tsv",
  "/mnt/data/eugene/ADAPTOGENE/config_MVP1232548M05_c3_p11.yaml"))
```

```{bash 10-cmd, eval=FALSE}
# НЕ ПЕРЕЗАПУСКАТЬ — выполнено 2026-08-03
# Плечо целиком: таблицы истины под MAF -> конфиги -> лестница -> скоринг.
ARM=m05 /mnt/data/eugene/ADAPTOGENE/benchmarks/mvp_journal06.sh run   1232548
ARM=m05 /mnt/data/eugene/ADAPTOGENE/benchmarks/mvp_journal06.sh score 1232548

# Гейт на конфиг: единственные отличия от базового плеча — project_name и Filter.maf.
diff /mnt/data/eugene/ADAPTOGENE/config_MVP1232548_c3_p11.yaml \
     /mnt/data/eugene/ADAPTOGENE/config_MVP1232548M05_c3_p11.yaml
```

```{r 10-result, echo=FALSE}
f <- "/mnt/data/eugene/ADAPTOGENE/data/mvp/MVP1232548M05/truth_filter_provenance.tsv"
if (!is.null(P <- rd(f))) {
  cat("Строки таблиц истины, оставшиеся после фильтра MAF > 0.05:\n\n")
  print(dcast(P, table ~ category, value.var = c("N_before", "N_after")))
} else cat("[ОТСУТСТВУЕТ]", f, "\n")
```

<div class="callout-result">
- SNP: **10 325** → **7 841** (удалено **2 484**, **24.1%**)
- Каузальные (`truth_any`): **70** → **43**
- Каузальные по осям: temp **30** → **17**, sal **40** → **26**
- `linked_neutral`: **5 207** → **3 971**; `background_neutral`: **5 048** → **3 827**
- Отличие конфига от базового плеча: **2** строки (`project_name`, `Filter.maf`); `Input.*`
  побайтово совпадает
- Источник набора SNP — **сам отфильтрованный VCF пайплайна**, а не пересчёт по `loci_freq`
</div>

<details class="callout-note">
<summary>Примечание — граница порога, пойманная до скоринга</summary>
Первая версия таблиц истины строилась по `loci_freq.tsv` со **строгим** `maf > 0.05` и дала
**7 823** SNP, тогда как plink оставил **7 841**: `--maf` в plink исключает варианты
**ниже** порога, то есть сохраняет `MAF >= 0.05`, и ровно **18** SNP стоят на самой границе
0.05. Расхождение поймано сверкой с `_work/maf0.05_miss0.1_smiss0.5/MVP1232548.vcf` до того,
как хоть одно число было посчитано. Скрипт теперь принимает `--vcf` и, когда он передан,
берёт набор SNP из настоящего отфильтрованного VCF; сравнение внутри скрипта — `>=`.
Побочный эффект: **1** каузальный локус на температурной оси (**16** → **17**) стоит точно на
MAF 0.05.
</details>

---

## 11. Плечо MAF 0.05: те же тесты, тот же харнесс

<div class="callout-method">
Прогоняется **тот же** драйвер с `ARM=m05`: лестница из 5 ячеек на 11 методов, помодельные
пороги, оконное объединение, избыточность, WZA, профиль детекций. Выходы уходят в параллельные
каталоги с суффиксом `_m05` (`params06_m05`, `sweep06_m05`, `portfolio_m05`, `redundancy_m05`,
`wza_m05`, `profile_m05`), поэтому ни одно число базового плеча не перезаписывается.

Что здесь сравнивается — и что сравнивать **нельзя**:

- **Сравнимо**: precision, `calls_per_tp`, форма компромисса, ранжирование методов и правил
  объединения, лучший рунг коррекции структуры.
- **Не сравнимо напрямую**: абсолютный recall. Знаменатели разные по построению (**70** против
  **42** тестируемых каузальных локусов). Поэтому recall каждого плеча читается только внутри
  своего плеча, а между плечами сравнивается **доля найденного из достижимого**.
- **Порог Бонферрони сдвигается механически**: `bonf` = value / n_tested, и `n_tested` падает с
  **10 325** до **7 841**, то есть порог становится в **1.32** раза мягче при том же номинальном
  уровне. Часть любого выигрыша в recall — это он, а не свойство фильтра; правила `top` и
  `custom` от этого свободны и потому здесь информативнее.
- **Лестница `k_best` не двигается**: она берётся из опубликованной колонки K депозита, а не из
  кросс-энтропии, поэтому от MAF не зависит. Одним конфаундером меньше.
</div>

```{r 11-check}
check_files(c(
  "/mnt/data/eugene/ADAPTOGENE/benchmarks/mvp_eval/report06_m05/headline.tsv",
  "/mnt/data/eugene/ADAPTOGENE/benchmarks/mvp_eval/redundancy_m05/MVP1232548M05_c3_method_clusters.tsv",
  "/mnt/data/eugene/ADAPTOGENE/benchmarks/mvp_eval/wza_m05/MVP1232548M05_c3_wza_gate.tsv",
  "/mnt/data/eugene/ADAPTOGENE/benchmarks/mvp_eval/profile_m05/MVP1232548M05_c3_maf_cut.tsv"))
```

```{r 11-compare, echo=FALSE}
# Прямое сопоставление плеч по общим (метод, правило) точкам.
b <- rd("/mnt/data/eugene/ADAPTOGENE/benchmarks/mvp_eval/report06/headline.tsv")
m <- rd("/mnt/data/eugene/ADAPTOGENE/benchmarks/mvp_eval/report06_m05/headline.tsv")
if (!is.null(b) && !is.null(m)) {
  b[, arm := "maf 0.01"]; m[, arm := "maf 0.05"]
  cmp <- rbind(b, m, fill = TRUE)
  print(cmp[, .(arm, tag, подмножество = subset, правило = rule, окно = combine_window_kb,
                n_called, tp, precision = round(precision, 3),
                precision_all = round(precision_all, 3),
                recall = round(recall_testable, 3), f1 = round(f1, 3),
                на_один_tp = round(calls_per_tp, 1))])
} else cat("[ОТСУТСТВУЕТ] одно из плеч ещё не сосчитано\n")
```

```{r 11-ladder, echo=FALSE}
b <- rd("/mnt/data/eugene/ADAPTOGENE/benchmarks/mvp_eval/report06/ladder_best_rung.tsv")
m <- rd("/mnt/data/eugene/ADAPTOGENE/benchmarks/mvp_eval/report06_m05/ladder_best_rung.tsv")
if (!is.null(b) && !is.null(m)) {
  b[, arm := "maf 0.01"]; m[, arm := "maf 0.05"]
  L <- rbind(b, m)
  cat("Меняет ли фильтр MAF выбор лучшего рунга коррекции структуры?\n\n")
  print(dcast(L, method + axis ~ arm, value.var = "best_cell"))
}
```

```{r 11-wza, echo=FALSE}
b <- rd("/mnt/data/eugene/ADAPTOGENE/benchmarks/mvp_eval/wza/MVP1232548_c3_wza_gate.tsv")
m <- rd("/mnt/data/eugene/ADAPTOGENE/benchmarks/mvp_eval/wza_m05/MVP1232548M05_c3_wza_gate.tsv")
if (!is.null(b) || !is.null(m)) {
  cat("Гейт WZA в обоих плечах:\n\n")
  print(rbind(if (!is.null(b)) cbind(arm = "maf 0.01", b),
              if (!is.null(m)) cbind(arm = "maf 0.05", m), fill = TRUE))
}
```

<div class="callout-result">
**Качество ранжирования выросло у каждого метода без исключения** (AUC-PR, ячейка c3,
знаменатель — свои тестируемые каузальные локусы в каждом плече):

| метод | maf 0.01 | maf 0.05 | ×  |
|---|---|---|---|
| LFMM | 0.323 | **0.518** | 1.60 |
| RDA | 0.222 | **0.340** | 1.53 |
| GLM | 0.182 | **0.283** | 1.56 |
| EMMAX / MLM / ECMLM / MLMM | 0.083 | **0.253** | **3.06** |
| SUPER | 0.161 | **0.262** | 1.62 |
| FarmCPU | 0.138 | **0.224** | 1.62 |
| BLINK | 0.052 | **0.217** | **4.19** |
| CMLM | 0.029 | **0.041** | 1.40 |

**Рабочие точки стали пригодными, а не только лучшими:**

| | maf 0.01 | maf 0.05 |
|---|---|---|
| лучший F1 в журнале | **0.614** (c1), но **1 458** вызовов, **47.0** на попадание | **0.625** (c4), **173** вызова, **8.7** |
| дефолтный рунг c3 | **0.416**, 147 вызовов, precision **0.677** | **0.542**, **81** вызов, precision **1.000**, **5.1** на попадание |
| при ограничении n_called ≤ 100 | **0.396** | **0.542** |

- Патологические точки («тысяча вызовов при `precision_strict` 1.000») **исчезли полностью**
- Семейства методов — **те же 7**, состав не изменился: фильтр не переупорядочил методы
- Окно согласия: `intersection` при 5 кб — **1 017** побед, **470** ничьих, **0 поражений**
  из 1 487 (в плече 0.01 было 126 поражений); `union` снова ровно **0.000** во всех **3 120**
- Гейт WZA: **999** окон, **40** с каузальным локусом — пройден
- Абсолютных детекций при этом **меньше**: c3 находит **16** каузальных локусов против **21**
</div>

<div class="callout-conclusion">
Фильтр `Filter.maf: 0.05` стоит **5 обнаружимых локусов из 70** и взамен убирает шум, который
делал рабочие точки непригодными. Дефолтный рунг пайплайна из «F1 0.416 при 147 вызовах и
precision 0.677» превращается в «F1 0.542 при **81** вызове и precision **1.000**» — то есть
пользователь, не трогающий ничего, кроме MAF, получает результат, который можно читать.

Важно, что выигрыш **не сводится** к более мягкому порогу Бонферрони (он мягче ровно в
**1.32** раза): AUC-PR — величина беспороговая, и она выросла у всех одиннадцати методов,
у EMMAX и BLINK — в **3–4 раза**. Значит SNP ниже MAF 0.05 были не просто ненаходимыми, а
активно **шумели в ранжировании**.

Ограничение, которое нужно называть: это **одна реплика**. Доля каузальных локусов ниже
MAF 0.05 (**27/70**) — свойство именно этой симуляции, и на данных с другим спектром частот
цена фильтра будет другой. Проверяемое утверждение здесь — не «MAF 0.05 всегда прав», а
«низкочастотные каузальные локусы не находятся, и их присутствие ухудшает ранжирование
остальных».
</div>

---

## 12. Что стоит добавить в пайплайн

<div class="callout-method">
Собрано по ходу работы. Это **предложения, не реализованные правки** — режим `CLAUDE.local.md`
допускает только исправления багов, и единственная сделанная правка (раздел 3) была согласована
отдельно.

1. **Пакетный `mode=gea` умеет только объединение.** `SIGSNPS_METHOD = 'All'` жёстко зашит в
   `workflow/rules/common.smk:192`; `GEA.combine_method` не является живым ключом конфига. Если
   бенчмарк заключит, что выигрывает `at_least_2` или оконное пересечение, **пайплайн не может
   это выразить в пакетном режиме** — только интерактивно во вкладке GEA в Shiny. Предложение:
   вернуть `GEA.combine_method` со словарём, который `combine_sigsnps.R` уже реализует
   (`All`/`Sum` → union, `Overlap` → межметодное пересечение, `MethodOverlap` → то же по
   признаку, имя метода → passthrough).
2. **Окно согласия как дефолт.** Харнесс до этого журнала объединял по точному совпадению SNP,
   пайплайн — по окну `GEA.snp_clumping_distance`. Какое окно выигрывает здесь — конкретный
   кандидат в дефолт для combine-пути.
3. **Модели GAPIT нельзя настраивать независимо.** `_gapit_shared_npcs()` (`gea.smk:328-350`)
   жёстко падает, когда две модели GAPIT просят разный `n_pcs`, потому что один вызов
   `gapit.R` принимает один скаляр. Предложение: расщепить правило по моделям или принимать
   вектор.
4. **Расширить `pregea_recommend.R`.** Сейчас он номинирует только рунги (LFMM.K, EMMAX.n_pcs,
   RDA.condition_pcs / axes / predictor_set), а BLINK наследует EMMAX. Добавить: номинацию
   помодельных `adjust`/`threshold`, рекомендуемый **портфель** методов (из кластеризации
   избыточности) и рекомендуемое правило объединения — всё выводимо из беспороговых
   диагностик, без таблицы истины.
5. **Ограничение размера вызванного множества.** Раздел «метрика цели» показал, что F1 на
   `precision_strict` выбирает точки с **1 458** вызовами и **47** SNP на одно попадание.
   Пайплайн не даёт способа сказать «дай мне не больше N вызовов, чем бы это ни значило для
   порога». Предложение: конфигурируемый потолок `n_called` на комбинированный набор, рядом с
   `GEA.combine_method` из пункта 1.
6. **`file.output = TRUE` у GAPIT.** После снятия `Random.model` (раздел 3) оставшийся крупный
   побочный продукт — PDF и CSV на каждую модель в `GAPIT_native_output/`. Пайплайн читает из
   них только `GAPIT.Association.GWAS_Results.*`. Не баг, но кандидат в конфигурируемое.
</div>

---

---

## 13. Ограничения этих тестов

<div class="callout-method">
**1. RDA тестируется здесь на двух предикторах — в режиме, где её преимущество не может
проявиться.**

Это самое серьёзное ограничение журнала, и его нужно назвать прежде, чем кто-нибудь прочитает
таблицы как «RDA работает плохо». Она работает **не плохо**: по беспороговому качеству
ранжирования RDA — **вторая из одиннадцати** в обоих плечах (AUC-PR **0.222** при MAF 0.01 и
**0.341** при MAF 0.05), впереди всех восьми моделей GAPIT и EMMAX, и она входит в
победившую комбинацию в **4** ячейках из 10, включая лучшую в журнале
(`LFMM+RDA+EMMAX`, F1 **0.625**). Наша реализация воспроизводит RDA самих авторов
(сид 1231288: опубликовано **0.543**, у нас **0.538**; сид 1231993: **0.633** против
**0.696**) — то есть дело не в реализации.

Плохо у RDA здесь **не ранжирование, а калибровка**: **0** вызванных SNP при `bonf 0.05` и
**0** вызванных окон при любом пороговом правиле, потому что `pmax` двух примерно равномерных
p-значений сохраняет **порядок**, но не является корректным p-значением
(`MVP_README.md:283-306`). Поэтому RDA попадает в результат только через ранговые правила и
через оконное согласие — что она и делает.

**А вот число предикторов — отдельная и, вероятно, более важная проблема.** У MVP ровно два
климатических предиктора (`bio_1` = температура, `bio_2` = Env2), и это жёстко ограничивает
RDA по построению:

- `scripts/rda.R:290`: `K_max <- RDA_env$CCA$rank` — ранг ограниченной ординации равен числу
  предикторов, здесь **2**
- `scripts/rda.R:369-370`: `K_sel` отбирается по p-значениям осей, но **пол — 2**. При
  `K_max = 2` выбор осей вырождается: `K_sel` всегда ровно 2, свободы нет вообще
- `rdadapt` считает расстояние Махаланобиса по удержанным осям; по **двум** осям это
  существенно более слабая статистика, чем по пяти-десяти

Преимущество RDA в литературе возникает именно там, где предикторов много и они
скоррелированы: ординация находит композитную ось, вдоль которой лежит адаптивный сигнал, и
одна такая ось заменяет десяток univariate-тестов. С двумя предикторами — причём намеренно
почти ортогональными (`R²(PC1~temp)` **0.573** против `R²(PC1~Env2)` **0.005**) — этого
преимущества просто нет: RDA сводится почти к двум univariate-тестам с общей ординацией.

Масштаб расхождения с реальным употреблением пайплайна: дефолт
(`scripts/adaptogene.app/inst/config_default.yaml:62`) — **10** предикторов; оба реальных
проекта в репозитории (`config_WBDC_final.yaml`, `config_Trifolium86Full.yaml`) — **19**.
Здесь — **2**. То есть бенчмарк проверяет RDA в единственном режиме, в котором она не может
показать то, за что её рекомендуют.

**Почему RDA всё же отсутствует в лучшей комбинации плеча MAF 0.01 — и почему это не про
RDA.** RDA **входила в пул поиска** в обоих плечах (3-я по одиночному F1 при MAF 0.01, **2-я**
при MAF 0.05), то есть её пары и тройки перебирались. В плече MAF 0.05 лучшая комбинация её
**содержит**: четыре верхние точки — `LFMM+RDA+{EMMAX|MLM|ECMLM|MLMM}`, все F1 **0.625**
(TP **20**, FP_bg **1**, вызовов **173**). В плече MAF 0.01 отрыв составляет **0.014**, и
причина видна в счётчиках:

| комбинация | правило | TP | FP_bg | вызовов | F1 |
|---|---|---|---|---|---|
| LFMM+GLM+SUPER | at_least_2 @5 кб | 31 | 0 | 1 458 | 0.614 |
| LFMM+GLM | intersection @5 кб | 30 | 0 | 1 293 | 0.600 |
| **LFMM+RDA+GLM** | at_least_2 @5 кб | **30** | **0** | **1 293** | **0.600** |

`LFMM+RDA+GLM` и `LFMM+GLM` совпадают **по всем счётчикам**: те же TP, те же FP, тот же размер
набора. Добавление RDA не изменило ровно ничего. Это не слабость RDA, а её **избыточность при
наличии GLM**: GLM при `bonf 0.05` вызывает **1 184** SNP (**11%** генома), поэтому в окне 5 кб
практически у любого вызова RDA уже есть партнёр от GLM, и RDA физически не может добавить
новую пару.

Оба факта связаны: победитель плеча MAF 0.01 — это ровно та рабочая точка, которая забракована
выше как непригодная (**1 458** вызовов, **47** SNP на попадание), и выигрывает её плохая
калибровка GLM. После фильтра MAF 0.05 GLM падает с 4-го места на **10-е** по одиночному F1, а
RDA поднимается на **2-е** — и входит во все верхние комбинации. RDA «отсутствует» только в том
плече, где работу делает плохо откалиброванный метод.

**Вывод для следующего набора данных:** нужен набор с ≥ 5–10 климатическими предикторами,
иначе про RDA этот протокол не говорит ничего, кроме «её ранжирование лучше, чем у всего
GAPIT, а p-значения непригодны для порога». Обе половины этого утверждения верны и здесь, но
потолок задан не методом, а данными.

**2. Одна реплика.** Всё в журнале измерено на `MVP1232548`. Доля каузальных локусов ниже
MAF 0.05 (**27/70**) — свойство спектра частот именно этой симуляции. Комбинации с нулём
фоновых ложноположительных — самый интересный результат — проверены на одной реплике и одном
наборе данных.

**3. Сетка WZA включала `top`.** Оконное правило `top` навязывает фиксированное число вызовов
независимо от свидетельств, что противоречит самой идее окон (сократить число тестов). Это
завысило оконное плечо: LFMM WZA при `top_100` находит **31** каузальный локус (F1 **0.427**),
при `qval_0.2` — **11** (25 окон, 3 фоновых FP, precision **0.769**, F1 **0.261**). Честная
формулировка — «WZA при top-N лучше поSNP-ового при top-N», а не «оконная агрегация лучше».
Журнал оставлен как есть; ограничение (только `bonf`/`qval` для WZA) применяется со
следующего набора данных.
</div>

```{r 13-rda, echo=FALSE}
# Ранг RDA среди одиннадцати методов и её вклад в победившие комбинации.
for (a in c("", "_m05")) {
  f <- sprintf("/mnt/data/eugene/ADAPTOGENE/benchmarks/mvp_eval/redundancy%s", a)
  fs <- list.files(f, pattern = "_method_clusters\\.tsv$", full.names = TRUE)
  if (!length(fs)) next
  K <- fread(fs[1])[order(-auc_pr)]
  K[, ранг := seq_len(.N)]
  cat(sprintf("\nAUC-PR, плечо MAF %s:\n", ifelse(nzchar(a), "0.05", "0.01")))
  print(K[, .(ранг, метод = method, auc_pr = round(auc_pr, 4), вызовов_bonf05 = n_called)])
}
```

---

```{r session-info}
sessionInfo()
```
