---
title: "07. Переносимость портфеля методов GEA на 14 реплик — ADAPTOGENE"
subtitle: "MVP × 12 реплик SS-Mtn · 2 плеча Filter.maf · 5 рунгов × 11 методов · перенос схем против поиска заново · 2 контроля Est-Clines досчитываются"
output:
  html_document:
    theme: darkly
    highlight: breezedark
    toc: true
    toc_float: true
    code_folding: hide
css: ["_callouts.css"]
---

```{r setup, include=FALSE}
knitr::opts_chunk$set(echo = TRUE, warning = FALSE, message = FALSE)
library(data.table)

# Среда: контейнер adaptogene:latest (Docker) для всех R-скриптов и snakemake;
# d2 CLI — с хоста.
# Клиент docker: /snap/bin/docker на этой машине падает (setuid заблокирован, nosuid+NoNewPrivs),
# поэтому каждый вызов обёрнут в `nix shell nixpkgs#docker-client -c docker ...` — см. CLAUDE.local.md.
# Аргумент `-e USER=pipeline` обязателен: без него getpwuid() внутри snakemake падает под --user.
#
# Рендер: nix shell nixpkgs#docker-client -c docker run --rm --user $(id -u):$(id -g) -e USER=pipeline \
#   -v /mnt/data/eugene/ADAPTOGENE:/mnt/data/eugene/ADAPTOGENE \
#   adaptogene:latest \
#   Rscript -e 'rmarkdown::render("/mnt/data/eugene/ADAPTOGENE/work/journal/07_mvp_gea_crossseed_portfolio.Rmd")'
# (пути хоста монтируются 1:1, не в /pipeline — литеральные пути проверок файлов должны
# резолвиться внутри контейнера так же, как снаружи, см. Стадии 01–06.)

check_files <- function(paths, labels = names(paths)) {
  if (is.null(labels)) labels <- paths
  for (i in seq_along(paths)) {
    cat(ifelse(file.exists(paths[i]), "[OK]", "[ОТСУТСТВУЕТ]"), labels[i], "\n")
  }
}
rd <- function(f, ...) if (file.exists(f)) fread(f, ...) else NULL
R7 <- "/mnt/data/eugene/ADAPTOGENE/benchmarks/mvp_eval/report07/"
```

## Обзор

Обзор файла: журнал 06 показал на **одной** реплике, что объединение методов бьёт лучший
одиночный метод, и что фильтр `Filter.maf: 0.05` превращает непригодные рабочие точки в
пригодные. Оба утверждения измерены **на своей выборке**: подмножество методов, помодельные
пороги и окно согласия выбраны на тех же каузальных локусах, на которых потом отчитан F1.
Журнал 07 переносит фиксированные схемы якоря на реплики, которые не участвовали в их
выборе, и отдельно воспроизводит полный поиск на каждой реплике — разница между этими двумя
числами и есть смещение отбора.

<div class="callout-note">
**Область этой версии файла — 12 реплик `SS-Mtn`, обе плеча.** Две реплики `Est-Clines`
(**1231578**, **1232568**) досчитываются и в таблицы не входят. Ни одно утверждение журнала от
них не зависит: они и так исключены из каждого кросс-сидового голосования по построению
(R²(PC1~temp) **0.92–0.94** — они не выборка из той же популяции сценариев, что `SS-Mtn`).
Единственный раздел, которому они нужны, — **12**, проверка фальсифицируемости рамки; он
помечен как ожидающий и дописывается пересчётом агрегатора на 14 реплик без каких-либо других
изменений.
</div>

```{bash abstract-diagram-render, eval=FALSE}
if [ ! -f /mnt/data/eugene/ADAPTOGENE/work/journal/diagrams/07_00_abstract.svg ] || \
   [ /mnt/data/eugene/ADAPTOGENE/work/journal/diagrams/07_00_abstract.d2 -nt \
     /mnt/data/eugene/ADAPTOGENE/work/journal/diagrams/07_00_abstract.svg ]; then
  d2 --theme 200 --layout elk \
    /mnt/data/eugene/ADAPTOGENE/work/journal/diagrams/07_00_abstract.d2 \
    /mnt/data/eugene/ADAPTOGENE/work/journal/diagrams/07_00_abstract.svg
fi
```

```{r abstract-diagram-embed, echo=FALSE}
img_path <- "/mnt/data/eugene/ADAPTOGENE/work/journal/diagrams/07_00_abstract.svg"
if (file.exists(img_path)) knitr::include_graphics(img_path) else
  cat("[ОТСУТСТВУЕТ] диаграмма не сгенерирована:", img_path, "\n")
```

---

# Часть I. Дизайн

## 1. Что журнал 06 доказал, а что нет

<div class="callout-method">
**Утверждение журнала 06:** на реплике `MVP1232548` в плече `Filter.maf: 0.05` объединение бьёт
лучший одиночный метод во всех пяти рунгах коррекции структуры, максимум F1 **0.625**
(`LFMM+RDA+EMMAX`, `at_least_2`, окно **5** кб), а дефолтный рунг c3 даёт F1 **0.542** при
**81** вызове и `precision_strict` **1.000**.

**Чего это утверждение не может обосновать.** Колонка `f1_gain` в
`benchmarks/mvp_eval/report06_m05/solo_vs_combine.tsv` — разность двух величин, каждая из
которых максимизирована **на той же реплике**, на которой потом отчитана:

- «лучшее объединение» выбрано перебором ≈30 подмножеств × до 27 назначений × 4 окна;
- «лучший одиночный» выбран перебором всей сетки порогов этого метода.

Обе стороны — in-sample, знаменатель — **43** каузальных локуса. Часть разности есть отбор, и
никакое число внутри одной реплики не отделяет одно от другого.

**Что делает журнал 07.** Разделяет два семейства чисел и никогда их не усредняет вместе:

| семейство | что фиксировано | что может обосновать |
|---|---|---|
| **перенос** | подмножество, правило, окно (и, в строгом варианте, помодельные пороги) взяты с якоря | «объединение переносится» |
| **поиск заново** | ничего не фиксировано, полный перебор на этой реплике | «вот что рекомендовать для этих данных» |

Схемы переноса перечислены в
`/mnt/data/eugene/ADAPTOGENE/benchmarks/mvp_anchor_schemes.tsv`; каждая оценивается в двух
режимах:

- `verbatim` — подмножество, правило, окно **и** помодельные рабочие точки якоря без изменений.
  Строгий тест. Но рабочая точка не является переносимым объектом: `top_100` отбирает 100 SNP
  и там, где каузальных локусов **43**, и там, где их **395**, поэтому проигрыш `verbatim` на
  полигенной реплике ожидаем и **не** является свидетельством о структуре объединения.
- `recal` — подмножество, правило и окно якоря, но помодельные точки переизбраны из
  кандидатного набора **этой** реплики. Изолирует переносимое утверждение (структура
  комбинации) от непереносимого (калибровка).

Ни один из режимов не выбирает подмножество на этой реплике, поэтому ни один не наследует
смещение отбора, которое `*_portfolio.tsv` несёт по построению.

**Базовые линии — две, и они отвечают на разные вопросы:**

- `best_solo_f1` — лучший одиночный метод **после** перебора сетки этой реплики. Сравнение
  консервативное: in-sample базис против out-of-sample схемы, поэтому любой положительный
  прирост — нижняя граница.
- `default_solo_f1` — схема `B1`, LFMM при `bonf 0.05`. То, что пользователь получает сегодня
  одним методом без настройки. Пользовательское сравнение.
</div>

```{r 01-check}
check_files(c(
  "/mnt/data/eugene/ADAPTOGENE/benchmarks/mvp_anchor_schemes.tsv",
  "/mnt/data/eugene/ADAPTOGENE/benchmarks/mvp_journal07.sh",
  "/mnt/data/eugene/ADAPTOGENE/benchmarks/mvp_crossseed_report.R",
  "/mnt/data/eugene/ADAPTOGENE/benchmarks/mvp_eval/report06_m05/headline.tsv"))
```

```{r 01-schemes, echo=FALSE}
S <- rd("/mnt/data/eugene/ADAPTOGENE/benchmarks/mvp_anchor_schemes.tsv")
if (!is.null(S)) {
  cat("Схемы, перенесённые с якоря MVP1232548:\n\n")
  print(S[, .(scheme_id, подмножество = subset, правило = rule,
              окно_кб = combine_window_kb, назначение = assignment)])
}
```

---

## 2. Потолок top-N: он был конфаундером, и его пришлось сделать посидовым

<div class="callout-method">
Журнал 06 §1 прямо называет ограничение `top <= 100` причиной выбора **одной** реплики: на
репликах с 268–515 каузальными локусами потолок цензурирует recall по построению, а не по
качеству метода. Перенести этот потолок в кросс-сидовое сравнение означало бы измерять потолок.

**Правило, применённое одинаково к обоим плечам одной реплики:**

`TOP_MAX` = наименьшее значение сетки `{100, 200, 500, 1000, 2000, 5000}`, не меньшее
**2 × (тестируемых каузальных локусов, базовое плечо)**, с полом **100**.

- Оба плеча одной реплики делят **одно** значение, иначе контраст плеч был бы заодно контрастом
  сеток: под MAF 0.05 каузальных локусов выживает меньше, поэтому посплечное правило дало бы
  плечу `m05` систематически более узкую сетку, и часть любого различия между плечами была бы
  этим различием сеток.
- Значение берётся из **базового** плеча, потому что там каузальных локусов больше, и recall
  1.0 остаётся достижим в обоих плечах.
- **Следствие для якоря, которое нужно назвать прямо.** На `MVP1232548` правило даёт **200**
  (базовое плечо, **70** каузальных), и это значение применяется к обоим его плечам. Журнал 06
  скорил плечо `m05` при **100**. Значит журнал 07 **пересчитывает** якорь при 200 (не
  перепрогоняет — таблицы p-значений те же симлинки), и его таблицы здесь **не совпадают** с
  опубликованными в журнале 06. Это не потеря воспроизводимости: числа журнала 06
  воспроизведены отдельным прогоном при их собственной сетке `top<=100` — раздел 5, — и именно
  тот прогон является регрессионным гейтом. Таблицы журнала 06 на диске не тронуты.

**Следствие, которое обязано сопровождать любое из этих чисел: абсолютный F1 больше не
сравним между репликами.** Сравнимо только внутрисидовое: разность против собственной базовой
линии той же реплики, или ранг. Ни одно кросс-сидовое утверждение здесь не является средним
от F1.
</div>

```{r 02-check}
check_files("/mnt/data/eugene/ADAPTOGENE/benchmarks/mvp_seed_topmax.tsv")
```

```{bash 02-cmd, eval=FALSE}
# НЕ ПЕРЕЗАПУСКАТЬ — выполнено 2026-08-03
/mnt/data/eugene/ADAPTOGENE/benchmarks/mvp_journal07.sh configs
```

```{r 02-result, echo=FALSE}
TM <- rd("/mnt/data/eugene/ADAPTOGENE/benchmarks/mvp_seed_topmax.tsv",
         colClasses = c(seed = "character"))
MAN <- rd("/mnt/data/eugene/ADAPTOGENE/benchmarks/mvp_seeds.tsv",
          colClasses = c(seed = "character"))
if (!is.null(TM) && !is.null(MAN)) {
  X <- merge(MAN[, .(seed, архитектура = arch_level, демография = demog_level,
                     k_best, r2_pc1_temp)],
             TM[, .(seed, каузальных = n_causal_base, top_max)], by = "seed")
  setorder(X, архитектура, -каузальных)
  print(X)
}
```

---

## 3. Конфиги: 13 реплик × 2 плеча, один манифест на плечо

<div class="callout-method">
`/mnt/data/eugene/ADAPTOGENE/benchmarks/mvp_journal07.sh` — новый драйвер. Развернуть
`mvp_journal06.sh` по сидам было бы неверно **молча**, в трёх местах:

1. **Манифест ячеек не содержит сида в имени.** `mvp_journal06.sh` выводит
   `CELLS_TSV="benchmarks/mvp_sweep_cells_p11${ARM_TAG}.tsv"`. Параллельные посидовые вызовы
   `mvp_write_sweep_configs.R` затирали бы один и тот же файл, а `mvp_score_sweep.sh` потом
   читал бы то, что выиграло гонку. Здесь генерация конфигов — **отдельная стадия**, один
   вызов на плечо, покрывающий все сиды; стадии прогона и скоринга манифест не пишут вовсе.
2. **`TOP_MAX` посидовый** (раздел 2), берётся из `benchmarks/mvp_seed_topmax.tsv`, а не из
   константы.
3. **Якорь не перепрогоняется.** `params07{,_m05}/MVP1232548{,M05}` — симлинки в сборку
   журнала 06. Перепрогон сдвинул бы ту самую опорную точку, к которой всё привязано.

Ресурсная рамка: хост общий (в момент запуска другие задачи держали ≈**300** ГБ и load ≈**120**),
грант пользователя — **120** CPU / **600** ГБ. Замеренный пик одной 11-методной реплики в
журнале 06 — **81** ГБ (`benchmarks/mvp_eval/c1_memtrace.txt`), поэтому **5** одновременных
реплик по `--cpus=24 --memory=110g`. `BLAS_THREADS=16` — то же значение, что в журналах 05 и
06: без пина контейнер видит 192 ядра хоста, OpenBLAS буксует (в 40 раз медленнее, 81 ГБ), а
число потоков переставляет порядок суммирования с плавающей точкой, поэтому смешивать значения
внутри одного бенчмарка нельзя.

Отличие конфига плеча `m05` от базового — по-прежнему ровно **две** строки: `project_name` и
`Filter.maf`. `Input.*` побайтово совпадает.
</div>

```{r 03-check}
check_files(c(
  "/mnt/data/eugene/ADAPTOGENE/benchmarks/mvp_sweep_cells_j07.tsv",
  "/mnt/data/eugene/ADAPTOGENE/benchmarks/mvp_sweep_cells_j07_m05.tsv",
  "/mnt/data/eugene/ADAPTOGENE/config_MVP1232568_c3_p11.yaml",
  "/mnt/data/eugene/ADAPTOGENE/config_MVP1232568M05_c3_p11.yaml"))
```

```{bash 03-cmd, eval=FALSE}
# НЕ ПЕРЕЗАПУСКАТЬ — выполнено 2026-08-03
# Гейт на конфиг: единственные отличия плеча — project_name и Filter.maf.
diff /mnt/data/eugene/ADAPTOGENE/config_MVP1232568_c3_p11.yaml \
     /mnt/data/eugene/ADAPTOGENE/config_MVP1232568M05_c3_p11.yaml
# 26c26
# < project_name: MVP1232568
# ---
# > project_name: MVP1232568M05                 # parallel arm of MVP1232568
# 39c39
# <   maf: 0.01
# ---
# >   maf: 0.05                                  # arm override
```

<div class="callout-result">
- Конфигов записано: **13** сидов × **5** ячеек × **2** плеча = **130**
- Строк манифеста: **715** на плечо (13 сидов × 5 ячеек × 11 методов)
- Отличие плеч на конфиг: **2** строки
</div>

---

## 4. Два дефекта харнесса, найденные этим прогоном

<div class="callout-method">
**4.1. Проверка завершённости смотрела на чужое плечо.** Найдено при подготовке многосидового
прогона, исправлено до запуска.

`benchmarks/mvp_run_sweep.sh` в финальной проверке грепал `MVP${seed}.log` — **без**
`PROJ_SUFFIX`. Функция `run_seed` пишет в `MVP{seed}{PROJ_SUFFIX}.log`, поэтому на параллельном
плече проверялся лог **базового** плеча, который после его прогона всегда содержит `DONE`.
Плечо `m05` могло упасть на каждом сиде, и цикл всё равно отчитался бы «all seeds complete».

В журнале 06 дефект не проявился: там плечо `m05` запускалось по одному сиду, и ложное «ОК»
совпало с настоящим.

**4.2. Сбор урожая копировал устаревшую таблицу исключённого метода.** Найдено уже во время
прогона — гейтом самого харнесса, а не глазами.

`mvp_method_exclusions.tsv` читается на этапе **генерации конфигов**: объявленный метод
выбрасывается из `GEA.configs`, поэтому `mode=gea` его больше не считает. Но таблица от
**предыдущего** прогона остаётся лежать в `{PROJECT}_results/GEA/tables/methods/{METHOD}/`, а
проверка исключения в цикле сбора стояла **внутри** ветки «файла нет». Порядок был такой:
файл есть (устаревший) → исключение не проверяется → файл копируется в ячейку. И так в каждую
ячейку лестницы, один и тот же файл.

Поймал это гейт побайтового сравнения: «c2 SUPER byte-identical to the previous cell — the
parameter did not take effect. Ladder would be a fiction; aborting». Он ровно для этого и
написан. На остальных репликах SUPER между c4 и c5 отличается нормально — проверено явно.

Правка: проверять исключение **до** теста на существование файла, тогда исключённый метод не
собирается вовсе. Плюс устаревшие таблицы `MLMM`/`SUPER` удалены из затронутых проектов.
</div>

```{bash 04-cmd, eval=FALSE}
# НЕ ПЕРЕЗАПУСКАТЬ — выполнено 2026-08-03 / 2026-08-04
# Правка 1: benchmarks/mvp_run_sweep.sh, финальный цикл проверки
#   [изменено 2026-08-03] было:  grep -q "^\[MVP${seed}\] DONE" "$RUNLOG_DIR/MVP${seed}.log"
#                         стало: proj="MVP${seed}${PROJ_SUFFIX}"
#                                grep -q "^\[${proj}\] DONE" "$RUNLOG_DIR/${proj}.log"
#
# Правка 2: benchmarks/mvp_run_sweep.sh, цикл сбора урожая
#   [изменено 2026-08-04] было:  if [[ ! -s "$src" ]]; then <проверка исключения>; FATAL; fi
#                                cp "$src" ...
#                         стало: <проверка исключения> -> continue
#                                if [[ ! -s "$src" ]]; then FATAL; fi
#                                cp "$src" ...
# Подтверждение, что гейт ловил настоящее, а не ложное срабатывание:
#   cmp params07/MVP1232568/c4/SUPER_pvalues.tsv params07/MVP1232568/c5/SUPER_pvalues.tsv  -> identical
#   cmp params07/MVP1231288/c4/SUPER_pvalues.tsv params07/MVP1231288/c5/SUPER_pvalues.tsv  -> differ
```

<div class="callout-result">
- Реплик, где `SUPER` c4 и c5 **побайтово совпали**: **1** (`1232568`) — там метод исключён
- Реплик, где они нормально различаются: все проверенные (`1231288`, `1232578`, `1232908`)
- Гейт побайтового сравнения за этот прогон поймал **2** независимых дефекта
</div>

<details class="callout-note">
<summary>Примечание — паритет наборов методов между плечами</summary>
Реактивные объявления исключений создали побочный эффект: реплика могла завершить одно плечо
**до**, а другое **после** объявления, и тогда её плечи несли разные наборы методов
(`1231578` 9 против 11, `1232568` 11 против 9, `1231993` 10 против 11). Для парного сравнения
плеч это недопустимо — поиск подмножеств тянул бы из разных пулов. Наборы выровнены, и в
харнесс добавлен явный **гейт паритета**: перед скорингом наборы методов каждой реплики
сравниваются между плечами, любое расхождение печатается. Итоговый паритет по 12 репликам —
11 методов везде, кроме `1231993` (**10**, `MLMM` исключён на обоих плечах).
</details>

---

## 5. Перенос схем: флаг `--schemes` в `sweep_portfolio.R`

<div class="callout-method">
Оценка фиксированной схемы требует ровно той же машинерии объединения, что и поиск
(`combine_support` + `score_calls`), поэтому она добавлена **в тот же скрипт**, а не
продублирована в новом. `sweep_portfolio.R` получил необязательный флаг `--schemes=FILE`:

- без флага поведение и вывод не меняются — `{TAG}_portfolio.tsv` побайтово прежний;
- с флагом дополнительно пишется `{TAG}_transfer.tsv`, по две строки на схему (`verbatim` и
  `recal`).

Разбор рабочей точки делит строку `<adjust>_<value>` по **первому** подчёркиванию — иначе
`custom_1e-04` теряет экспоненту. Токен `*:bonf_0.05` в назначении означает «все методы
подмножества в этой точке» и нужен для схем `S6`/`B2`, где подмножество — все 11 методов.

Режим `recal` перебирает кандидатные точки этой реплики по тому же правилу, что и основной
поиск: полное произведение для ≤ 3 методов, три **когерентных** ролевых назначения при большем
размере (все методы в лучшей по F1 точке / все в высокоточной / все на дефолте пайплайна).

**Регрессионный гейт — и это единственное место, где числа журнала 06 воспроизводятся
побайтово.** Прогон с флагом на ячейке c4 плеча `m05` якоря, при **его собственной** сетке
`--top-max=100` (не при посидовой 200 из раздела 2): `_portfolio.tsv` и `_candidates.tsv`
побайтово совпали с таблицами журнала 06, а схема `S1` в режиме `verbatim` воспроизвела его
headline в точности. Основной прогон журнала 07 идёт при `top_max=200` и потому даёт для
якоря другие числа — намеренно, ради общей сетки на все 14 реплик.
</div>

```{r 05-check}
check_files(c(
  "/mnt/data/eugene/ADAPTOGENE/benchmarks/sweep_portfolio.R",
  "/mnt/data/eugene/ADAPTOGENE/benchmarks/mvp_eval/_j07test/MVP1232548M05_c4_any_transfer.tsv"))
```

```{bash 05-cmd, eval=FALSE}
# НЕ ПЕРЕЗАПУСКАТЬ — выполнено 2026-08-03
# Гейт: тот же вызов, что журнал 06, ПЛЮС --schemes; portfolio/candidates должны совпасть.
cmp /mnt/data/eugene/ADAPTOGENE/benchmarks/mvp_eval/portfolio_m05/MVP1232548M05_c4_any_portfolio.tsv \
    /mnt/data/eugene/ADAPTOGENE/benchmarks/mvp_eval/_j07test/MVP1232548M05_c4_any_portfolio.tsv
cmp /mnt/data/eugene/ADAPTOGENE/benchmarks/mvp_eval/portfolio_m05/MVP1232548M05_c4_any_candidates.tsv \
    /mnt/data/eugene/ADAPTOGENE/benchmarks/mvp_eval/_j07test/MVP1232548M05_c4_any_candidates.tsv
```

```{r 05-result, echo=FALSE}
T0 <- rd("/mnt/data/eugene/ADAPTOGENE/benchmarks/mvp_eval/_j07test/MVP1232548M05_c4_any_transfer.tsv")
if (!is.null(T0)) {
  cat("Схемы, оценённые на самом якоре (ячейка c4, плечо MAF 0.05) — самопроверка:\n\n")
  print(T0[, .(scheme_id, режим = mode, вызовов = n_called, tp,
               precision = round(precision, 3),
               recall = round(recall_testable, 3), f1 = round(f1, 3))])
}
```

<div class="callout-result">
- `S1` `verbatim` на якоре: **173** вызова, **20** TP, precision **0.952**, F1 **0.625** —
  побайтово те же числа, что в `report06_m05/headline.tsv`
- `_portfolio.tsv` и `_candidates.tsv` с флагом и без него — **идентичны**
- `B1` (LFMM при `bonf 0.05`, дефолт пайплайна одним методом) на якоре: F1 **0.245**
- `B2` (все 11 методов, `union`, `bonf 0.05` — то, что `mode=gea` делает сегодня):
  F1 **0.321**
</div>

---

# Часть II. Прогон

## 6. Лестницы: 26 прогонов

<div class="callout-method">
`mvp_journal07.sh run base` и затем `run m05`. Внутри каждого плеча — **13** реплик по **5**
одновременно, каждая: `processing` → `prestructure` → `structure` → `pregea` → 5 ячеек
`mode=gea` с 11 методами и сбором таблиц WZA.

Базовое плечо переиспользует upstream, посчитанный журналом 05, поэтому стартует сразу с ячеек;
плечо `m05` — отдельный `project_name`, поэтому считает upstream заново.

Гейты внутри `mvp_run_sweep.sh`, сохранённые без изменений: отсутствующая таблица p-значений
фатальна, если пара (сид, метод) не объявлена в `mvp_method_exclusions.tsv`; побайтово
совпавшая с предыдущей ячейкой таблица фатальна (рунг не применился); Manhattan старше начала
ячейки фатален (фигура не соответствует p-значениям).
</div>

```{r 06-check}
check_files(c(
  "/mnt/data/eugene/ADAPTOGENE/benchmarks/mvp_eval/journal07_run_base.log",
  "/mnt/data/eugene/ADAPTOGENE/benchmarks/mvp_eval/journal07_run_m05.log"))
```

```{bash 06-cmd, eval=FALSE}
# НЕ ПЕРЕЗАПУСКАТЬ — выполнено 2026-08-03
/mnt/data/eugene/ADAPTOGENE/benchmarks/mvp_journal07.sh run base \
  > /mnt/data/eugene/ADAPTOGENE/benchmarks/mvp_eval/journal07_run_base.log 2>&1
/mnt/data/eugene/ADAPTOGENE/benchmarks/mvp_journal07.sh run m05 \
  > /mnt/data/eugene/ADAPTOGENE/benchmarks/mvp_eval/journal07_run_m05.log 2>&1
```

```{r 06-result, echo=FALSE}
for (a in c("", "_m05")) {
  d <- sprintf("/mnt/data/eugene/ADAPTOGENE/benchmarks/mvp_eval/runlogs07%s", a)
  fs <- list.files(d, pattern = "\\.log$", full.names = TRUE)
  if (!length(fs)) { cat(sprintf("[ОТСУТСТВУЕТ] логи плеча MAF %s\n",
                                 ifelse(nzchar(a), "0.05", "0.01"))); next }
  st <- vapply(fs, function(f) {
    L <- readLines(f, warn = FALSE)
    if (any(grepl("\\] DONE", L))) "DONE"
    else if (any(grepl("FATAL|FAILED", L))) "FAILED"
    else { cc <- grep("\\] c[0-9]", L, value = TRUE); if (length(cc)) sub(".*\\] (c[0-9]).*", "\\1", tail(cc, 1)) else "upstream" }
  }, character(1))
  cat(sprintf("\nПлечо MAF %s:\n", ifelse(nzchar(a), "0.05", "0.01")))
  print(data.table(проект = sub("\\.log$", "", basename(fs)), состояние = unname(st)))
}
```

---

## 7. Таблицы истины под MAF для 13 реплик

<div class="callout-method">
`benchmarks/mvp_filter_truth_maf.R`, по одному вызову на реплику, **после** прогона плеча
`m05` — набор SNP берётся из настоящего отфильтрованного VCF пайплайна
(`{PROJ}_results/_work/maf0.05_*/MVP{seed}.vcf`), а не пересчитывается по `loci_freq.tsv`:
`--maf` в plink исключает варианты **ниже** порога, то есть сохраняет `MAF >= 0.05`, и на
якоре ровно **18** SNP стоят на самой границе, один из них каузальный.

Из таблицы истины выбрасывается **каждая** строка, чей SNP не переживает фильтр — `causal`,
`linked_neutral` и `background_neutral` одинаково. Скоринг отфильтрованного VCF против
неотфильтрованной истины делил бы recall на локусы, которых в VCF уже нет; это ровно тот
дефект, который дисквалифицировал бенчмарк Láruson.
</div>

```{bash 07-cmd, eval=FALSE}
# НЕ ПЕРЕЗАПУСКАТЬ — выполнено 2026-08-03
/mnt/data/eugene/ADAPTOGENE/benchmarks/mvp_journal07.sh truth
```

```{r 07-result, echo=FALSE}
rows <- list()
for (s in c(1231288,1231578,1231798,1231858,1231993,1232218,1232398,1232548,
            1232568,1232578,1232908,1232923,1233133,1233208)) {
  f <- sprintf("/mnt/data/eugene/ADAPTOGENE/data/mvp/MVP%sM05/truth_filter_provenance.tsv", s)
  P <- rd(f); if (is.null(P)) next
  p <- P[table == "truth_any.tsv"]
  rows[[length(rows)+1L]] <- data.table(
    сид = as.character(s),
    SNP_до = sum(p$N_before), SNP_после = sum(p$N_after),
    каузальных_до = p[category == "causal", N_before],
    каузальных_после = p[category == "causal", N_after])
}
if (length(rows)) {
  X <- rbindlist(rows)
  X[, доля_каузальных_осталась := round(каузальных_после / каузальных_до, 3)]
  X[, доля_SNP_осталась := round(SNP_после / SNP_до, 3)]
  print(X)
} else cat("[ОТСУТСТВУЕТ] таблицы истории фильтрации ещё не построены\n")
```

---

# Часть III. Результаты

## 8. Переносится ли выигрыш от объединения

<div class="callout-method">
`benchmarks/mvp_crossseed_report.R`. Агрегация идёт **сначала внутри реплики** (медиана по
пяти рунгам), и только потом по репликам — иначе реплика, у которой лестница дала больше
пригодных ячеек, перевесила бы ту, у которой их меньше.

Из голосования исключены:

- **два контроля `Est-Clines`** (`1232568`, `1231578`) — R²(PC1~temp) **0.92–0.94**, структура и
  предиктор там почти одна и та же переменная. Они не являются выборкой из той же популяции
  сценариев, что реплики `SS-Mtn`; их роль — раздел 12.
- **реплики с < 15 каузальными локусами** (`1231288`, `1232218`, `1231993`, `1232398`) — один
  локус двигает F1 сильнее, чем сравниваемые различия. Они помечены и показаны, но не голосуют.
</div>

```{r 08-check}
check_files(c(
  paste0(R7, "transfer.tsv"),
  paste0(R7, "transfer_summary.tsv"),
  paste0(R7, "transfer_by_arch.tsv"),
  paste0(R7, "recommended_schemes.tsv")))
```

```{bash 08-cmd, eval=FALSE}
# НЕ ПЕРЕЗАПУСКАТЬ — выполнено 2026-08-03
/mnt/data/eugene/ADAPTOGENE/benchmarks/mvp_journal07.sh score base
/mnt/data/eugene/ADAPTOGENE/benchmarks/mvp_journal07.sh score m05
/mnt/data/eugene/ADAPTOGENE/benchmarks/mvp_journal07.sh aggregate
```

```{r 08-summary, echo=FALSE}
SU <- rd(paste0(R7, "transfer_summary.tsv"))
if (!is.null(SU)) {
  cat("Схемы якоря, перенесённые на реплики, которые не участвовали в их выборе\n")
  cat("(медиана по рунгам внутри реплики, затем по репликам; контроли и слабомощные исключены):\n\n")
  print(SU[mode == "recal"][order(arm, -med_gain_default),
           .(плечо = arm, schema = scheme_id, реплик = n_seeds,
             бьёт_дефолт = n_beat_deflt, бьёт_лучший_одиночный = n_beat_best,
             прирост_к_дефолту = med_gain_default, прирост_к_лучшему = med_gain_best,
             f1 = med_f1, вызовов = med_called, precision = med_precision)])
  cat("\nСтрогий режим (verbatim — вместе с помодельными порогами якоря):\n\n")
  print(SU[mode == "verbatim"][order(arm, -med_gain_default),
           .(плечо = arm, schema = scheme_id, реплик = n_seeds,
             бьёт_дефолт = n_beat_deflt, прирост_к_дефолту = med_gain_default,
             f1 = med_f1, вызовов = med_called)])
} else cat("[ОТСУТСТВУЕТ] агрегация ещё не выполнена\n")
```

```{r 08-plot, echo=FALSE}
p <- paste0(R7, "transfer_gain.png")
if (file.exists(p)) knitr::include_graphics(p) else cat("[ОТСУТСТВУЕТ]", p, "\n")
```

<div class="callout-result">
**Голосующих реплик — 8** (12 минус 4 слабомощных; контроли не входили изначально). Медиана
берётся сначала по 5 рунгам внутри реплики, затем по репликам.

**Плечо `Filter.maf: 0.05`, режим `recal`:**

| схема | бьёт дефолт | бьёт лучший одиночный | прирост к дефолту | прирост к лучшему одиночному | F1 | вызовов |
|---|---|---|---|---|---|---|
| `S1`/`S4` LFMM+RDA+EMMAX, `at_least_2` @5 кб | **8/8** | **4/8** | **+0.216** | **+0.005** | **0.296** | **277** |
| `S5` LFMM+RDA, `union` | **8/8** | 1/8 | +0.211 | 0.000 | 0.281 | 288 |
| `S2` LFMM+EMMAX, `union` | **8/8** | 3/8 | +0.208 | 0.000 | **0.298** | 288 |
| `S3` LFMM+EMMAX+MLMM, `at_least_2` @5 кб | 8/8 | 2/8 | +0.169 | −0.031 | 0.230 | 375 |
| `S6` все 11, `at_least_3` @5 кб | 8/8 | **0/8** | +0.086 | −0.071 | 0.201 | 533 |
| `B2` все 11, `union`, `bonf 0.05` — **дефолт пайплайна сегодня** | 7/8 | **0/8** | +0.083 | **−0.122** | 0.166 | **1 242** |

**Плечо `Filter.maf: 0.01`** — тот же порядок схем, приросты меньше: **+0.149 … +0.160** к
дефолту, F1 **0.193 … 0.233**.

- **Против нетюненного дефолта переносится всё и на всех репликах.** Каждая схема бьёт
  `B1` (LFMM при `bonf 0.05`) на **8 из 8** реплик, медианный прирост **+0.15** (MAF 0.01) …
  **+0.22** (MAF 0.05).
- **Против настроенного одиночного метода — почти ничего.** Медианный прирост
  **+0.005** у лучшей схемы и **≤ 0** у всех остальных; она же бьёт его лишь на **4** репликах
  из 8.
- **Больше методов — хуже.** Обе схемы на всех 11 методах (`S6`, `B2`) — последние в обоих
  плечах, и обе проигрывают настроенному одиночному методу на **8/8** реплик.
- Строгий режим `verbatim` систематически слабее `recal` — рабочая точка не переносится, что и
  ожидалось: `top_100` не одна и та же операция при 43 и при 395 каузальных локусах.
</div>

<div class="callout-conclusion">
Утверждение журнала 06 «объединение бьёт лучший одиночный метод» **не переносится** в той
форме, в какой оно там сформулировано. Переносится более слабое и более полезное:

**объединение надёжно бьёт то, что пользователь получает, ничего не настраивая, — но не бьёт
хорошо настроенный одиночный метод.**

Разрыв между этими двумя утверждениями и есть то, что journal 06 не мог увидеть на одной
реплике: там «лучший одиночный» тоже выбирался поиском по той же реплике, поэтому обе стороны
сравнения были одинаково перетюнены, и разность выглядела свойством объединения.

Практическое следствие для пайплайна прямое: **`B2` — то, что `mode=gea` делает сегодня
(`SIGSNPS_METHOD = 'All'`, объединение при `bonf 0.05`) — худшая из проверенных схем.** Она
вызывает медианно **1 242** SNP и проигрывает настроенному одиночному методу на всех восьми
репликах. Замена её на `LFMM+RDA+EMMAX` при `at_least_2` в окне 5 кб даёт **+0.13** F1 при
**4.5×** меньшем числе вызовов.
</div>

---

## 9. Смещение отбора: сколько стоит поиск на своей реплике

<div class="callout-method">
Смещение = (лучшая комбинация, **найденная** перебором на этой реплике) − (лучшая схема
**якоря**, перекалиброванная на этой реплике). Обе стороны — комбинации, обе используют
калибровку этой реплики; отличается только то, выбрано ли подмножество/правило/окно **здесь**
или импортировано. Значит разность — это то, что купил перебор, и ровно на столько headline
журнала 06 завышен как утверждение об общности.
</div>

```{r 09-check}
check_files(c(paste0(R7, "selection_bias.tsv"), paste0(R7, "research.tsv")))
```

```{r 09-result, echo=FALSE}
B <- rd(paste0(R7, "selection_bias.tsv"))
if (!is.null(B)) {
  cat("Смещение отбора по стратам (только не-контроли, достаточной мощности):\n\n")
  print(B[control == FALSE & underpowered == FALSE,
          .(медиана = round(median(selection_bias, na.rm = TRUE), 4),
            q25 = round(quantile(selection_bias, .25, na.rm = TRUE), 4),
            q75 = round(quantile(selection_bias, .75, na.rm = TRUE), 4),
            ячеек = .N), by = .(плечо = arm, архитектура = arch)][order(плечо, архитектура)])
}
p <- paste0(R7, "selection_bias.png")
if (file.exists(p)) knitr::include_graphics(p) else cat("[ОТСУТСТВУЕТ]", p, "\n")
```

<div class="callout-result">
- Медианное смещение: **+0.017** (MAF 0.01), **+0.011** (MAF 0.05) по 40 ячейкам на плечо
- p75: **+0.060** / **+0.045**; максимум: **+0.240** / **+0.197**
- То есть импортированная схема в половине ячеек уступает найденной здесь **менее чем на
  0.02** F1
</div>

<div class="callout-conclusion">
**Смещение отбора мало.** Полный поиск подмножества, назначения и окна на своей реплике
покупает медианно **0.011–0.017** F1 сверх схемы, взятой с чужой реплики и лишь
перекалиброванной. Для сравнения, разрыв между лучшей схемой и дефолтом пайплайна — **0.22**,
то есть на порядок больше.

Два следствия. Во-первых, headline журнала 06 **не** был сильно раздут отбором — конкретное
число там завышено на величину этого порядка, но вывод «объединение помогает» держится.
Во-вторых, и это важнее для пользователя: **перебирать подмножества на своих данных почти не
нужно.** Достаточно взять готовую структуру комбинации и настроить пороги — что и делает
`mode=pregea`, не требуя таблицы истины.

Хвост при этом есть: максимум **0.24** означает, что на отдельной реплике поиск всё же может
дать много. Медиана — рекомендация, не гарантия.
</div>

```{r 09-research, echo=FALSE}
RS <- rd(paste0(R7, "research.tsv"))
if (!is.null(RS)) {
  cat("\nЧто выигрывает при полном поиске на каждой реплике (дефолтный рунг c3):\n\n")
  print(RS[cell == 3, .(плечо = arm, сид = seed, архитектура = arch,
                        подмножество = subset, правило = rule,
                        окно = combine_window_kb, вызовов = n_called, tp,
                        precision = round(precision, 3), f1 = round(f1, 3),
                        прирост_к_лучшему_одиночному = round(gain_vs_best_solo, 3))][order(плечо, архитектура)])
}
```

---

## 10. Плечо `Filter.maf: 0.05` на 14 репликах

<div class="callout-method">
Журнал 06 нашёл на **одной** реплике, что фильтр MAF 0.05 стоит 5 обнаружимых локусов из 70 и
взамен убирает шум, делавший рабочие точки непригодными, и что AUC-PR при этом вырос у всех
одиннадцати методов. Доля каузальных локусов ниже MAF 0.05 (**27/70**) — свойство спектра
частот именно той симуляции, поэтому утверждение требовало проверки на других спектрах.

Что сравнивается и что сравнивать нельзя:

- **Сравнимо**: precision, `calls_per_tp`, форма компромисса, ранжирование методов, AUC-PR.
- **Не сравнимо напрямую**: абсолютный recall — знаменатели разные по построению.
- **Порог Бонферрони сдвигается механически**: `bonf` = value / n_tested, и `n_tested` падает,
  то есть порог становится мягче при том же номинальном уровне. Поэтому решающая величина
  здесь — **AUC-PR**, беспороговая, которую сдвиг знаменателя объяснить не может.
</div>

```{r 10-check}
check_files(c(paste0(R7, "arm_compare.tsv"), paste0(R7, "aucpr_by_arm.tsv"),
              paste0(R7, "method_rank.tsv")))
```

```{r 10-aucpr, echo=FALSE}
A <- rd(paste0(R7, "aucpr_by_arm.tsv"))
if (!is.null(A) && "ratio" %in% names(A)) {
  cat("Отношение AUC-PR (плечо 0.05 / плечо 0.01), медиана по репликам, ячейка c3:\n\n")
  print(A[control == FALSE & is.finite(ratio),
          .(медиана_отношения = round(median(ratio), 3),
            реплик_с_ростом = sum(ratio > 1), реплик = .N),
          by = .(метод = method)][order(-медиана_отношения)])
}
p <- paste0(R7, "aucpr_arm_ratio.png")
if (file.exists(p)) knitr::include_graphics(p) else cat("[ОТСУТСТВУЕТ]", p, "\n")
```

```{r 10-arm, echo=FALSE}
AC <- rd(paste0(R7, "arm_compare.tsv"))
if (!is.null(AC) && "d_f1" %in% names(AC)) {
  cat("\nПарный контраст плеч по репликам (дефолтный рунг c3), лучшая комбинация каждой:\n\n")
  print(AC[cell == 3, .(сид = seed, архитектура = arch, контроль = control,
                        f1_maf01 = round(f1_base, 3), f1_maf05 = round(f1_m05, 3),
                        d_f1 = round(d_f1, 3),
                        prec_maf01 = round(precision_base, 3),
                        prec_maf05 = round(precision_m05, 3),
                        на_tp_maf01 = round(calls_per_tp_base, 1),
                        на_tp_maf05 = round(calls_per_tp_m05, 1))][order(архитектура, сид)])
}
```

<div class="callout-result">
**AUC-PR, отношение плечо 0.05 / плечо 0.01**, по **131** паре (метод × реплика), ячейка c3:

| метод | медиана отношения | реплик с ростом |
|---|---|---|
| LFMM | **1.281** | **11/12** |
| RDA | 1.182 | 9/12 |
| SUPER | 1.174 | 10/12 |
| GLM | 1.172 | 8/12 |
| EMMAX / MLM / ECMLM | 1.089 | 9/12 |
| MLMM | 1.062 | 7/11 |
| BLINK | 1.049 | 8/12 |
| FarmCPU | 1.002 | 6/12 |
| CMLM | **0.992** | 6/12 |

- Общая медиана: **1.11**; доля пар с ростом: **70%**
- Приросты схем к дефолту в плече 0.05 выше, чем в 0.01, у **каждой** схемы:
  **+0.21–0.22** против **+0.15–0.16**
- Медианный F1 лучших схем: **0.30** против **0.23**
</div>

<div class="callout-conclusion">
**Направление эффекта MAF 0.05 воспроизвелось, величина — нет.** На 8 новых репликах фильтр
по-прежнему улучшает и беспороговое ранжирование (**70%** пар, медиана **×1.11**), и
достижимый компромисс (приросты схем выше на **~0.06** F1). Но заявленные в журнале 06
множители **×3–4** для EMMAX и BLINK — свойство **той** реплики, а не фильтра: по 12 репликам
медианы этих методов **1.09** и **1.05**, а `CMLM` и `FarmCPU` не улучшаются вовсе
(**0.99**, **1.00**).

Это ровно то ограничение, которое журнал 06 сам себе и выписал: доля каузальных локусов ниже
MAF 0.05 (**27/70**) — свойство спектра частот конкретной симуляции. Проверяемое утверждение
формулируется так: **фильтр помогает почти всегда и заметно, но насколько — зависит от того,
сколько каузальных локусов сидит в низких частотах именно у этих данных.**
</div>

```{r 10-rank, echo=FALSE}
MR <- rd(paste0(R7, "method_rank.tsv"))
if (!is.null(MR)) {
  cat("\nРанг метода по медианному AUC-PR через все реплики:\n\n")
  print(dcast(MR, method ~ arm, value.var = c("rank", "med_aucpr")))
}
```

---

## 11. Рекомендации по стратам архитектуры

<div class="callout-method">
Задача была сформулирована так: не одна универсальная схема, а **несколько наиболее
перспективных**, каждая — для своего типа данных. Таблица ниже — три лучшие переносимые схемы
(режим `recal`) на каждую страту архитектуры и каждое плечо, ранжированные по медианному
приросту к пользовательскому дефолту (LFMM при `bonf 0.05`).

Читать её нужно как «структура комбинации, которую стоит попробовать первой», а не как готовый
конфиг: помодельные пороги в режиме `recal` подобраны на самой реплике, и на новых данных их
придётся подобрать заново — для этого в пайплайне и существует `mode=pregea`.
</div>

```{r 11-result, echo=FALSE}
RC <- rd(paste0(R7, "recommended_schemes.tsv"))
if (!is.null(RC)) {
  print(RC[, .(архитектура = arch, плечо = arm, схема = scheme_id, описание = label,
               реплик = n_seeds, бьёт_дефолт = n_beat_default,
               прирост = med_gain_default, f1 = med_f1)])
} else cat("[ОТСУТСТВУЕТ]", paste0(R7, "recommended_schemes.tsv"), "\n")
```

<div class="callout-result">
**Рекомендация зависит от архитектуры признака, и различие устойчиво по плечам:**

| страта | плечо | схема №1 | прирост | схема №2 |
|---|---|---|---|---|
| **mod-polygenic** (28–70 каузальных) | MAF 0.05 | **`S5` LFMM+RDA, `union`** | **+0.272** | `S2` LFMM+EMMAX, `union` (+0.259) |
| **mod-polygenic** | MAF 0.01 | `S2` LFMM+EMMAX, `union` | +0.195 | `S5` LFMM+RDA, `union` (+0.194) |
| **highly-polygenic** (268–395) | MAF 0.05 | **`S1` LFMM+RDA+EMMAX, `at_least_2` @5 кб** | **+0.182** | `S3` (+0.169) |
| **highly-polygenic** | MAF 0.01 | `S1` LFMM+RDA+EMMAX, `at_least_2` @5 кб | +0.155 | `S2` LFMM+EMMAX, `union` (+0.153) |

- Каждая рекомендация выигрывает на **4/4** репликах своей страты
- **Олигогенная страта рекомендации не получает**: все четыре её реплики имеют < 15
  каузальных локусов, где один локус двигает F1 сильнее сравниваемых различий. Их числа
  выведены в `transfer_by_arch_incl_underpowered.tsv` и помечены, но в голосовании не
  участвуют
</div>

<div class="callout-conclusion">
**Двух рекомендаций достаточно, и они разделяются по числу каузальных локусов, а не по методу.**

- **Умеренно полигенный признак** → простое **объединение двух** методов (`LFMM+RDA` или
  `LFMM+EMMAX`), окно не нужно. При десятках каузальных локусов пересекающее правило режет
  recall быстрее, чем чистит precision.
- **Сильно полигенный признак** → **`at_least_2` из трёх** (`LFMM+RDA+EMMAX`) в окне **5 кб**.
  При сотнях каузальных локусов объединение раздувает вызванное множество, и правило согласия
  окупается.

Общее в обеих: **LFMM всегда внутри**, состав — два-три метода, и **ни одна рекомендация не
содержит все 11**. Это прямо противоречит текущему поведению пайплайна.

Читать эту таблицу нужно как «структуру комбинации, которую стоит попробовать первой», а не как
готовый конфиг: помодельные пороги в режиме `recal` подобраны на самой реплике, и на новых
данных их придётся подобрать заново — ровно для этого в пайплайне существует `mode=pregea`.
</div>

```{r 11-byarch, echo=FALSE}
BA <- rd(paste0(R7, "transfer_by_arch.tsv"))
if (!is.null(BA)) {
  cat("\nПолная решётка «схема × страта» (режим recal):\n\n")
  print(dcast(BA[mode == "recal"], scheme_id + arm ~ arch, value.var = "med_gain_default"))
}
```

---

## 12. Контроль `Est-Clines`: падает ли рамка так, как обещано — ОЖИДАЕТ ДОСЧЁТА

<div class="callout-note">
**Раздел не заполнен в этой версии файла.** Обе реплики `Est-Clines` пересчитываются после
исправления 4.2 (устаревшие таблицы `MLMM`/`SUPER` вычищены, лестницы перезапущены с
согласованным набором из **9** методов на обоих плечах). Таблицы ниже заполнятся
пересчётом `mvp_crossseed_report.R` на 14 репликах — никаких других изменений не требуется,
код и схемы переноса те же.

Ни одно утверждение разделов 8–11 от этого не зависит: контроли исключены из голосований по
построению.
</div>

<div class="callout-method">
`MVP_README.md` формулирует проверяемое предсказание про две реплики `Est-Clines`
(**1232568**, **1231578**): при R²(PC1~temp) **0.92–0.94** структура и предиктор почти
совпадают, поэтому коррекция структуры должна воспроизвести коллапс, из-за которого был
списан бенчмарк Láruson — *«если они этого не делают, бенчмарк измеряет не то, что заявлено в
§8.4»*. До этого журнала предсказание ни разу не проверялось прогоном.

Здесь оно проверяется прямо: лестница рунгов c1 (**0 PC**) → c5 (**максимум PC**) на этих двух
репликах против той же лестницы на репликах `SS-Mtn`.
</div>

```{r 12-result, echo=FALSE}
RSf <- rd(paste0(R7, "research.tsv"))
if (!is.null(RSf)) {
  ctl <- RSf[control == TRUE]
  if (nrow(ctl)) {
    cat("Контроли Est-Clines: F1 лучшей комбинации по рунгам коррекции структуры\n\n")
    print(dcast(ctl, seed + arm ~ cell, value.var = "f1"))
    cat("\nДля сравнения — медиана по репликам SS-Mtn:\n\n")
    print(dcast(RSf[control == FALSE, .(f1 = median(f1)), by = .(arm, cell)],
                arm ~ cell, value.var = "f1"))
  } else cat("[ОТСУТСТВУЕТ] строки контролей\n")
}
```

---

## 13. Ограничения этих тестов

<div class="callout-method">
**1. Схемы переносятся с одного якоря.** Все восемь схем зафиксированы на `MVP1232548`. Если
эта реплика нетипична, нетипичен и весь набор переносимых схем — это не устраняется ничем,
кроме перекрёстной проверки «каждая реплика как якорь», которая здесь не делалась.

**2. `TOP_MAX` посидовый, поэтому F1 не сравним между репликами.** Все кросс-сидовые
утверждения здесь — внутрисидовые разности или ранги. Любая таблица, где F1 разных реплик
стоят рядом, читается только по колонке разности.

**3. Два предиктора.** Ограничение унаследовано от журнала 06 §13.1 целиком: у MVP ровно два
климатических предиктора, `rda.R` ограничен рангом ординации, `K_sel` вырождается в 2, и
преимущество RDA (композитная ось при многих скоррелированных предикторах) не может
проявиться. Реальные проекты репозитория используют **19** предикторов. Про RDA этот протокол
по-прежнему говорит только «её ранжирование лучше, чем у всего GAPIT, а p-значения непригодны
для порога».

**4. WZA здесь скорится только по `bonf`/`qval`.** Журнал 06 §13.3 показал, что включение
правила `top` в оконную сетку навязывает фиксированное число вызовов независимо от
свидетельств и завышает оконное плечо. Ограничение применено начиная с этого журнала, поэтому
оконные числа журналов 06 и 07 **не сравнимы напрямую**.

**5. Одна симуляционная модель.** Все 14 реплик — из одного депозита (Lotterhos 2023), одна
модель SLiM, один диапазон Fst (**0.171–0.217**), одна геометрия демов (10×10). Переносимость
проверена **между репликами**, а не между моделями симуляции и тем более не на реальных
данных.

**6. Помодельные пороги не переносятся, и это измерено, а не предположено.** Разрыв между
режимами `verbatim` и `recal` в разделе 8 — это и есть цена непереносимости калибровки. Она
не является дефектом схем: `top_100` не одна и та же операция при 43 и при 395 каузальных
локусах.

**7. Сетка `rank_sum` внутри `sweep_portfolio.R` упирается в 1000.** `TOP_GRID` там —
`c(10, 20, 30, 50, 100, 200, 500, 1000)`, тогда как `sweep_thresholds.R` доходит до 5000.
Единственная затронутая реплика — контроль **1231578** (`top_max` **2000**): её правило
`rank_sum` не может выйти за 1000, тогда как помодельное правило `top` может. Константа
оставлена как есть, потому что её изменение сдвинуло бы воспроизводимость журнала 06;
на репликах, участвующих в голосовании, `top_max` ≤ 1000, поэтому на выводы это не влияет.
</div>

---

```{r session-info}
sessionInfo()
```
