---
title: "08. Генетический offset на MVP: какой набор SNP подавать в модель — ADAPTOGENE"
subtitle: "14 реплик · 9 наборов SNP · 3 метода offset · потолок из каузальных локусов и пол из нейтральных"
output:
  html_document:
    theme: darkly
    highlight: breezedark
    toc: true
    toc_float: true
    code_folding: hide
css: ["_callouts.css"]
---

```{r setup, include=FALSE}
knitr::opts_chunk$set(echo = TRUE, warning = FALSE, message = FALSE)
library(data.table)

# Среда: контейнер adaptogene:latest (Docker) для всех R-скриптов и snakemake;
# d2 CLI — с хоста.
# Клиент docker: /snap/bin/docker на этой машине падает (setuid заблокирован, nosuid+NoNewPrivs),
# поэтому каждый вызов обёрнут в `nix shell nixpkgs#docker-client -c docker ...` — см. CLAUDE.local.md.
# Аргумент `-e USER=adaptogene` обязателен: без него getpwuid() внутри snakemake падает под --user.
# `-e OPENBLAS_NUM_THREADS` обязателен: контейнер видит все 192 ядра хоста.
#
# Рендер: nix shell nixpkgs#docker-client -c docker run --rm --user $(id -u):$(id -g) -e USER=pipeline \
#   -v /mnt/data/eugene/ADAPTOGENE:/mnt/data/eugene/ADAPTOGENE \
#   adaptogene:latest \
#   Rscript -e 'rmarkdown::render("/mnt/data/eugene/ADAPTOGENE/work/journal/08_mvp_genetic_offset_snpsets.Rmd")'
# (пути хоста монтируются 1:1, не в /pipeline — литеральные пути проверок файлов должны
# резолвиться внутри контейнера так же, как снаружи, см. Стадии 01–07.)

check_files <- function(paths, labels = names(paths)) {
  if (is.null(labels)) labels <- paths
  for (i in seq_along(paths)) {
    cat(ifelse(file.exists(paths[i]), "[OK]", "[ОТСУТСТВУЕТ]"), labels[i], "\n")
  }
}
rd <- function(f, ...) if (file.exists(f)) fread(f, ...) else NULL
R8 <- "/mnt/data/eugene/ADAPTOGENE/benchmarks/mvp_eval/offset08/"
```

## Обзор

```{bash abstract-diagram-render, eval=FALSE}
if [ ! -f /mnt/data/eugene/ADAPTOGENE/work/journal/diagrams/08_00_abstract.svg ] || \
   [ /mnt/data/eugene/ADAPTOGENE/work/journal/diagrams/08_00_abstract.d2 -nt \
     /mnt/data/eugene/ADAPTOGENE/work/journal/diagrams/08_00_abstract.svg ]; then
  d2 --theme 200 --layout elk \
    /mnt/data/eugene/ADAPTOGENE/work/journal/diagrams/08_00_abstract.d2 \
    /mnt/data/eugene/ADAPTOGENE/work/journal/diagrams/08_00_abstract.svg
fi
```

```{r abstract-diagram-embed, echo=FALSE}
img_path <- "/mnt/data/eugene/ADAPTOGENE/work/journal/diagrams/08_00_abstract.svg"
if (file.exists(img_path)) knitr::include_graphics(img_path) else
  cat("[ОТСУТСТВУЕТ] диаграмма не сгенерирована:", img_path, "\n")
```

---

# Часть I. Дизайн

## 1. Плечо offset было закрыто, и чем именно оно открылось

<div class="callout-method">
**Что стояло на пути.** `docs/gea_simulation_benchmarks.md` (критерий 8) и
`benchmarks/capblancq_eval/FINDINGS.md` фиксировали одно и то же ограничение: депозит MVP
выкладывает приспособленность **только в родном деме** — «fitness of the individual in the deme
where it was sampled». Для offset нужна приспособленность тех же генотипов под **другим**
оптимумом, то есть трансплантационная. План предполагал вывести её из Lotterhos 2023 Eq. 3 и
сначала проверить этот вывод на депозите Capblancq, где приспособленность до и после сдвига
выложена напрямую.

**Чем открылось.** Выводить ничего не нужно: функция приспособленности **читается из самих
выложенных данных**. Депозит даёт для одних и тех же 1000 особей фенотипы (`phen_temp`,
`phen_sal`), оптимумы демов (`bio_1`, `bio_2`) и реализованную приспособленность, поэтому
регрессия

$$\log f_i = b_0 + b_1 (phen\_temp_i - opt1_j)^2 + b_2 (phen\_sal_i - opt2_j)^2$$

либо воспроизводит модель точно, либо нет. Она воспроизводит: R² = **1.000000** на всех 14
репликах, максимум модуля остатка **< 1e-5**, свободный член **< 1e-7**. Это не подгонка, а
тождество, и оно применяется к любому оптимуму без единого допущения, взятого из статьи.

**Коэффициенты посидовые — это несущая часть результата.** Три режима:

- `equal-S`, 2 признака: b₁ = **−1.000**, b₂ = **−1.000**
- `unequal-S`, 2 признака: b₁ = **−0.125**, b₂ = **−1.000** (сила отбора по признакам разная)
- 1 признак: b₁ = **−2.000**, b₂ = **0** (`sd(phen_sal)` = 0, ось инертна)

Единая захардкоженная функция приспособленности выдумала бы штраф по инертной оси на 4 репликах
и взяла бы неверную силу отбора ещё на 4 — молча, без единого сообщения об ошибке.

**Следствие для плана.** Шаг «проверить генератор на Capblancq» (FINDINGS.md, п. 3) отпадает: он
страховал риск неправильно переписать Eq. 3, а функция взята не из статьи, а из данных. Плечо α
депозита Capblancq остаётся отдельной задачей и этим журналом не закрывается.
</div>

```{r 01-check}
check_files(c(
  "скрипт тождества"           = "/mnt/data/eugene/ADAPTOGENE/benchmarks/mvp_fitness_identity.R",
  "таблица коэффициентов"      = paste0(R8, "fitness_identity.tsv")
))
```

```{bash 01-cmd, eval=FALSE}
# НЕ ПЕРЕЗАПУСКАТЬ — выполнено 2026-08-05
nix shell nixpkgs#docker-client -c docker run --rm --user $(id -u):$(id -g) \
  -e USER=adaptogene -e OPENBLAS_NUM_THREADS=4 \
  -v /mnt/data/eugene/ADAPTOGENE:/pipeline adaptogene:latest \
  Rscript /pipeline/benchmarks/mvp_fitness_identity.R
```

```{r 01-result, echo=FALSE}
ID <- rd(paste0(R8, "fitness_identity.tsv"))
if (!is.null(ID)) {
  print(ID[, .(seed, arch, n_traits, b1 = round(b1, 6), b2 = round(b2, 6),
               R2 = signif(r2, 12), max_resid = signif(max_abs_resid, 3), gate)])
}
```

<div class="callout-result">
- Реплик проверено: **14**
- R² тождества: **1.000000** на всех (порог гейта 1 − 1e-6)
- Максимум модуля остатка по всем репликам: **< 1e-5**
- Режимов силы отбора: **3** (equal-S, unequal-S, 1-trait)
- Файл: `benchmarks/mvp_eval/offset08/fitness_identity.tsv`
</div>

<div class="callout-conclusion">
Плечо offset на MVP открыто без единого допущения из статьи: трансплантационная приспособленность
считается точно, для любого оптимума, по коэффициентам самой реплики. Это снимает шаг «сначала
проверить генератор на депозите Capblancq» (`FINDINGS.md`, п. 3) — он страховал риск, которого
здесь нет. Три режима силы отбора, которые видно в таблице, дальше оказываются **той самой**
структурой, которая решает, различает ли реплика наборы SNP вообще (раздел 2).
</div>

---

## 2. Сценарий будущего климата и мишень оценки

<div class="callout-method">
**Скрипт:** `benchmarks/mvp_make_future_env.R`. Пишет два продукта на реплику:
`data/mvp/MVP{seed}/MVP{seed}_env_future.tsv` (то, на что смотрит
`Climate.custom.future_table`) и `benchmarks/mvp_eval/offset08/target_{seed}.tsv` (мишень).

Пространственно **однородный** сдвиг отвергнут сразу: он делает дистанцию переноса константой,
и евклидов нуль — та планка, которую offset обязан перебить (0.33–0.77 на депозите Capblancq,
≈0.45 у Gain et al. 2023) — становится невычислимым, потому что у него нулевая дисперсия.

**Первая версия сценария — сдвиг одной оси, и почему она не работает.** Сдвигался только `bio_1`,
амплитуда росла с запада на восток: `delta_j = 0.25 + 0.5 * (lon_j − lon_min)/(lon_max − lon_min)`,
`bio_2` не трогался. Амплитуда бралась вдоль **долготы**, а не широты, потому что в этих
симуляциях `bio_1` — точная линейная функция широты (корреляция **1.000**), и градиент по широте
сделал бы «климатическую дистанцию» переименованной температурой; построенный сценарий давал
R²(clim_dist ~ bio_1) = **4e-31**, то есть эту ловушку он обходил.

Но он попадал в другую, более серьёзную. Когда движение заперто на **одной** оси, любая
квадратичная форма схлопывается в `sqrt(w11)·|delta1|` независимо от весов `w`, поэтому offset
любого метода этого класса становится скалярным кратным дистанции переноса, и набор SNP не может
на него повлиять **по построению**. Измерено на якорной реплике по всем девяти наборам:

<div class="was">
было (сдвиг одной оси): `rda_offset` corr(offset, clim_dist) = **1.000000**, одинаково для всех
**9** наборов; `geometric_offset` — **0.990267**, тоже одинаково для всех **9**; медиана ΔR² сверх
нуля = **0.008** (geometric), **0** (RDA), **1e-5** (GF)
</div>
<div class="now">
стало (сдвиг двух осей): `delta1` по `bio_1` **0.10 … 0.60** вдоль долготы (строго
положительный, монотонный), `delta2` по `bio_2` — фиксированный розыгрыш из
seq(**−0.5**, **+0.5**) по демам с seed **7**; `clim_dist = sqrt(delta1² + delta2²)`
</div>

Почему именно так:

- `delta1` **строго положительный и монотонный по долготе**. `bio_2` в этих симуляциях — точная
  «гора» по долготе (corr(bio_2, −|lon − mid|) = **−1.000**), поэтому центрированный на нуле
  сдвиг по долготе дал бы `|delta1|` в форме буквы V, то есть коллинеарный с `bio_2`
  (измерено: R² = **0.478**). Монотонный положительный `delta1` оставляет `|delta1|` монотонным.
- `delta2` — **розыгрыш**, а не градиент. После того как `delta1` занял единственное
  монотонное-по-долготе направление, любой оставшийся гладкий пространственный узор на решётке
  10×10 коллинеарен либо с `bio_1` (широта), либо с `bio_2` (свёрнутая долгота). Псевдослучайное
  назначение по демам независимо от обоих по построению — тот же приём, что «новые климаты» в
  пайплайне MVP-offsets. Перестановка ключуется по **отсортированным именам демов** с
  фиксированным seed, поэтому у всех 14 реплик **один и тот же** сценарий и кросс-сидовые
  контрасты не загрязнены различиями сценариев.
- Проверяется на каждой сборке, а не декларируется: гейт падает, если |corr(delta1, delta2)| >
  **0.1** или если доля движения по оси 1 почти не варьирует между демами.

**Про нуль.** `clim_dist` — **невзвешенная** евклидова дистанция, то есть стандартный нуль и
намеренно **неверная** метрика для реплик `1-trait` (b₂ = 0, движение по `bio_2` не стоит
приспособленности) и `unequal-S` (b₁ = −0.125, b₂ = −1.000, движение по `bio_2` стоит в 8 раз
дороже). Это рассогласование и есть запас: модель, выучившая правильные веса осей из генотипов,
может его забрать, а модель, измеряющая «насколько далеко уехал климат», — нет. Колонка
`headroom` (R² оракульной взвешенной модели минус R² нуля) в таблице ниже показывает, где этот
запас вообще есть.

**Мишень.** Трансплантационная приспособленность точна (раздел 1), поэтому на дем считается
реализованное падение

`delta_logf_j = mean_i [ log f_i(future) - log f_i(present) ]`,

без переадаптации и без прошедших поколений — та же конструкция, что у колонки `fitness_pred`,
которую выкладывает депозит Capblancq. Особи берутся из **собственного списка пайплайна**
(`{PROJECT}_results/_intermediate/samples/metadata_climate.tsv`), а не из сырой метаданной
таблицы депозита: фильтрация может выкинуть образцы, и среднее по дему, посчитанное по особям,
которых модель не видела, разошлось бы молча.
</div>

```{r 02-check}
check_files(c(
  "скрипт сценария"     = "/mnt/data/eugene/ADAPTOGENE/benchmarks/mvp_make_future_env.R",
  "сводка мишени"       = paste0(R8, "target_summary.tsv"),
  "мишень (пример)"     = paste0(R8, "target_1232548.tsv"),
  "future env (пример)" = "/mnt/data/eugene/ADAPTOGENE/data/mvp/MVP1232548/MVP1232548_env_future.tsv"
))
```

```{bash 02-cmd, eval=FALSE}
# НЕ ПЕРЕЗАПУСКАТЬ — выполнено 2026-08-05
nix shell nixpkgs#docker-client -c docker run --rm --user $(id -u):$(id -g) \
  -e USER=adaptogene -e OPENBLAS_NUM_THREADS=4 \
  -v /mnt/data/eugene/ADAPTOGENE:/pipeline adaptogene:latest \
  Rscript /pipeline/benchmarks/mvp_make_future_env.R
```

```{bash 02-cmd-v2, eval=FALSE}
# [изменено 2026-08-05] сдвиг одной оси -> сдвиг двух осей (см. блоки было/стало выше).
# Флаг --force=true обязателен: скрипт по умолчанию отказывается перезаписывать уже
# существующую таблицу сценария — это входной файл, и молчаливая перезапись входа запрещена.
nix shell nixpkgs#docker-client -c docker run --rm --user $(id -u):$(id -g) \
  -e USER=adaptogene -e OPENBLAS_NUM_THREADS=4 \
  -v /mnt/data/eugene/ADAPTOGENE:/pipeline adaptogene:latest \
  Rscript /pipeline/benchmarks/mvp_make_future_env.R --force=true
```

```{r 02-result, echo=FALSE}
TS <- rd(paste0(R8, "target_summary.tsv"))
if (!is.null(TS)) {
  print(TS[, .(seed, dlogf_med = round(delta_logf_med, 3),
               demes_gain = n_demes_gaining,
               null_R2 = round(null_r2_clim_dist, 3),
               oracle_R2 = round(oracle_r2_axis_weighted, 3),
               headroom = round(headroom, 3),
               cor_d1d2 = round(cor_d1_d2, 3),
               R2_dist_b1 = round(r2_clim_dist_vs_opt1, 4),
               R2_dist_b2 = round(r2_clim_dist_vs_opt2, 4))])
}
```

<div class="callout-result">
<div class="was">
было (сдвиг одной оси): нуль климатической дистанции R² **0.016 … 0.738**;
R²(clim_dist ~ bio_1) = **4e-31**; демов, выигрывающих от сдвига, **0–27**
</div>
<div class="now">
стало (сдвиг двух осей):
</div>

- Демов на реплику: **100**, особей **1000**
- Сдвиг: `bio_1` **+0.10 … +0.60**, `bio_2` **−0.50 … +0.50** (единицы среды, градиент [−1, 1])
- Независимость осей сдвига: corr(delta1, delta2) = **0.017**
- Ортогональность нуля к настоящей среде на 12 репликах `SS-Mtn`: R²(clim_dist ~ bio_1) =
  **0.007**, R²(clim_dist ~ bio_2) = **0.000**; на 2 контролях `Est-Clines` — **0.742** по
  `bio_2` (у них другая геометрия Env2, один общий сценарий не может быть ортогонален обеим)
- Нуль климатической дистанции, R² по репликам: **0.06 … 0.66**
- Запас оракульной взвешенной модели над нулём (`headroom`): **0.00 … 0.24**
- Демы, выигрывающие от сдвига: **1–26** на реплику
- Файлы: `target_{seed}.tsv` (14 шт.), `target_summary.tsv`
</div>

<div class="callout-conclusion">
Запас над нулём распределён не случайно, а **по режимам силы отбора**, и это и есть структура,
которую журнал может измерять:

- `equal-S` (b₁ = b₂ = −1): запас **0.00 … 0.01**. Невзвешенная евклидова дистанция здесь —
  **правильная** метрика, поэтому никакая генетическая информация не может улучшить нуль. Эти
  реплики не различают наборы SNP в принципе.
- `unequal-S` (b₁ = −0.125, b₂ = −1): запас **0.08 … 0.19**.
- `1-trait` (b₁ = −2, b₂ = 0): запас **0.14 … 0.24**.

То есть различимость живёт на **8 из 12** нештрафных реплик, и любая сводка, усредняющая все 12,
разбавляет её четырьмя репликами, где различать нечего по построению. Дальше все таблицы дают
`headroom` рядом.
</div>

---

## 3. Девять наборов SNP: три кандидата, потолок и пол

<div class="callout-method">
**Скрипт:** `benchmarks/mvp_build_snp_sets.R`. Пишет наборы прямо в хранилище, которое
`resolve_active_snp_sets()` (`workflow/rules/common.smk:1207`) глобит на этапе разбора:
`{PROJECT}_results/_intermediate/snp_sets/{name}/selected_snps.tsv` в схеме
`scripts/promote_snp_set.R` (SNPID, chr, pos, min_pvalue) плюс `manifest.json`.

**Кандидаты** — три, и они отличаются **только правилом объединения**:

- `best` — схема **S1** из `benchmarks/mvp_anchor_schemes.tsv`: LFMM+RDA+EMMAX, согласие
  **≥ 2** методов в окне **5 кб**.
- `union` — те же три метода, правило `union`, окно 0 (максимизация полноты).
- `solo` — только LFMM, та же рабочая точка (одиночный метод).

**Калибровка перенесена, а не выведена из истины.** Помодельные рабочие точки взяты у S1
**verbatim** — LFMM `top_100`, RDA `top_100`, EMMAX `custom 1e-04`, зафиксированные на якорной
реплике в журнале 06. Это режим `verbatim` журнала 07: применение этих точек к новой реплике не
требует истины, поэтому наборы воспроизводимы на реальных данных. Режим `recal` (переизбор точек
по истине этой же реплики) намеренно **не** используется — он занёс бы ответ внутрь кандидатов.

Почему не собственный `bonf 0.05` пайплайна, что было бы естественнее: измерено на всех 14
репликах на их дефолтных рунгах — он даёт **0–34** SNP на метод, RDA даёт **0** на 8 репликах из
14, и `best` (согласие ≥ 2 методов) выходит **пустым** на большинстве реплик. `qval 0.1` хуже:
**0** вызовов везде (оценка π₀ вырождается на этих распределениях p). `custom 1e-04` даёт
**0–62**. Только точки `top_N` дают наборы того размера, который вообще можно подать в модель
offset.

**Потолок** `truth` — каузальные локусы реплики, пережившие фильтрацию (**6 … 515**).
**Пол** `rand_*` — розыгрыши **только из `background_neutral`**: в таблице истины 1232548 стоит
70 каузальных / 5207 `linked_neutral` / 5048 `background_neutral`, поэтому наивный
`sample(all_snps)` дал бы примерно половину сцепленных с настоящими QTN локусов — это не нуль.
Три независимых розыгрыша размера `best` (один розыгрыш выдал бы свой шум за эффект метода) плюс
по одному размера `union` и `solo`, чтобы **у каждого кандидата был пол его собственного
размера** и размер набора не путался с его качеством.

Рабочая точка каждого метода берётся с его собственного рунга `is_default` в
`benchmarks/mvp_sweep_cells*.tsv` (LFMM K = k_best, EMMAX/RDA n_pcs = k_best). На репликах с
малым `k_best` лестницы расходятся — дефолт LFMM попадает в `c2`, а EMMAX/RDA остаются в `c3`, —
поэтому рунг ищется по паре (реплика, метод), а не назначается одной ячейкой.
</div>

```{r 03-check}
check_files(c(
  "скрипт наборов"  = "/mnt/data/eugene/ADAPTOGENE/benchmarks/mvp_build_snp_sets.R",
  "сводка наборов"  = paste0(R8, "snp_sets_summary.tsv"),
  "набор (пример)"  = "/mnt/data/eugene/ADAPTOGENE/MVP1232548_results/_intermediate/snp_sets/best/selected_snps.tsv"
))
```

```{bash 03-cmd, eval=FALSE}
# НЕ ПЕРЕЗАПУСКАТЬ — выполнено 2026-08-05
nix shell nixpkgs#docker-client -c docker run --rm --user $(id -u):$(id -g) \
  -e USER=adaptogene -e OPENBLAS_NUM_THREADS=4 \
  -v /mnt/data/eugene/ADAPTOGENE:/pipeline adaptogene:latest \
  Rscript /pipeline/benchmarks/mvp_build_snp_sets.R
```

```{r 03-result, echo=FALSE}
SS <- rd(paste0(R8, "snp_sets_summary.tsv"))
if (!is.null(SS)) {
  cat("Размер набора (число SNP):\n\n")
  print(dcast(SS[set %in% c("best", "union", "solo", "truth", "rand_best1")],
              seed ~ set, value.var = "n_snps"))
  cat("\nСколько каузальных локусов внутри набора:\n\n")
  print(dcast(SS[set %in% c("best", "union", "solo", "truth")],
              seed ~ set, value.var = "n_causal"))
}
```

<div class="callout-result">
- Наборов на реплику: **9** (3 кандидата + потолок + 5 розыгрышей пола)
- `best`: **121 … 177** SNP, из них каузальных **3 … 24**
- `union`: **217 … 260** SNP, каузальных **4 … 30**
- `solo`: **176 … 198** SNP, каузальных **4 … 29**
- `truth`: **6 … 515** SNP (все каузальные, переживших фильтрацию)
- Структурные проверки: в `rand_*` **0** каузальных и **0** сцепленных локусов; `union ⊇ best`
  на всех репликах
</div>

<div class="callout-note">
Размер кандидатов почти постоянен между репликами (это следствие точки `top_N`), а число
каузальных локусов — нет (**6 … 515**). Поэтому `best` покрывает большую долю истины на
олигогенных репликах и малую на полигенных, и сравнивать абсолютные значения ρ между репликами
нельзя — только внутрисидовые контрасты с собственным полом и собственным потолком.
</div>

<div class="callout-conclusion">
Роспись устроена так, что каждый кандидат сравнивается с полом **своего размера**: `best` — с
медианой трёх розыгрышей размера `best`, `union` — с розыгрышем размера `union`, `solo` — своего.
Без этого «больший набор лучше» и «лучший набор лучше» были бы неразличимы. Потолок `truth` —
не рекомендация, а верхняя отметка: он показывает, сколько сигнала вообще доступно на этой
реплике при этом сценарии.
</div>

---

## 4. Методы offset и почему все они nospatial

<div class="callout-method">
Прогоняются все три метода реестра `workflow/methods/maladaptation.py`:

- `gradient_forest` — `ntree` **500**, `cor_threshold` **0.5**;
- `geometric_offset` — `LEA::genetic.gap()`, `scale: true`, `k` пустой (берётся `sNMF.k_best`
  реплики);
- `rda_offset` — `axes: auto`, `axis_alpha` **0.05**, `permutations` **999**,
  `condition_pcs` **0** (каноника, `docs/rda_research.md` B7), `seed` **42**.

`spatial_correction: without` у всех: `geometric_offset` и `rda_offset` объявлены
nospatial-only ограничением на wildcard (`workflow/rules/maladaptation.smk`), а `mode=climate`
для проектов MVP никогда не запускался, поэтому `climate/tables/{spatial,varpart}/` пусты и
пространственному GF просто нечего подать на вход. Единый nospatial заодно делает три метода
сравнимыми между собой.

`random_model: false`. Нейтральная модель GF кормит **только** графики кумулятивной и общей
важности и **никогда** не доходит до offset — она не может служить случайным контролем для
предсказания. Поэтому случайный контроль здесь сделан **набором SNP** (`rand_*`), который
проходит через все три метода наравне с остальными.
</div>

---

# Часть II. Прогон

## 5. Конфиги: базовый файл плюс ровно две вставки

<div class="callout-method">
**Скрипт:** `benchmarks/mvp_write_offset_configs.R`. Генерирует `config_MVP{seed}_off.yaml` как
текстовый патч базового `config_MVP{seed}.yaml`, добавляя **только**:

1. `Climate.custom.future_table` — таблица сценария из раздела 2;
2. блок `Maladaptation:` — три метода, nospatial, `snp_sets: all`.

`project_name` не меняется, поэтому прогон попадает в **тот же** `{PROJECT}_results/` и
переиспользует весь апстрим (импутированные матрицы, PCA, кинship, застейдженный настоящий
климат), ничего не пересчитывая. Опасность «два конфига — одно `project_name`», описанная в
`CLAUDE.md`, здесь используется намеренно и безопасна ровно потому, что апстрим у двух конфигов
идентичен **по построению**: генерация вместо ручной правки — это и есть гарантия. Скрипт
проверяет её сам: `diff` базового и сгенерированного файла обязан содержать **0** удалённых
строк, иначе он падает.

`snp_sets: all` вместо перечисления: реестр наборов глобится, поэтому реплика, на которой
какой-то набор вышел пустым, просто не получает соответствующей директории и прогон не падает.
</div>

```{r 05-check}
check_files(c(
  "генератор конфигов"   = "/mnt/data/eugene/ADAPTOGENE/benchmarks/mvp_write_offset_configs.R",
  "конфиг (пример)"      = "/mnt/data/eugene/ADAPTOGENE/config_MVP1232548_off.yaml"
))
cfgs <- list.files("/mnt/data/eugene/ADAPTOGENE", pattern = "^config_MVP[0-9]+_off\\.yaml$")
cat("Сгенерировано конфигов:", length(cfgs), "\n")
```

```{bash 05-cmd, eval=FALSE}
# НЕ ПЕРЕЗАПУСКАТЬ — выполнено 2026-08-05
nix shell nixpkgs#docker-client -c docker run --rm --user $(id -u):$(id -g) \
  -e USER=adaptogene -v /mnt/data/eugene/ADAPTOGENE:/pipeline adaptogene:latest \
  Rscript /pipeline/benchmarks/mvp_write_offset_configs.R

# Проверка контракта «апстрим не тронут» (одна реплика для примера):
diff /mnt/data/eugene/ADAPTOGENE/config_MVP1232548.yaml \
     /mnt/data/eugene/ADAPTOGENE/config_MVP1232548_off.yaml
```

<div class="callout-result">
- Конфигов сгенерировано: **14**
- Добавлено строк на файл: **+32**, удалено: **0**
- Единственные изменённые ключи: `Climate.custom.future_table`, блок `Maladaptation`
</div>

---

## 6. Прогон `mode=maladaptation` на 14 репликах

<div class="callout-method">
**Скрипт:** `benchmarks/mvp_offset_run.sh`. Реплики независимы (свой `{PROJECT}_results/`, свой
лок Snakemake), поэтому идут **параллельно**; внутри реплики режим ровно один, так что правило
«не запускать два режима одного проекта одновременно» выполнено по построению.

- бюджет: **120** CPU и **600** ГБ на все наши контейнеры;
- сторож RAM: раз в **30 с** сравнивает суммарную занятость хоста с потолком **900 ГБ** и при
  превышении останавливает **наш** самый крупный контейнер (`off08_*`), никогда чужой — машина
  общая;
- `-e USER=adaptogene` обязателен (иначе `getpass.getuser()` в snakemake падает под `--user`),
  `OPENBLAS_NUM_THREADS`/`OMP_NUM_THREADS` обязательны (контейнер видит 192 ядра хоста).

DAG одной реплики: **113** заданий — 9 наборов × 3 метода плюс графики и стейджинг будущего
климата.
</div>

```{r 06-check}
logs <- list.files(paste0(R8, "runlogs"), pattern = "^MVP[0-9]+\\.log$", full.names = TRUE)
done <- vapply(logs, function(f) any(grepl("DONE", readLines(f, warn = FALSE))), logical(1))
cat("Логов прогона:", length(logs), " из них DONE:", sum(done), "\n")
SCr <- rd(paste0(R8, "scores.tsv"), colClasses = c("seed" = "character"))
if (!is.null(SCr)) cat("Строк (реплика × метод × набор) в scores.tsv:", nrow(SCr), "\n")
```

```{bash 06-cmd, eval=FALSE}
# НЕ ПЕРЕЗАПУСКАТЬ — выполнено 2026-08-05
/mnt/data/eugene/ADAPTOGENE/benchmarks/mvp_offset_run.sh all 7 16
```

---

# Часть III. Результаты

## 7. Переносит ли offset сигнал вообще: потолок против пола

```{r 07-result, echo=FALSE}
BS <- rd(paste0(R8, "by_set.tsv"))
if (!is.null(BS)) {
  cat("Медиана ρ Спирмена (offset против падения приспособленности), 12 реплик SS-Mtn:\n\n")
  print(dcast(BS, set + role ~ method, value.var = "rho_med"))
}
```

```{r 07-fig, echo=FALSE, out.width="100%"}
p <- paste0(R8, "rho_by_set.png")
if (file.exists(p)) knitr::include_graphics(p) else cat("[ОТСУТСТВУЕТ]", p, "\n")
```

<div class="callout-result">
- Прогонов оценено: **378** (14 реплик × 9 наборов × 3 метода), провалов **0**
- ρ Спирмена, медиана по 12 нештрафным репликам: `geometric_offset` **0.79 … 0.81**,
  `rda_offset` **0.75 … 0.80**, `gradient_forest` **0.64 … 0.72** — и это верно **для любого**
  набора, включая случайные нейтральные
- ΔR² сверх нуля климатической дистанции, медиана: **0.03 … 0.08** (`geometric`, `rda`),
  **0.01 … 0.02** (`gradient_forest`)
</div>

<div class="callout-conclusion">
Высокое ρ здесь **не** свидетельство того, что offset «работает»: набор из случайных
нейтральных SNP даёт ρ **0.69 … 0.80**, потому что любой из этих offset в первую очередь
измеряет, насколько далеко уехал климат. Именно поэтому единственная информативная величина —
**разность** с полом того же размера (раздел 9) и прирост над нулём (раздел 10), а не абсолютное
ρ. Без пола размера кандидата ρ ≈ **0.8** на полигенных репликах читалось бы как успех отбора
SNP, хотя отбор там не даёт ничего.
</div>

---

## 8. Меняет ли набор SNP вообще хоть что-нибудь: инвариантность ранжирования

<div class="callout-method">
Прежде чем сравнивать наборы между собой, проверяется предпосылка, которую бенчмарки offset
обычно принимают на веру: **влияет ли выбор SNP на порядок демов вообще**. Для каждой пары
(реплика, метод) берутся девять векторов offset по демам и считаются попарные корреляции Пирсона
и Спирмена, плюс разброс отношения `offset_set_j / offset_set_1` по демам. Если два набора дают
векторы, отличающиеся ровно на скалярный множитель, то ранжирование демов у них одно и то же, и
для этого метода вопрос «какие SNP подавать» **не имеет содержания** — меняется только абсолютная
величина, про которую собственная диагностика `rda_offset` и так говорит «report as a RELATIVE
SITE RANKING only».
</div>

```{r 08a-result, echo=FALSE}
INV <- rd(paste0(R8, "set_invariance.tsv"), colClasses = c("seed" = "character"))
if (!is.null(INV)) {
  print(INV[, .(n_реплик = .N,
                min_Pearson_мед  = round(median(min_pearson), 6),
                min_Spearman_мед = round(median(min_spearman), 6),
                разброс_отношения_мед = signif(median(max_rel_ratio_spread), 3)),
            by = method])
} else cat("[ОТСУТСТВУЕТ] set_invariance.tsv\n")
```

<div class="callout-result">
- Минимальная попарная корреляция Пирсона между девятью наборами, медиана по 14 репликам:
  `gradient_forest` **0.81**, `rda_offset` **0.87**, `geometric_offset` **0.93**
- Разброс отношения `offset_j / offset_1` по демам: **0.77 … 1.60** (то есть отношение
  не константа — векторы не пропорциональны)
- На сценарии **с одной подвижной осью** (первая версия, раздел 2) те же величины были
  вырожденными: отношение постоянно с точностью **1e-15**, попарная корреляция **1.000000**
</div>

<div class="callout-conclusion">
При сдвиге двух осей набор SNP **меняет** порядок демов у всех трёх методов, то есть вопрос
файла содержателен. Сильнее всего порядок двигает `gradient_forest` (медиана минимальной
корреляции **0.81**), слабее всего — `geometric_offset` (**0.93**). Дальше выясняется, что
«двигает сильнее» и «двигает в сторону истины» — разные вещи: именно GF получает от курирования
набора наибольший **вред** (раздел 9).
</div>

---

## 9. Кандидаты против собственного пола и собственного потолка

```{r 09-result, echo=FALSE}
WN <- rd(paste0(R8, "candidate_win_table.tsv"))
if (!is.null(WN)) print(WN)
```

```{r 09-fig, echo=FALSE, out.width="100%"}
p <- paste0(R8, "candidate_vs_floor.png")
if (file.exists(p)) knitr::include_graphics(p) else cat("[ОТСУТСТВУЕТ]", p, "\n")
```

```{r 09-arch, echo=FALSE}
GP <- rd(paste0(R8, "candidate_vs_refs.tsv"), colClasses = c("seed" = "character"))
if (!is.null(GP)) {
  GP[, adv := rho - rho_floor]
  cat("Преимущество над полом своего размера (ρ кандидата − ρ пола), медиана по архитектурам:\n\n")
  print(dcast(GP[, .(adv = round(median(adv), 3)), by = .(arch, method, set)],
              arch + set ~ method, value.var = "adv"))
  cat("\nСколько реплик, где кандидат бьёт свой пол:\n\n")
  print(dcast(GP[, .(w = paste0(sum(beats_floor), "/", .N)), by = .(arch, method, set)],
              arch + set ~ method, value.var = "w"))
}
```

<div class="callout-result">
Медиана (ρ кандидата − ρ пола того же размера), 7 различающих реплик:

- **Олигогенные** (3 реплики, **6 … 8** каузальных локусов): набор `best` даёт
  **+0.122** (`geometric_offset`), **+0.119** (`gradient_forest`), **+0.226** (`rda_offset`);
  на реплике 1231288 — **+0.359 / +0.196 / +0.406**. Бьёт свой пол в **3/3** репликах у всех
  трёх методов.
- **Умеренно полигенные** (2 реплики): `best` даёт **−0.003 / −0.096 / −0.016**.
- **Сильно полигенные** (2 реплики): `best` даёт **−0.011 / −0.091 / −0.034**.
- `union` и `solo` на олигогенных дают лишь **+0.03 … +0.05**, то есть выигрыш даёт именно
  **правило согласия ≥ 2 методов**, а не сам факт отбора.
- Относительно потолка: на олигогенных `best` идёт вровень с ним или выше
  (**−0.006 / +0.005 / +0.031**), тогда как `union`/`solo` отстают на **0.12 … 0.15**.
</div>

<div class="callout-conclusion">
Ответ на вопрос файла оказался **условным по архитектуре**, и условие сильное:

1. **Олигогенная архитектура — курировать набор стоит, и стоит именно строго.** `best`
   (согласие ≥ 2 методов в окне 5 кб, **121 … 158** SNP) обгоняет случайный нейтральный набор
   того же размера на **+0.12 … +0.41** ρ и вытягивает практически весь доступный сигнал: он
   достаёт до потолка из каузальных локусов, а местами и обходит его — потому что потолок здесь
   это **6 … 8** SNP, слишком мало для устойчивой модели. Ослабление правила до `union` или
   `solo` съедает почти весь выигрыш.
2. **Полигенная архитектура — курирование не даёт ничего**, а для `gradient_forest` даёт
   **отрицательный** результат: **−0.08 … −0.15** ρ против случайного набора того же размера, и
   **0/2** реплик, где он бьёт свой пол. Причина видна в самих числах: сигнал распределён по
   сотням локусов, поэтому «сколько-то сотен нейтральных SNP» несут о структуре среды не меньше,
   чем отобранные, а отбор лишь сужает выборку.
3. **Ранжирование методов устойчиво:** `geometric_offset` ≈ `rda_offset` > `gradient_forest`
   на всех стратах, и GF при этом единственный, кто систематически теряет от курирования.

Осторожность: в этой панели олигогенные реплики совпадают с режимом `unequal-S`, поэтому
«выигрыш от олигогенности» и «выигрыш от анизотропного отбора» здесь **не разделены** — см.
раздел 13, п. 8.
</div>

---

## 10. Прирост сверх нуля климатической дистанции

```{r 10-result, echo=FALSE}
if (!is.null(BS)) {
  cat("Медиана ΔR² (полная модель − нуль клим. дистанции):\n\n")
  print(dcast(BS, set + role ~ method, value.var = "delta_r2_med"))
}
```

```{r 10-fig, echo=FALSE, out.width="100%"}
p <- paste0(R8, "delta_r2_by_set.png")
if (file.exists(p)) knitr::include_graphics(p) else cat("[ОТСУТСТВУЕТ]", p, "\n")
```

<div class="callout-result">
- ΔR² сверх нуля климатической дистанции, медиана по ролям и архитектурам:
  кандидаты **0.006 … 0.092**, потолок **0.008 … 0.113**, пол **0.015 … 0.081**
- Ни одна комбинация (метод × набор) не даёт медианного ΔR² выше **0.12**
- Нуль сам по себе объясняет **0.06 … 0.66** дисперсии падения приспособленности, а
  оракульная взвешенная модель — на **0.00 … 0.24** больше
</div>

<div class="callout-conclusion">
Даже там, где отбор SNP помогает (олигогенные реплики, раздел 9), он забирает **малую часть**
доступного запаса: прирост над нулём остаётся в пределах **0.1** R², тогда как оракульная
взвешенная по осям модель имеет запас до **0.24**. То есть на этих данных генетический offset
преимущественно переизлагает климатическую дистанцию, а генетическая информация добавляет
поправку второго порядка. Это согласуется с осторожной позицией Lotterhos 2024 (Evolution
Letters) и Rumberger et al. 2026 и не согласуется с прочтением offset как самостоятельного
предиктора приспособленности.
</div>

---

## 11. По стратам архитектуры и режимам отбора

```{r 11-result, echo=FALSE}
BA <- rd(paste0(R8, "by_arch.tsv"))
if (!is.null(BA)) print(dcast(BA[role != "floor"], arch + set ~ method, value.var = "rho_med"))
BR <- rd(paste0(R8, "by_regime.tsv"))
if (!is.null(BR)) {
  cat("\nПо режиму силы отбора (все 12 нештрафных реплик), ρ:\n\n")
  print(dcast(BR[set %in% c("best", "union", "solo", "truth", "rand_best1")],
              regime + set ~ method, value.var = "rho_med"))
  cat("\nЗапас оракульной взвешенной модели над нулём, по режимам:\n\n")
  print(unique(BR[, .(regime, headroom_med = round(headroom_med, 3))]))
}
```

<div class="callout-result">
- `unequal-S` (b₁ = −0.125, b₂ = −1; запас **0.078**): `best` **0.666 / 0.528 / 0.658** против
  случайного набора **0.307 / 0.347 / 0.257** и против потолка **0.545 / 0.478 / 0.509**
  (`geometric` / `GF` / `rda`)
- `1-trait` (b₁ = −2, b₂ = 0; запас **0.196**): `best` **0.853 / 0.694 / 0.836** против
  случайного **0.863 / 0.800 / 0.866** — курирование **проигрывает** случайному набору
- `equal-S` (запас **0.003**): всё в пределах **0.63 … 0.73**, различий нет по построению
</div>

<div class="callout-conclusion">
Запас над нулём и польза от курирования — **разные** вещи, и это главный контринтуитивный
результат раздела. Наибольший запас у реплик `1-trait` (**0.196**), но именно там отбор SNP
работает хуже случайного набора: чтобы забрать этот запас, модели нужно выучить, что вторая ось
не стоит приспособленности, а для этого полезнее много маркеров, отражающих общую структуру
среды, чем сотня отобранных по ассоциации с обеими осями. Наоборот, `unequal-S` даёт скромный
запас (**0.078**), но именно там отобранный набор бьёт и пол, и потолок.
</div>

---

## 12. Контроли `Est-Clines`

```{r 12-result, echo=FALSE}
CT <- rd(paste0(R8, "controls.tsv"), colClasses = c("seed" = "character"))
if (!is.null(CT)) print(dcast(CT, seed + set ~ method, value.var = "rho")) else
  cat("[ОТСУТСТВУЕТ] таблица контролей\n")
```

<div class="callout-note">
Контроли `Est-Clines` (**1231578**, **1232568**, R²(PC1~temp) **0.92–0.94**) исключены из всех
агрегатов по построению — как в журналах 06–07. У них к тому же **единственных** дистанция
переноса скоррелирована с настоящей средой (R²(clim_dist ~ bio_2) = **0.742** против **0.000**
на 12 репликах `SS-Mtn`), потому что геометрия Env2 у них другая, а сценарий один на всех.
Поэтому их числа читаются только внутри своей строки и ни с чем в разделах 7–11 не сравниваются.
</div>

---

## 13. Ограничения этих тестов

<div class="callout-method">
**1. Базовая линия «все SNP» вне области файла.** Роспись наборов — `best`/`union`/`solo` против
потолка и пола; набора «весь отфильтрованный VCF», который в литературе по offset используется
чаще всего, здесь нет. Следствие: журнал ранжирует стратегии отбора между собой и относительно
потолка/пола, но **не** отвечает, бьёт ли хоть одна из них подачу всех SNP. Добавляется одним
набором на реплику, когда понадобится.

**2. Один сценарий будущего климата.** Сдвиг по обеим осям, `bio_1` **+0.10 … +0.60** вдоль
долготы и `bio_2` розыгрышем **±0.5** по демам, один и тот же для всех 14 реплик. Ручка сложности
здесь — не величина сдвига, а посидовая сила отбора (b₁, b₂): разброс нуля **0.06 … 0.66** и
запаса **0.00 … 0.24** получен «бесплатно», а не спроектирован. Сценариев другой геометрии
(сжатие градиента, сдвиг с поворотом, транспланты «дем в дем») не проверялось.

**2a. Сценарий с одной подвижной осью непригоден для этого вопроса — и это относится к целому
классу бенчмарков offset, а не к этим методам.** Первая версия сценария (раздел 2) двигала только
`bio_1`. При движении по одной оси любая квадратичная форма схлопывается в `sqrt(w11)·|delta1|`
независимо от весов, поэтому offset любого метода этого класса становится скалярным кратным
дистанции переноса. Измерено: `rda_offset` corr(offset, clim_dist) = **1.000000** и
`geometric_offset` **0.990267**, причём **одинаково для всех девяти наборов SNP**. Никакой отбор
SNP на таком сценарии не может ни на что повлиять — не потому, что отбор бесполезен, а потому что
сценарий стирает различия. Любой бенчмарк генетического offset, сдвигающий один предиктор,
измеряет не то, что заявляет.

**2b. Реплики `equal-S` не различают наборы по построению.** Когда b₁ = b₂, правильная метрика —
**невзвешенная** евклидова дистанция, то есть в точности нуль. Запас оракульной взвешенной модели
над нулём на этих репликах **0.00 … 0.01**, поэтому они не могут дать сигнала о выборе набора SNP
ни в какую сторону. Основные агрегаты считаются по **различающим** репликам (`headroom` > 0.05),
`equal-S` вынесены в `by_regime.tsv` и не выброшены молча.

**3. Одно плечо MAF.** Только `Filter.maf: 0.01`. Плечо 0.05 не запускалось, потому что потолок
обязан содержать все каузальные локусы (на 1232548 при 0.05 их остаётся 43 из 70), а вопрос
файла — какие SNP подавать, а не как фильтровать по частоте.

**4. Помодельные рабочие точки перенесены с одной якорной реплики.** Точки `top_100` /
`custom 1e-04` зафиксированы на 1232548 в журнале 06. Журнал 07 уже измерил, что калибровка не
переносится (разрыв `verbatim` против `recal`); здесь она перенесена сознательно, потому что
альтернатива — переизбирать точки по истине каждой реплики — сделала бы кандидатов оракульными.

**5. Одна симуляционная модель.** Все 14 реплик — один депозит (Lotterhos 2023), одна модель
SLiM, 100 демов на решётке 10×10, два климатических предиктора. Реальные проекты репозитория
используют **19** предикторов; преимущество методов, работающих с композитными осями (RDA), на
двух предикторах проявиться не может — ограничение унаследовано от журналов 06 §13.1 и 07 §13.3
целиком.

**6. Мишень — мгновенная трансплантация.** Ни переадаптации, ни миграции, ни демографии после
сдвига: `delta_logf` считается по тем же фенотипам под новым оптимумом. Это ровно та конструкция,
которую использует депозит Capblancq для своей колонки `fitness_pred`, и она измеряет
**потенциальную** маладаптацию, а не судьбу популяции.

**7. Часть будущих значений выходит за диапазон обучения.** Будущий `bio_1` доходит до **1.6**
при настоящем диапазоне [−1, 1], `bio_2` — до **1.46**. Функции оборота Gradient Forest за
пределами обучающего диапазона не определены и упираются в последнее значение, поэтому у самых
«сдвинутых» демов GF-offset насыщается, а квадратичные формы (`geometric_offset`, `rda_offset`)
экстраполируются линейно. Это разные виды поведения при экстраполяции, и они не разделены в этом
файле — сценарий, целиком лежащий внутри обучающего диапазона, был бы отдельным прогоном.
**8. Олигогенность и анизотропный отбор в этой панели совпадают.** Все три олигогенные реплики,
где курирование набора выигрывает (**1231288**, **1231993**, **1232218**), одновременно относятся
к режиму `unequal-S`, а обе реплики `1-trait`, где оно проигрывает, — сильно- и умеренно
полигенные. Поэтому «выигрыш от малого числа каузальных локусов» и «выигрыш от анизотропной силы
отбора» **не разделены**: разделение требует олигогенной реплики с `equal-S` и полигенной с
`unequal-S`, а в отобранных 14 таких сочетаний нет. Утверждение раздела 9 корректно формулируется
как «на олигогенно-анизотропных репликах», а не «на олигогенных».

**9. Семь реплик в основном агрегате.** Из 12 нештрафных 4 отсеиваются как `equal-S` (нет
запаса, п. 2b) и 1 — по тому же порогу `headroom` > 0.05. Утверждения раздела 9 опираются на
**3** олигогенные и **4** полигенные реплики, то есть на выборку, где одна реплика заметно
двигает медиану. Числа даны с посидовой разбивкой именно поэтому.

</div>

---

```{r session-info}
sessionInfo()
```
