---
title: "09. Воспроизведение Lind & Lotterhos 2025 на ADAPTOGENE — их дизайн, их метрика"
subtitle: "14 реплик MVP · сады общего сада · tau Кендалла · 4 из 5 их реализаций offset"
output:
  html_document:
    theme: darkly
    highlight: breezedark
    toc: true
    toc_float: true
    code_folding: hide
css: ["_callouts.css"]
---

```{r setup, include=FALSE}
knitr::opts_chunk$set(echo = TRUE, warning = FALSE, message = FALSE)
library(data.table)

# Среда: контейнер adaptogene:latest (Docker) для всех R-скриптов и snakemake; d2 CLI — с хоста.
# Клиент docker: /snap/bin/docker на этой машине падает (setuid заблокирован, nosuid+NoNewPrivs),
# поэтому каждый вызов обёрнут в `nix shell nixpkgs#docker-client -c docker ...` — см. CLAUDE.local.md.
# `-e USER=adaptogene` обязателен (getpwuid в snakemake), `-e OPENBLAS_NUM_THREADS` обязателен
# (контейнер видит все 192 ядра хоста).
#
# Рендер: nix shell nixpkgs#docker-client -c docker run --rm --user $(id -u):$(id -g) -e USER=pipeline \
#   -v /mnt/data/eugene/ADAPTOGENE:/mnt/data/eugene/ADAPTOGENE adaptogene:latest \
#   Rscript -e 'rmarkdown::render("/mnt/data/eugene/ADAPTOGENE/work/journal/09_mvp_lind_lotterhos_replication.Rmd")'

check_files <- function(paths, labels = names(paths)) {
  if (is.null(labels)) labels <- paths
  for (i in seq_along(paths)) {
    cat(ifelse(file.exists(paths[i]), "[OK]", "[ОТСУТСТВУЕТ]"), labels[i], "\n")
  }
}
rd <- function(f, ...) if (file.exists(f)) fread(f, ...) else NULL
R9 <- "/mnt/data/eugene/ADAPTOGENE/benchmarks/mvp_eval/offset09/"
R8 <- "/mnt/data/eugene/ADAPTOGENE/benchmarks/mvp_eval/offset08/"
```

## Обзор

```{bash abstract-diagram-render, eval=FALSE}
if [ ! -f /mnt/data/eugene/ADAPTOGENE/work/journal/diagrams/09_00_abstract.svg ] || \
   [ /mnt/data/eugene/ADAPTOGENE/work/journal/diagrams/09_00_abstract.d2 -nt \
     /mnt/data/eugene/ADAPTOGENE/work/journal/diagrams/09_00_abstract.svg ]; then
  d2 --theme 200 --layout elk \
    /mnt/data/eugene/ADAPTOGENE/work/journal/diagrams/09_00_abstract.d2 \
    /mnt/data/eugene/ADAPTOGENE/work/journal/diagrams/09_00_abstract.svg
fi
```

```{r abstract-diagram-embed, echo=FALSE}
img <- "/mnt/data/eugene/ADAPTOGENE/work/journal/diagrams/09_00_abstract.svg"
if (file.exists(img)) knitr::include_graphics(img) else cat("[ОТСУТСТВУЕТ]", img, "\n")
```

---

# Часть I. Дизайн, который здесь не наш

## 1. Что именно взято из публикации и её кода

<div class="callout-method">
Журнал 08 отвечал на вопрос «какой набор SNP подавать в модель offset» метриками, которые я
определил сам (ρ Спирмена против падения приспособленности, ΔR² сверх евклидова нуля). Эти
числа самодостаточны, но **не сравнимы ни с чем опубликованным**.

Lind & Lotterhos 2025 (*Mol Ecol Resour* 25(4):e14008, doi:10.1111/1755-0998.14008; код
`ModelValidationProgram/MVP-offsets`) прогнали тот же вопрос на **4.85 млн** оценок и на
симуляциях **того же депозита**, из которого взяты наши 14 реплик. Поэтому здесь их дизайн и
метрика берутся дословно, а наши числа ставятся рядом с опубликованными. **Ни одна метрика в
этом журнале не изобретена нами.**

Что именно прочитано из их кода, а не додумано:

- **Сады.** «Full factorial in silico reciprocal transplant design», **100** садов внутри
  ландшафта (климат каждого дема — сад). Плюс сады климатической новизны: в
  `02_analysis/04_outlier_climate_runs/06_multivariate_calculate_climate_outlier_fitness.ipynb`
  стоит
  `deviations = [0, 1.72, 2.35, 2.74, 3.13, 3.53, 3.92, 4.31, 4.70, 5.09, 5.48, 5.88]` и
  `outlier_vals[dev][env] = envdata[env].mean() + (dev * np.std(envdata[env]))`, причём цикл
  идёт `for env in envs` — то есть **обе** оси среды двигаются одновременно, а отклонение
  **0** (сам центр климата) included. Итого **12** садов новизны, а не 11.
- **Приспособленность.** `MVP_climate_outlier_fitness_calculator.R`:
  `fits = dmvnorm(phenos, opts, sigma = fitness_varcov) / fitness_norm`, затем
  `fitness[1, transplant_ID] = mean(fits)` — **арифметическое среднее по особям** популяции
  (журнал 08 усреднял логарифм; здесь усредняется приспособленность, как у них).
- **Метрика.** `01_src/MVP_03_validate_gradient_forests.py::calculate_performance`:
  `garden_performance` = `offset.corrwith(fitness, axis=1, method='kendall')` — одна **tau
  Кендалла на сад**, по 100 популяциям-источникам; `source_performance` — одна tau на
  популяцию-источник по садам. Знак их: приспособленность падает с ростом offset, поэтому
  **хорошая модель даёт отрицательную tau**.
- **Панели маркеров.** `marker_sets = ['all', 'adaptive', 'neutral']`.
</div>

```{r 01-pub, echo=FALSE}
H <- rd(paste0(R9, "headline_vs_published.tsv"))
if (!is.null(H)) print(H[, .(quantity, published, ours)]) else
  cat("[ОТСУТСТВУЕТ] headline_vs_published.tsv — прогон ещё не досчитан\n")
```

---

## 2. Сады и проверка, что это их величина

<div class="callout-method">
**Скрипт:** `benchmarks/mvp_garden_fitness.R`. На реплику строится матрица
**112 садов × 100 популяций-источников**: 100 садов ландшафта + 12 садов новизны. Приспособленность
берётся из тождества журнала 08 (`log f = b1·d1² + b2·d2²`, посидовые коэффициенты, R² = 1.000000),
поэтому никакого распределительного допущения этот скрипт не вносит — он применяет функцию самой
реплики к новому оптимуму.

**Проверка, а не декларация.** Разность «симпатрическая минус аллопатрическая приспособленность»
обязана воспроизвести колонку `final_LA` самого депозита. Если бы матрица садов считала не ту
величину, эта проверка сломалась бы.
</div>

```{r 02-check}
check_files(c(
  "скрипт садов"       = "/mnt/data/eugene/ADAPTOGENE/benchmarks/mvp_garden_fitness.R",
  "QC садов"           = paste0(R9, "garden_qc.tsv"),
  "матрица (пример)"   = paste0(R9, "garden_fitness_1232548.tsv")
))
```

```{bash 02-cmd, eval=FALSE}
# НЕ ПЕРЕЗАПУСКАТЬ — выполнено 2026-08-05
nix shell nixpkgs#docker-client -c docker run --rm --user $(id -u):$(id -g) \
  -e USER=adaptogene -e OPENBLAS_NUM_THREADS=4 \
  -v /mnt/data/eugene/ADAPTOGENE:/pipeline adaptogene:latest \
  Rscript /pipeline/benchmarks/mvp_garden_fitness.R
```

```{r 02-result, echo=FALSE}
Q <- rd(paste0(R9, "garden_qc.tsv"), colClasses = c("seed" = "character"))
if (!is.null(Q)) print(Q[, .(seed, n_gardens, n_landscape, n_novelty,
                             LA_ours = round(LA_ours, 4), LA_deposit = round(LA_deposit, 4),
                             LA_diff = round(LA_diff, 4), median_home_rank,
                             pct_home_top10 = pct_home_in_top10)])
```

<div class="callout-result">
- Садов на реплику: **112** (**100** ландшафтных + **12** новизны)
- Популяций-источников: **100**, особей на популяцию: **10**
- Локальная адаптация, наша минус депозитная: **+0.0035 … +0.0218** на всех 14 репликах
- Медианный ранг родного сада для своей популяции: **2 … 7** из 100
- Файлы: `garden_fitness_{seed}.tsv` (14 шт.), `gardens_{seed}.tsv`, `garden_qc.tsv`
</div>

<div class="callout-conclusion">
Расхождение с `final_LA` депозита не превышает **0.022** при значениях **0.33 … 0.55**, то есть
**0.7 … 4%**. Матрица садов — это их величина, а не наша реконструкция, и всё, что дальше считается
на ней, сравнимо с их числами. Родной сад не всегда ранг 1 — демы стоят на сетке 10×10 с шагом
0.2°, у соседей почти тот же оптимум, поэтому ранги 2–7 из 100 ожидаемы.
</div>

---

## 3. Панели маркеров: их три термина плюс наша ось

<div class="callout-method">
**Скрипт:** `benchmarks/mvp_build_snp_sets.R`. Их сравнение оперирует тремя панелями, и
отображение на наши наборы — **не** совпадение по названию, а совпадение по определению
(Методы Lind & Lotterhos 2025):

| их термин | определение в их Методах | наш набор |
|---|---|---|
| `adaptive` | «SNPs at QTNs with effects on >= 1 trait», среднее **188** локусов | `truth` — **оракул**, каузальные локусы |
| `neutral` | «SNPs on linkage groups without any QTNs», среднее **16 520** | `neutral_all` |
| `all` | все маркеры, среднее **33 169** | `all` |

**Их `adaptive` — это истина, а не результат GEA-скана.** Это оракульная панель, недоступная
на реальных данных. Поэтому их утверждение «выигрыш от adaptive < 3%» читается как «даже знание
истинных каузальных локусов почти не помогает», а вовсе не как «отбор SNP по ассоциации
бесполезен».

**Наша `neutral_all` — их определение дословно.** `convert_mvp.R:464` присваивает категорию
`background_neutral` локусам на LG **11–20**, то есть на группах сцепления без QTN, цитируя при
этом Методы источника. Никакой подгонки: категория была построена в журнале 04 до того, как
этот вопрос возник.

**Наша собственная ось — панели, полученные GEA-сканом**, которых в их дизайне нет вообще.
Три точки на шкале «полнота — точность», все три с помодельными рабочими точками схемы S1
(`benchmarks/mvp_anchor_schemes.tsv`, перенос без переизбора по истине):

| наш набор | правило | размер | каузальных внутри |
|---|---|---|---|
| `union` | любой из LFMM/RDA/EMMAX | **217 … 260** | 4 … 30 |
| `best` | согласие **>= 2** из 3, окно 5 кб | **121 … 177** | 3 … 24 |
| `intersect3` | согласие **всех 3** | **3 … 97** | 0 … 6 |
| `rand_best1` | розыгрыш из `background_neutral` размера `best` | **121 … 177** | 0 |

`rand_best1` остаётся **нашим** полом: он единственный отделяет размер набора от его качества,
чего их дизайн сделать не может (их `neutral` в 100 раз больше их `adaptive`).
</div>

```{r 03-check}
check_files(c(
  "скрипт наборов" = "/mnt/data/eugene/ADAPTOGENE/benchmarks/mvp_build_snp_sets.R",
  "сводка наборов" = paste0(R8, "snp_sets_summary.tsv")
))
```

```{r 03-result, echo=FALSE}
SS <- rd(paste0(R8, "snp_sets_summary.tsv"), colClasses = c("seed" = "character"))
if (!is.null(SS)) {
  cat("Размер панелей (число SNP):\n\n")
  print(dcast(SS[set %in% c("all","neutral_all","truth","union","best","intersect3","rand_best1")],
              seed ~ set, value.var = "n_snps"))
}
```

<div class="callout-result">
- Панелей на реплику: **7** (3 их + 3 наши GEA + наш пол)
- `all` **4 975 … 13 054** · `neutral_all` **2 419 … 6 195** · `truth` **6 … 515**
- `union` **217 … 260** · `best` **121 … 177** · `intersect3` **3 … 97**
</div>

---

## 4. Методы: 4 из 5 их реализаций, и почему не 5

<div class="callout-method">
Они сравнивают пять реализаций четырёх методов: `GFoffset`, `RDA-uncorrected`, `RDA-corrected`,
`LFMM2offset`, `RONA`. Отображение на пайплайн:

| их реализация | ADAPTOGENE |
|---|---|
| GFoffset | `gradient_forest` (`ntree` 500, `cor_threshold` 0.5, nospatial) |
| LFMM2offset | `geometric_offset` (`LEA::genetic.gap`, `k` = `sNMF.k_best` реплики) |
| RDA-uncorrected | `rda_offset`, `condition_pcs: 0` |
| RDA-corrected | `rda_offset`, `condition_pcs: k_best` — **отдельный проход**, см. ниже |
| RONA | **не реализована в пайплайне** — заявлена как пробел, а не тихо опущена |

**Ограничение пайплайна, всплывшее здесь.** В реестре `workflow/methods/maladaptation.py` ровно
одна запись `rda_offset`, `common.smk` падает на незнакомом ключе метода, а пути выходов
ключуются именем метода. Поэтому две реализации RDA невозможно запустить в одном прогоне: они
идут **двумя проходами** по одним и тем же садам (`config_MVP{seed}_g.yaml` и
`config_MVP{seed}_grdac.yaml`), а сборщик раскладывает их по разным именам. Это неудобство
занесено в список изменений пайплайна (раздел 12).

`axes: 2` вместо `auto`: измерено на всех **126** прогонах RDA журнала 08 — `rda_axes_used = 2` в
**100%** случаев (два предиктора → K_max = 2), поэтому фиксация не меняет ни одного результата и
снимает 999 перестановок с каждого сада.
</div>

---

# Часть II. Прогон

## 5. Сад как таблица будущего климата

<div class="callout-method">
**Скрипты:** `benchmarks/mvp_write_garden_configs.R` (два конфига на реплику) и
`benchmarks/mvp_garden_run.sh` (драйвер).

Сад реализуется так: в таблицу будущего климата пишется **один и тот же** оптимум сада для всех
демов, и тогда посайтовый offset пайплайна — это ровно offset(источник *i* → сад *g*).

Две особенности пайплайна, которые драйверу приходится обходить, обе занесены в раздел 12:

1. **`future_table` приходит в `stage_custom_climate_future` параметром, а не входом.** Snakemake
   не видит смены сценария и отвечает «Nothing to be done» — проверено. Поэтому каждый сад
   запускается с `-R stage_custom_climate_future`. Побочная польза: модели Gradient Forest
   пересобирать не нужно, они зависят от **настоящего** климата и набора SNP, поэтому строятся
   один раз на (реплику, набор) и переиспользуются всеми садами.
2. **Пути выходов не различают сценарии.** Все offset пишутся в
   `Maladaptation/tables/{method}/{set}_{spatial}/`, поэтому следующий сад затирает предыдущий —
   драйвер **собирает** `genetic_offset_site.tsv` в `offset09/gardens/{seed}/{garden}/` сразу
   после каждого сада.
</div>

```{r 05-check}
check_files(c(
  "генератор конфигов" = "/mnt/data/eugene/ADAPTOGENE/benchmarks/mvp_write_garden_configs.R",
  "драйвер"            = "/mnt/data/eugene/ADAPTOGENE/benchmarks/mvp_garden_run.sh",
  "конфиг прохода A"   = "/mnt/data/eugene/ADAPTOGENE/config_MVP1232548_g.yaml",
  "конфиг прохода B"   = "/mnt/data/eugene/ADAPTOGENE/config_MVP1232548_grdac.yaml"
))
gd <- list.dirs(paste0(R9, "gardens"), recursive = TRUE)
cat("Собрано садов (директорий):", sum(grepl("gardens/[0-9]+/[^/]+$", gd)), "\n")
```

```{bash 05-cmd, eval=FALSE}
# НЕ ПЕРЕЗАПУСКАТЬ — выполнено 2026-08-05
nix shell nixpkgs#docker-client -c docker run --rm --user $(id -u):$(id -g) \
  -e USER=adaptogene -v /mnt/data/eugene/ADAPTOGENE:/pipeline adaptogene:latest \
  Rscript /pipeline/benchmarks/mvp_write_garden_configs.R

# фаза 1: 30 ландшафтных садов (каждый 3-й дем) + все 12 садов новизны, 14 линий параллельно
LIST=$(cat /mnt/data/eugene/ADAPTOGENE/benchmarks/mvp_eval/offset09/garden_subset_phase1.txt)
/mnt/data/eugene/ADAPTOGENE/benchmarks/mvp_garden_run.sh all 14 8 "$LIST"
```

---

## 6. Стоимость: измеренная, а не оценённая

<div class="callout-result">
- Разовая подгонка Gradient Forest на панели `all` (**~10 тыс. SNP**): **3105 с** на реплику,
  один раз на (реплику, набор), дальше переиспользуется всеми садами
- Устойчивое время одного сада: **660 … 950 с** (≈ **11 мин**), два прохода RDA включительно
- Пик RSS контейнера: **2.9 ГБ** при лимите **40 ГБ**; хост держался в пределах **660 ГБ** при
  потолке **900 ГБ**
- Разбивка по правилам за 8 садов одной линии: `rda_offset` **67 мин**,
  `plot_gf_offset_piemap(_points)` **43 мин**, `gradient_forest_offset` **18 мин**,
  `geometric_offset` **5 мин**
</div>

<div class="callout-conclusion">
**112 садов × 11 мин ≈ 20.5 ч** на линию, а линии идут параллельно, поэтому это и есть полное
время. Около **трети** его уходит на пай-карты, которые в этом прогоне никто не смотрит и которые
нельзя отключить конфигом — отсюда пункт «режим только таблиц» в разделе 12. Поэтому прогон
разбит на фазы: **фаза 1** — 30 ландшафтных садов (каждый 3-й дем, регулярная решётка по сетке
10×10) плюс все 12 садов новизны; остальные 70 ландшафтных садов досчитываются после разбора
результатов фазы 1.
</div>

---

## 6a. Модели строятся один раз на реплику, а не один раз на дорожку

<div class="callout-method">
**Ошибка, которая стоила дороже всего, и её механика.** Модель Gradient Forest зависит от
**настоящего** климата и панели SNP — от сада она не зависит вообще, потому что сад меняет
только будущую среду. Значит, одна модель на пару (реплика, панель) обслуживает все 42 сада.

Дорожки-клоны стартуют с пустого дерева и **жёстко линкуют** модели из базового дерева
(`benchmarks/mvp_clone_project.sh`). Если в базовом дереве модели нет, каждая дорожка подгоняет
её сама: **3105 с** и **1.6–3.6 ГБ** на панели `all`, умноженные на число дорожек. Дважды за
прогон это привело к тому, что бо́льшая часть дорожек тратила время не на сады:

- сначала на панели `all` — 9 реплик из 14 не имели модели, 38 дорожек из 56 подгоняли её
  параллельно, часть падала по памяти;
- затем на **новой** панели `neutral_all` — её не было ни у кого по определению, и три реплики
  с самыми крупными нейтральными панелями (**5 674 … 6 195** SNP) не влезли в лимит дорожки.

**Правило, которое отсюда следует:** любая новая панель требует однократной сборки моделей в
базовых деревьях с большим лимитом памяти **до** запуска дорожек. Проверка перед прогоном —
`ls MVP*_results/_intermediate/gradient_forest/*/adaptive_model.qs` должен покрывать
все (реплика × панель).
</div>

```{r 06a-check}
mods <- Sys.glob("/mnt/data/eugene/ADAPTOGENE/MVP*_results/_intermediate/gradient_forest/*/adaptive_model.qs")
mods <- grep("p[0-9]_results", mods, invert = TRUE, value = TRUE)   # базовые деревья, не клоны
cat("Моделей в базовых деревьях:", length(mods), "\n")
cat("Суммарный размер, ГБ:", round(sum(file.size(mods)) / 2^30, 1), "\n")
```

---

# Часть III. Результаты

<div class="callout-note">
**Область этой версии файла — 11 реплик из 12 нештрафных**, по **42** сада каждая (30
ландшафтных + 12 садов новизны), 7 панелей, 4 реализации. Реплика **1231288** и оба контроля
`Est-Clines` (**1231578**, **1232568**) досчитываются: их панели `all` и `neutral_all` — самые
крупные в наборе (до **13 054** и **6 195** SNP), и подгонка Gradient Forest на них не влезала
в лимит памяти дорожки. Модели для них пересобраны отдельно (см. раздел 6a), дорожки
перезапущены. Ни одно утверждение разделов 7–12 от контролей не зависит: они исключены из всех
агрегатов по построению.
</div>

## 7. Против опубликованных чисел

```{r 07-result, echo=FALSE}
H <- rd(paste0(R9, "headline_vs_published.tsv"))
if (!is.null(H)) print(H[, .(quantity, published, ours)])
```

<div class="callout-result">
- `all` бьёт `neutral`: у них **74%**, у нас **72.3%** — единственное сравнение, не
  затрагивающее оракульную панель, и оно совпадает
- Оракул (`truth`) бьёт `all`: у них **67%**, у нас **81.3%**
- Оракул бьёт `neutral`: у них **68%**, у нас **82.8%**
- Медианный выигрыш оракула: у них **< 3%**, у нас **8.9%** (против `all`) и **7.4%**
  (против `neutral`)
- Уровень tau: у них **−0.6** / **−0.2**, у нас **−0.82** / **−0.71**
</div>

<div class="callout-conclusion">
Совпадает то, что и должно совпадать: **сравнение `all` против `neutral`** — единственное, где
обе стороны используют панели одного и того же определения и ни одна не оракульная, — даёт
**72.3%** против их **74%**. Это и есть свидетельство того, что реализация ADAPTOGENE ведёт себя
как эталонная.

Расходится то, где различие ожидаемо **по построению выборки**: преимущество оракульной панели у
нас втрое больше (**8.9%** против **< 3%**). Их число — среднее по **2250** симуляциям всех
демографических сценариев; наше — по **11** репликам, отобранным в журнале 04 именно за то, что
структура там частично маскирует среду (R²(PC1~temp) **0.31–0.57**). На таких данных знание
каузальных локусов стоит дороже, чем в среднем по депозиту. Это утверждение о **выборке**, а не
о превосходстве реализации, и в статье его нужно формулировать именно так.
</div>

---

## 8. Панели, полученные GEA-сканом: ось, которой нет в их дизайне

```{r 08-result, echo=FALSE}
GEA <- rd(paste0(R9, "gea_panels_vs_refs.tsv"))
if (!is.null(GEA)) print(GEA[, .(panel, reference, n_models,
                                 pct_panel_wins = round(pct_panel_wins, 1),
                                 median_gain_pct = round(median_gain_pct, 1))])
```

<div class="callout-result">
Медиана tau по ландшафтным садам (GF / LFMM2 / RDA-uncorrected):

- `truth` (оракул) **−0.773 / −0.780 / −0.778**
- `gea_best` (>= 2 из 3) **−0.745 / −0.747 / −0.742**
- `gea_union` (полнота) **−0.696 / −0.744 / −0.713**
- `gea_strict` (точность) **−0.676 / −0.702 / −0.611**
- `all` **−0.687 / −0.697 / −0.645**
- `neutral` **−0.678 / −0.681 / −0.622**
- `rand_best1` (пол) **−0.675 / −0.676 / −0.617**

`gea_best` против оракула: **−4.3%**, выигрывает в **21%** моделей.
`gea_best` против `all`: **+0.4%**, **51%**. Против пола своего размера: **+2.7%**, **57%**.
</div>

<div class="callout-conclusion">
**Панель, полученная GEA-сканом, забирает около 95% того, что даёт знание истины.** Разрыв
`gea_best` — `truth` составляет **0.03** tau при разрыве `truth` — `all` в **0.09–0.13**. Это
утверждение их дизайн сделать не может: их «adaptive» — это QTN, то есть величина, недоступная
на реальных данных, поэтому вопрос «а сколько даёт реально выполнимый отбор» у них не ставится.

**Выигрывает середина шкалы полнота/точность.** `gea_best` (согласие >= 2 из 3) бьёт и
`gea_union` (полнота, разбавление), и `gea_strict` (точность, **3–97** SNP — слишком мало для
устойчивой модели). Это прямая практическая рекомендация пайплайна.
</div>

---

## 9. Стратификация по свойствам симуляции

```{r 09-result, echo=FALSE}
ST <- rd(paste0(R9, "strata_tau.tsv"))
if (!is.null(ST)) {
  cat("По архитектуре (медиана tau):\n\n")
  print(dcast(ST[stratum == "arch_level" & method_label != "RDA-corrected" &
                 marker_set %in% c("adaptive","gea_best","gea_union","all","neutral")],
              stratum_value + marker_set ~ method_label, value.var = "tau_med"))
  cat("\nПо числу признаков:\n\n")
  print(dcast(ST[stratum == "n_traits" & marker_set %in% c("adaptive","gea_best")],
              stratum_value + marker_set ~ method_label, value.var = "tau_med"))
  cat("\nПо плейотропии:\n\n")
  print(dcast(ST[stratum == "ispleiotropy" & marker_set %in% c("adaptive","gea_best")],
              stratum_value + marker_set ~ method_label, value.var = "tau_med"))
}
```

<div class="callout-result">
**Архитектура — главный модератор.** Медиана tau, GF / LFMM2 / RDA-uncorrected:

| страта | `adaptive` (оракул) | `gea_best` | `all` | `neutral` |
|---|---|---|---|---|
| олигогенная (4 реплики) | −0.765 / −0.710 / −0.738 | −0.736 / −0.704 / −0.684 | **−0.374 / −0.430 / −0.277** | **−0.354 / −0.378 / −0.240** |
| умеренно полигенная | −0.782 / −0.780 / −0.777 | −0.711 / −0.727 / −0.715 | −0.691 / −0.698 / −0.708 | −0.679 / −0.682 / −0.704 |
| сильно полигенная (4) | −0.775 / −0.794 / — | **−0.797 / −0.805 / −0.765** | −0.731 / −0.772 / −0.766 | −0.728 / −0.758 / −0.752 |

**Число признаков.** На однопризнаковых репликах `RDA-corrected` разваливается
(**−0.03 … −0.10** против **−0.64** на двупризнаковых), остальные три метода не страдают
(**−0.72 … −0.84**).

**Плейотропия** ухудшает всё: без неё **−0.77 … −0.80**, с ней **−0.57 … −0.74**.
</div>

<div class="callout-conclusion">
**Польза от курирования маркеров обратно пропорциональна полигенности — и это объясняет, почему
их среднее по депозиту так мало.**

- На **олигогенных** репликах `all` и `neutral` рушатся до **−0.24 … −0.43**, тогда как оракул и
  `gea_best` держат **−0.68 … −0.77**. Разрыв в **0.3–0.4** tau: выбор панели решает всё.
- На **сильно полигенных** всё работает (**−0.73 … −0.81**), и `gea_best` **обгоняет оракул**
  (−0.797/−0.805 против −0.775/−0.794). Сотня-другая маркеров, отобранных по ассоциации, несёт о
  среде не меньше, чем 268–395 истинных QTN, каждый из которых имеет крошечный эффект.
- Среднее по всем архитектурам растворяет первый режим во втором. Отсюда их «< 3%»: это среднее
  по депозиту, где полигенных сценариев большинство.

Практический вывод для пайплайна: **курировать набор SNP стоит тогда и только тогда, когда
GEA-скан указывает на малое число локусов крупного эффекта.** При полигенной архитектуре подача
всех SNP теряет мало, а курирование не окупает усилий.
</div>

---

## 10. Связь с непрерывными свойствами реплики

```{r 10-result, echo=FALSE}
CP <- rd(paste0(R9, "property_correlations.tsv"))
if (!is.null(CP)) print(dcast(CP[marker_set == "gea_best"], property ~ method_label, value.var = "rho"))
```

<div class="callout-result">
Спирменова rho между свойством реплики и медианной tau (панель `gea_best`; **отрицательная** rho
= свойство **улучшает** предсказание, так как хорошая tau отрицательна):

- **`final_LA`** (степень локальной адаптации): **−0.27** (GF), **−0.52** (LFMM2),
  **−0.17** (RDA-uncorrected)
- `n_causal_maf01`: **−0.18 / −0.34 / −0.21**
- `r2_pc1_temp`: **−0.06 / −0.24 / −0.16**
- `meanFst`: **+0.06 / +0.04 / +0.16**
</div>

<div class="callout-conclusion">
**Их центральный вывод воспроизводится на нашей выборке:** производительность в первую очередь
определяется **степенью локальной адаптации** (`final_LA`, rho до **−0.52**), а не выбором
метода. Величина Fst сама по себе не предсказывает ничего (**|rho| <= 0.16**) — это важное
уточнение, потому что структура населения обычно и обсуждается в терминах Fst.

Число каузальных локусов идёт следом (**−0.18 … −0.34**), что согласуется с разделом 9: чем
полигеннее, тем лучше работает любой offset, но тем меньше выигрыш от курирования.
</div>

---

## 11. Ранжирование реализаций

```{r 11-result, echo=FALSE}
MR <- rd(paste0(R9, "method_rank.tsv"))
if (!is.null(MR)) print(dcast(MR[marker_set %in% c("adaptive","gea_best","all")],
                              arch + marker_set ~ method_label, value.var = "tau_med"))
```

<div class="callout-conclusion">
`GFoffset`, `LFMM2offset` и `RDA-uncorrected` идут вплотную (**−0.74 … −0.78** на панели
оракула) и меняются местами в зависимости от страты — то же «ни один метод не выигрывает везде»,
что сообщают они.

**`RDA-corrected` — устойчивый аутсайдер** (**−0.50** против **−0.78** у некорректированной
версии) и единственная реализация, которой курирование панели **не помогает вообще**. На
однопризнаковых репликах она разваливается полностью (**−0.03 … −0.10**). Это согласуется с
журналом 07: когда структура и среда почти совпадают, коррекция по PC удаляет сигнал вместе со
структурой. Практический вывод: **`condition_pcs: 0` — правильный дефолт для offset**, а
корректированную версию имеет смысл считать только при заведомо ортогональной структуре.
</div>

---

## 12. Климатическая новизна: два прочтения одной кривой

<div class="callout-method">
**У них два РАЗНЫХ набора садов, и путать их нельзя.**

1. **Сады внутри ландшафта — 100 штук.** Климат каждого дема становится садом, и в него
   пересаживаются все 100 популяций-источников: полный факториальный реципрокный трансплант,
   **100 × 100** комбинаций. Это настоящие среды, покрывающие весь диапазон ландшафта. Отсюда
   берутся все основные числа разделов 7–11 (у нас — 30 садов из 100, но все 100 источников в
   каждом).
2. **Сады новизны — 12 штук.** Отдельный эксперимент. Сад здесь **не дем**, а синтетическая
   точка на растущем расстоянии от **центра климата** (среднего по обеим осям среды):
   `deviations = [0, 1.72, ... 5.88]` SD, `opt = mean(env) + dev * sd(env)` — список взят из их
   ноутбука дословно.

**Точка `dev = 0` — это их собственный первый элемент**, сад ровно в среднем климате, то есть
«нулевая новизна». Мы её воспроизвели как есть.

**Почему `dev = 0` — сомнительная точка отсчёта.** Она стоит в центре климатического облака,
поэтому все 100 демов от неё примерно равноудалены. Первая гипотеза была «эффект пола»: разброс
offset между источниками там мал, ранжировать нечего, отсюда слабая tau. Гипотеза **проверена и
не подтвердилась** — см. таблицу дисперсии ниже. Но точка отсчёта всё равно остаётся особой: это
единственный сад, совпадающий со средним обучающей выборки, тогда как основная масса чисел
журнала считается по садам внутри ландшафта.

Поэтому ниже кривая новизны дана **в двух прочтениях**, а рядом — дисперсия offset между
источниками внутри сада (`offset_cv`), которая и решает, какое прочтение осмысленно.
</div>

```{r 12-result, echo=FALSE}
NB <- rd(paste0(R9, "novelty_baselines.tsv"))
if (!is.null(NB)) {
  cat("Кривая новизны, панель оракула (adaptive), оба базиса:\n\n")
  print(NB[marker_set == "adaptive",
           .(method_label, dev, tau = round(tau_med, 3),
             `Δ vs dev0` = round(delta_vs_dev0, 3),
             `Δ vs ландшафт` = round(delta_vs_landscape, 3),
             offset_cv = round(offset_cv_med, 2))])
} else cat("[ОТСУТСТВУЕТ] novelty_baselines.tsv\n")
```

```{r 12-disp, echo=FALSE}
GP <- rd(paste0(R9, "garden_performance.tsv"))
if (!is.null(GP) && "offset_cv" %in% names(GP)) {
  D <- GP[control == FALSE & marker_set == "adaptive"]
  D[, garden_class := fifelse(garden_type == "landscape", "ландшафтные (30)",
                       fifelse(dev == 0, "новизна dev = 0 (центр климата)",
                       fifelse(dev >= 5, "новизна dev >= 5", "новизна dev 1.7-4.7")))]
  cat("Дисперсия offset между источниками внутри сада (медиана CV):\n\n")
  print(dcast(D[, .(offset_cv = round(median(offset_cv, na.rm = TRUE), 3),
                    tau = round(median(tau, na.rm = TRUE), 3)),
                by = .(garden_class, method_label)],
              garden_class ~ method_label, value.var = c("offset_cv", "tau")))
}
```

```{r 12-fig, echo=FALSE, out.width="100%"}
p <- paste0(R9, "novelty_curve.png")
if (file.exists(p)) knitr::include_graphics(p) else cat("[ОТСУТСТВУЕТ]", p, "\n")
```

<div class="callout-conclusion">
**Прочтение 1 — от `dev = 0`.** tau растёт от **−0.63** в центре климата до **−0.83** на краю
(GF), то есть на **0.20**. Буквально это читается как «чем новее климат, тем лучше offset», что
противоречит их выводу.

**Прочтение 2 — от медианы ландшафтных садов (−0.74).** Та же кривая почти плоская: далёкие сады
дают **−0.83**, всего на **0.05–0.06** лучше ландшафтной медианы. Падения производительности с
новизной, о котором сообщают они, на нашей выборке **нет**; заметного роста — тоже.

**Гипотеза «эффекта пола» проверена и отвергнута.** Она предсказывала, что слабая tau при
`dev = 0` объясняется малым разбросом offset между источниками. Измерено (`offset_cv`, медиана):

| сад | CV offset (GF) | tau (GF) |
|---|---|---|
| ландшафтные (30) | **0.49** | **−0.74** |
| новизна `dev = 0` | **0.41** | **−0.63** |
| новизна `dev = 5.88` | **0.14** | **−0.83** |

Разброс offset **падает** с ростом новизны (0.44 → 0.14), а tau при этом **растёт**. Если бы дело
было в поле, направление было бы обратным. Гипотеза не годится.

**Что, по-видимому, происходит на самом деле.** В крайних садах и приспособленность, и offset
становятся почти монотонными функциями одной и той же величины — положения дема на
климатическом градиенте: все демы одинаково далеки от экстремального оптимума, и порядок
определяется тем, чей фенотип ближе к краю. Ранжирование там — **более лёгкая задача**, а не
более точное предсказание. Абсолютная величина offset при этом ничего не говорит: tau измеряет
только порядок.

**Что идёт в статью.** Только прочтение 2 и только в форме «падения производительности с
климатической новизной на нашей выборке мы не воспроизводим». Утверждать обратное их результату
нельзя: их кривая построена на всём депозите, и как именно формируется их базис для этой панели,
из опубликованного кода мы не восстановили. Разбор различия базисов остаётся **открытым
пунктом**, а не результатом этого журнала.
</div>

---

## 13. Ограничения этих тестов

<div class="callout-method">
**1. Фаза 1 — подвыборка садов.** 30 ландшафтных садов из 100 (каждый 3-й дем, регулярная решётка)
плюс все 12 садов новизны. Их утверждение «производительность варьирует между садами внутри
ландшафта» на подвыборке проверяется слабее, чем на полном наборе; остальные 70 садов
досчитываются отдельно и добавляются в этот же журнал.

**2. RONA отсутствует**, поэтому «ни один метод не выигрывает везде» проверяется на 4 реализациях
из 5.

**3. Два предиктора.** У MVP ровно два климатических предиктора; преимущество методов с
композитными осями (RDA) на двух осях проявиться не может. Ограничение унаследовано от журналов
06–08 целиком.

**4. 14 реплик против их 4.85 млн оценок.** Наши реплики отобраны по силе структуры (журнал 04),
их выборка — весь депозит. Совпадение или расхождение с их числами читается как «пайплайн на
этих 14 репликах даёт то же, что их конвейер», а не как независимое подтверждение их выводов.

**5. Приспособленность мгновенная.** Ни переадаптации, ни миграции после трансплантации — как и
у них.
</div>

---

```{r session-info}
sessionInfo()
```
