---
title: "10. Trifolium israeliticum — обработка VCF, панель и структура популяций"
subtitle: "86 -> 58 образцов · 11 сайтов · три панели (47 / 58 / 58+Beagle) · k_best=5"
output:
  html_document:
    theme: darkly
    highlight: breezedark
    toc: true
    toc_float: true
    code_folding: hide
css: ["_callouts.css"]
---

```{r setup, include=FALSE}
knitr::opts_chunk$set(echo = TRUE, warning = FALSE, message = FALSE)
library(data.table)

# Среда: контейнер adaptogene:latest (Docker) для всех R-скриптов и snakemake.
# Клиент docker: /snap/bin/docker на этой машине падает (setuid заблокирован, nosuid+NoNewPrivs),
# поэтому каждый вызов обёрнут в `nix shell nixpkgs#docker-client -c docker ...` — см. CLAUDE.local.md.
# `-e USER=adaptogene` обязателен (getpwuid в snakemake), `-e OPENBLAS_NUM_THREADS` обязателен
# (контейнер видит все 192 ядра хоста).
# Java 21 / plink2 / tabix для Beagle берутся не из контейнера (их там нет), а через
# `nix shell nixpkgs#jdk21 nixpkgs#plink-ng nixpkgs#htslib`.

check_files <- function(paths, labels = names(paths)) {
  if (is.null(labels)) labels <- paths
  for (i in seq_along(paths)) {
    cat(ifelse(file.exists(paths[i]), "[OK]", "[ОТСУТСТВУЕТ]"), labels[i], "\n")
  }
}
rd <- function(f, ...) if (file.exists(f)) fread(f, ...) else NULL
AN <- "/mnt/data/eugene/ADAPTOGENE/ANALYSIS/Trifolium_final/"
```

## Обзор

```{bash abstract-diagram-render, eval=FALSE}
if [ ! -f /mnt/data/eugene/ADAPTOGENE/work/journal/diagrams/10_00_abstract.svg ] || \
   [ /mnt/data/eugene/ADAPTOGENE/work/journal/diagrams/10_00_abstract.d2 -nt \
     /mnt/data/eugene/ADAPTOGENE/work/journal/diagrams/10_00_abstract.svg ]; then
  d2 --theme 200 --layout elk \
    /mnt/data/eugene/ADAPTOGENE/work/journal/diagrams/10_00_abstract.d2 \
    /mnt/data/eugene/ADAPTOGENE/work/journal/diagrams/10_00_abstract.svg
fi
```

```{r abstract-diagram-embed, echo=FALSE}
img <- "/mnt/data/eugene/ADAPTOGENE/work/journal/diagrams/10_00_abstract.svg"
if (file.exists(img)) knitr::include_graphics(img) else cat("[ОТСУТСТВУЕТ]", img, "\n")
```

---

## 1. Исходные данные и то, что с ними уже сделали до нас

```{r 10-01-check}
check_files(c(
  "VCF 86 образцов"      = "/mnt/data/eugene/ADAPTOGENE/data/Trifolium86_chr1-6.vcf.gz",
  "метаданные 86"        = "/mnt/data/eugene/ADAPTOGENE/data/Trifolium_location_86.tsv",
  "GFF"                  = "/mnt/data/eugene/ADAPTOGENE/data/Trifolium_genes_chr1-6.gff3",
  "дедуп-таблица"        = "/mnt/data/eugene/ADAPTOGENE/ANALYSIS/Trifolium86/work/greedy_dedup_result.tsv"))
```

<div class="callout-method">
Вход: `/mnt/data/eugene/ADAPTOGENE/data/Trifolium86_chr1-6.vcf.gz` — **86** образцов,
**7 163 793** биаллельных SNP, 6 хромосом (~870 Мб), 11 сайтов в Израиле в пределах ~1.0° × 0.9°.
Аннотация: `Trifolium_genes_chr1-6.gff3`, 34 927 записей `transcript` (записей `gene`/`mRNA` в
файле нет — отсюда `GFF.feature: transcript` в конфигах).

Два свойства, заданные ДО начала этой работы и определяющие всё дальнейшее:

- `MAF >= 0.05` уже применён апстримом (видно из имени `Trifol_maf005_minDP3`), поэтому
  `Filter.maf: 0.05` в пайплайне — это no-op; реально фильтрует только `--geno`.
- **Все гетерозиготы схлопнуты в гомозиготы** скриптом `replaceHetOnMaxAD_VCF.py`
  (PopGenPipe): каждый het-вызов заменён на тот гомозиготный, который лучше поддержан
  глубиной прочтений. Это соглашение низкопокрытого (minDP3) генотипирования, подтверждённое
  пользователем.
</div>

<div class="callout-result">
- Образцов: **86**; сайтов: **11**; SNP: **7 163 793**
- Проверка схлопывания het на этом самом VCF: из **594 902** вызовов `0/0` **ни один** не несёт
  ALT-поддерживающих прочтений; из **104 864** вызовов `1/1` **99.6%** не несут REF-прочтений
- Эффективное соглашение генотипов: **псевдогаплоидное**, F и наблюдаемая гетерозиготность
  структурно равны **1** и **0**
</div>

<div class="callout-conclusion">
Из схлопывания het следуют три ограничения, которые действуют во ВСЕХ последующих разделах и
в журналах 11–12: (1) любая статистика на основе гетерозиготности бессмысленна и не
интерпретируется; (2) родство по IBS завышено пайплайн-широко, поэтому дедупликация опирается на
**дискордантность противоположных гомозигот**, а не на IBS/KING; (3) валидация импутации
(раздел 4) проверяет восстановление *этого* соглашения, а не диплоидных генотипов учебника.
</div>

---

## 2. Компромисс «число образцов против доли пропусков» и почему он породил три панели

<div class="callout-method">
Управляющее ограничение датасета — **неравномерное покрытие**: доля пропусков на образец идёт от
**0.02 до 0.90**. Все GEA-методы, кроме EMMAX, и все модели maladaptation работают на матрице,
импутированной sNMF/LEA, а LEA заполняет пропущенную ячейку из **средних по предковым
компонентам** этого образца. Значит генотипы образца с 70% пропусков становятся в основном
функцией его Q-вектора — то есть структуры. Это ровно тот конфаундинг, ради устранения которого
GEA и проводится.

Ужесточение фильтра убирает конфаундинг, но стоит образцов; при этом **уникальных
環境-точек всего 11** (все образцы одного сайта делят одну пару координат), поэтому образцы —
и так дефицитный ресурс. Решение — не выбирать вслепую, а поставить контролируемое сравнение:

- **ARM A (`Trifolium86CoreGenerous`)** — 47 образцов, `snp_miss 0.4`
- **ARM B (`Trifolium86Core58`)** — все 58 переживших дедупликацию, `snp_miss 0.5`
- **ARM C (`Trifolium86Beagle58`)** — **те же 58 образцов и те же сайты**, что и B, но пропуски
  заполнены Beagle по LD ДО того, как их увидит пайплайн

A vs B изолирует эффект **числа образцов**; B vs C изолирует эффект **способа импутации**.
Универсум образцов — 58 выживших greedy-дедупликации при IBS>=0.999
(`ANALYSIS/Trifolium86/work/greedy_dedup_result.tsv`), у которых 11/11 сайтов и min 2 образца
на сайт.
</div>

```{bash 10-02-cmd, eval=FALSE}
# НЕ ПЕРЕЗАПУСКАТЬ — выполнено 2026-08-08
# метаданные 58: строки dedup_status == "kept", координаты скопированы дословно
awk -F'\t' 'NR==FNR{ if(FNR>1 && $4=="kept") keep[$1]=1; next }
            FNR==1 { print; next } ($2 in keep) { print }' \
  /mnt/data/eugene/ADAPTOGENE/ANALYSIS/Trifolium86/work/greedy_dedup_result.tsv \
  /mnt/data/eugene/ADAPTOGENE/data/Trifolium_location_86.tsv \
  > /mnt/data/eugene/ADAPTOGENE/data/Trifolium_location_86_core_58.tsv
```

<div class="callout-result">
- Метаданные ARM B: **58** строк, **11** сайтов, минимум **2** образца на сайт, все 58 присутствуют
  в заголовке VCF
- Состав по сайтам: 28955:2 28960:5 28967:3 28968:4 28984:9 28985:7 29010:2 29017:7 29024:7
  29070:8 29072:4
</div>

<details class="callout-note">
<summary>Примечание</summary>
`ANALYSIS/Trifolium86/tables/sample_ranking.tsv` содержит **85** строк из 86 — в нём отсутствует
образец `28955-1`. Проверено по `greedy_dedup_result.tsv` (86 строк, 58 kept / 28 removed):
`28955-1` был **удалён** дедупликацией (core F_MISS 0.019, почти-клон `28955-4`). Пропуск строки —
дефект производной таблицы, на состав 58 kept он не влияет. Источником истины взят
`greedy_dedup_result.tsv`.
</details>

---

## 3. Панель ARM C: импутация Beagle матрицы ARM B

<div class="callout-method">
Инструмент: **Beagle 5.5** (`beagle.27Feb25.75f.jar`), Java 21 из `nix shell nixpkgs#jdk21`
(в контейнере java нет). Вход — **не** сырой VCF, а собственный выход `filter_vcf` панели ARM B:
`Trifolium86Core58_results/_work/maf0.1_miss0.5_smiss1.0/Trifolium86_chr1-6.vcf`.

Почему именно он: так ARM B и ARM C гарантированно делят **побайтово тот же набор образцов и тот
же набор сайтов**, и единственное различие между ними — что происходит с пропущенной ячейкой.
Без этого сравнение B vs C было бы конфаундировано.

- нормализация одиночных `.` в `./.` — Beagle отвергает смешанную плоидность (рабочая копия,
  исходник не тронут)
- по хромосомам, `nthreads=40`, `seed=42`, без референсной панели
- **генетической карты для *T. israeliticum* не существует**, Beagle принял 1 сМ = 1 Мб — при
  измеренном LD (r²=0.2 на 152 кб) это неустранимое допущение, оно заявлено, а не исправлено
</div>

```{bash 10-03-cmd, eval=FALSE}
# НЕ ПЕРЕЗАПУСКАТЬ — выполнено 2026-08-08, ~10 мин на 6 хромосом
bash /mnt/data/eugene/ADAPTOGENE/ANALYSIS/Trifolium_final/build_beagle_panel.sh
```

```{r 10-03-res, echo=FALSE}
x <- rd(paste0(AN, "tables/beagle_panel_census.tsv")); if (!is.null(x)) knitr::kable(x)
```

<div class="callout-result">
- Сайтов на входе: **1 316 380** -> на выходе: **1 316 380** (полное совпадение с ARM B)
- Образцов: **58**; пропущенных генотипов на выходе: **0**
- Перепись классов генотипов на срезе 200 000 сайтов × 58 образцов:
  **8 599 721** `0|0` + **3 000 279** `1|1` = **11 600 000** — ровно 200 000 × 58
- **Введённых гетерозигот: 0**
</div>

<div class="callout-conclusion">
Ноль гетерозигот — важный результат, а не формальность: Beagle тянет обе гаплотипические копии из
пула, где гетерозигот нет по построению, и поэтому **точно воспроизводит псевдогаплоидное
соглашение** исходного файла. Значит ARM B и ARM C не различаются кодировкой генотипов, и
сравнение B vs C измеряет только способ заполнения пропусков.
</div>

---

## 4. Валидация импутации: маскирование по всему геному

<div class="callout-method">
Пилот прошлой сессии закрывал только chr1 и явно помечал экстраполяцию на chr2–6 как непроверенную.
Здесь тот же эксперимент прогнан по всему геному и **на самой аналитической матрице**, а не на
сыром надмножестве. Маскирование — скриптом прошлой сессии дословно
(`ANALYSIS/Trifolium86/work/beagle/mask_genotypes.awk`), для методической преемственности:
10% наблюдаемых GT-вызовов, `seed=42`, изъяты и оценены после импутации.

Стратификация: дециль покрытия образца × бин MAF, с ограничением `OBS_CT >= 60` — MAF, оценённая
менее чем по 60 наблюдённым аллелям, нестабильна, и такие оценки концентрируются как раз в
низкопокрытых стратах.
</div>

```{bash 10-04-cmd, eval=FALSE}
# НЕ ПЕРЕЗАПУСКАТЬ — выполнено 2026-08-08
bash /mnt/data/eugene/ADAPTOGENE/ANALYSIS/Trifolium_final/beagle_validate_genomewide.sh
```

```{r 10-04-res, echo=FALSE}
x <- rd(paste0(AN, "tables/beagle_gw_accuracy_by_chrom.tsv")); if (!is.null(x)) knitr::kable(x)
```

<div class="callout-result">
- Замаскировано и оценено: **4 196 368** генотипных вызовов
- Общая конкордантность: **97.27%**
- Стабильная MAF (`OBS_CT >= 60`, n = **3 394 493**): **97.37%**
- По хромосомам: **96.77% – 97.74%**; **chr1 — худшая** из шести
</div>

<div class="callout-conclusion">
Оценка пилота по chr1 была **консервативной**, а не оптимистичной: chr1 оказался худшей хромосомой,
разброс по геному — всего ~1 п.п. Экстраполяция пилота была оправдана, и теперь она не нужна.

**Не интерпретировать конкордантность по децилям покрытия как тренд.** Она немонотонна и
инвертирована (лучше всего покрытые 95.87%, хуже всего покрытые 97.81%), потому что маскировать
можно только **уже существующие** ячейки: у плохо покрытого образца наблюдаемые вызовы стоят
только в самых лёгких участках с сильным LD, то есть его маскируемое подмножество систематически
проще. Децили между собой несравнимы. Остальные смещения: маскирование меряет точность только
там, где данные есть (реальные пропуски концентрируются в повторах и плохо картируемых участках,
поэтому 97.37% — **верхняя граница**), и отсутствие генетической карты.
</div>

---

## 5. Processing: три панели, точное воспроизведение расчётной таблицы

```{bash 10-05-cmd, eval=FALSE}
# НЕ ПЕРЕЗАПУСКАТЬ — выполнено 2026-08-08
for CFG in config_Trifolium86CoreGenerous.yaml config_Trifolium86Core58.yaml config_Trifolium86Beagle58.yaml; do
  nix shell nixpkgs#docker-client -c docker run --user $(id -u):$(id -g) \
    -e USER=adaptogene -e OPENBLAS_NUM_THREADS=16 --rm --cpus=50 --memory=250g \
    -v /mnt/data/eugene/ADAPTOGENE:/pipeline adaptogene:latest \
    snakemake -c50 -s Snakefile --config mode=processing --configfile $CFG --scheduler greedy
done
```

<div class="callout-result">
| панель | образцов | сайтов | min/сайт | SNP после фильтра | после LD-прунинга | F_MISS медиана |
|---|---|---|---|---|---|---|
| ARM A Core47 | **47** | 11 | 2 | **972 926** | **20 524** | 0.33 |
| ARM B Core58 | **58** | 11 | 2 | **1 316 380** | **25 367** | 0.48 |
| ARM C Beagle58 | **58** | 11 | 2 | **1 316 380** | **44 297** | **0** |

- Отсева ни в одной панели нет (**0** удалённых): курирование сделано апстримом в метаданных,
  `sample_miss: 1.0` и `relatedness_action: keep` — намеренные no-op'ы
- `metadata.tsv`, `filtering_summary.tsv` и `pipeline_summary.tsv` согласованы во всех трёх панелях
- Ti/Tv: 1.92 (A, B) против **2.01** (C) — импутация слегка сместила спектр
</div>

<div class="callout-conclusion">
Числа A и B **в точности** воспроизводят ячейки расчётной таблицы
`ANALYSIS/Trifolium86/tables/filter_sweep.tsv` (972 926 / 20 524 и 1 316 380 / 25 367) —
независимая проверка того харнесса. ARM C сохранил ровно 1 316 380 сайтов, чем подтверждён
`Filter.maf: 1e-6` как настоящий no-op и матч сайтов B/C на уровне пайплайна.
</div>

<details class="callout-note">
<summary>Примечание — `Filter.maf: 0.0` не запускается</summary>
Изначально в ARM C стояло `maf: 0.0` (фильтр уже применён апстримом на наблюдаемых генотипах).
plink отвергает это: `Error: --maf parameter '0.0' too small (must be > 0)` — уже после того, как
отработали 7 предыдущих правил. Заменено на `1e-6`: при 58 псевдогаплоидных образцах шаг MAF
равен 1/116 = 0.0086, а Beagle в режиме `gt=` считает наблюдаемые генотипы фиксированными, поэтому
ни один сайт ARM B не может опуститься ниже 0.0086. Записано в `docs/pipeline_improvement_requests.md` (C1).
</details>

---

## 6. Выбор k_best: Tracy-Widom против кросс-энтропии

<div class="callout-method">
`mode=prestructure` рисует кросс-энтропию только как PNG и не пишет таблицу, а правило 1 проекта
запрещает читать графики. Поэтому значения извлечены напрямую из `.snmfProject`
скриптом `ANALYSIS/Trifolium_final/extract_k_diagnostics.R`; он же выгружает Tracy-Widom.

**Объявленное правило отбора:** k_best = длина **первого непрерывного блока** значимых PC по
Tracy-Widom, плюс 1 (PC обычно = K−1). Кросс-энтропия используется как **проверка
согласованности**, а не как селектор.
</div>

```{r 10-06-res, echo=FALSE}
x <- rd(paste0(AN, "tables/cross_entropy_summary_armA_47.tsv"))
if (!is.null(x)) knitr::kable(x[, .(arm, K, min_ce = round(min_ce,4), sd_ce = round(sd_ce,4),
                                    delta_min_ce = round(delta_min_ce,4))])
```

<div class="callout-result">
- Tracy-Widom, **обе** LEA-панели: PC1–PC4 значимы (p <= 2.4e-5), затем **резкий обрыв на PC5**
  (p = **0.32** в A, **0.13** в B) -> первый непрерывный блок = **4** -> **K = 5**
- Кросс-энтропия: минимум на K=7 (A) и K=8 (B), но котловина K=4–8 занимает ~**0.01**, тогда как
  межзапусковое SD составляет **0.003–0.014** — argmin лежит внутри шума
- K=5 отстоит от минимума CE на **+0.007** в обеих панелях (~1–2 SD запуска)
</div>

<div class="callout-conclusion">
Взят **k_best = 5**, закреплённый **одинаково для всех трёх панелей**. Это не удобство: k_best
задаёт Q-матрицу импутации, структурный член varpart и центры лестниц LFMM-K / EMMAX-n_pcs в
PreGEA, поэтому различающийся k_best превратил бы сравнение A–B в сравнение чего-то другого.
Наивное `sum(p<0.05)` по Tracy-Widom дало бы 8 значимых PC и K=9 — но PC5–PC6 незначимы, а
спорадическая значимость PC7–PC9 после обрыва не интерпретируется как структура.
</div>

<details class="callout-note">
<summary>Примечание</summary>
Пайплайн не пишет ни `cross_entropy.tsv`, ни `tracy_widom.tsv`; решение о K приходится принимать,
разбирая бинарный `.snmfProject`. Заявка на доработку — `docs/pipeline_improvement_requests.md`,
пункты A1 и A2.
</details>

---

## 7. Структура, климат и разложение дисперсии

<div class="callout-method">
Климат присоединяется на уровне **сайта**, и все образцы сайта делят одну пару координат, поэтому
матрица среды одинакова во всех трёх панелях — различается только генетический отклик.

**Набор предикторов выведен один раз и закреплён для всех панелей**
(`ANALYSIS/Trifolium_final/select_predictors.R`). Правило объявлено заранее: перечислить все
максимальные подмножества с попарным |r| < 0.7, оставить проходящие VIF < 10, среди наибольших
взять лучшее по средней **скорректированной** R² реконструкции всего климатического пространства,
ничьи (в пределах 0.01) разрешать наименьшим индексом bio.
</div>

```{r 10-07-res, echo=FALSE}
x <- rd(paste0(AN, "tables/predictor_set_candidates.tsv"))
if (!is.null(x)) knitr::kable(head(x[size == max(size), .(set, max_vif = round(max_vif,2),
                              represent = round(represent,4), selected)], 9))
```

<div class="callout-result">
- Выбрано: **`bio_1, bio_3, bio_5, bio_18`**; max VIF **3.53**; репрезентация adjR² **0.9744**
- Из 16 максимальных подмножеств 9 имеют размер 4, и **10 лежат в пределах 0.01 adjR² от лидера** —
  то есть статистически неразличимы; решает объявленное правило наименьшего индекса
- Унаследованный из 33-образцовой сессии набор `bio_2,bio_5,bio_15,bio_18` занял **9-е место из 9**
  (0.9686, VIF 4.46) и заменён
- `bio_14` исключён: нулевая дисперсия по 11 сайтам
- Тот же набор независимо выбрал собственный скрининг коллинеарности PreGEA во **всех трёх** панелях

**varpart (3-way, климат + структура + география):**

| панель | климат (уник.) | структура | география | необъяснено | confounding_flag |
|---|---|---|---|---|---|
| ARM A (47) | 10.13% | 13.38% | 3.29% | 53.78% | FALSE |
| ARM B (58) | **6.96%** | 13.81% | 2.37% | 54.32% | FALSE |
| ARM C (58, Beagle) | **14.40%** | 18.12% | 5.98% | **41.99%** | FALSE |

**LD-распад до r²=0.2:** A — 133 019 п.н.; B — 152 203 п.н.; C — 66 856 п.н.
</div>

<div class="callout-conclusion">
`confounding_flag = FALSE` во всех панелях: климат несёт сигнал, независимый от структуры и
географии, поэтому попадания GEA не сводятся заведомо к пространственной автокорреляции.

Ключевое наблюдение раздела: **при одном и том же наборе образцов и сайтов замена импутации LEA на
Beagle удваивает уникальную долю климата (6.96% -> 14.40%) и снимает 12 п.п. необъяснённой
дисперсии.** Наивный вывод отсюда — «Beagle лучше, брать ARM C» — **опровергнут** в журнале 11:
эмпирический FDR ARM C равен 33.9% против 0.17% у ARM B. varpart, как и λ_GC, к этому режиму отказа
слеп. Здесь этот результат приводится как измерение, а не как рекомендация.

Разницу в LD-распаде (C — 66.9 кб против B — 152.2 кб) интерпретировать осторожно: пропуски
завышают кажущийся LD, но Beagle его же и создаёт по построению, а наборы прунинга различаются
(44 297 против 25 367 маркеров). Ни одна из оценок не объявляется истинной.
</div>

---

## 8. Побочное измерение: `Filter.maf` описывает наблюдаемую матрицу, а анализируется импутированная

<div class="callout-result">
- ARM B (`maf: 0.1`, импутация LEA): **12.3%** анализируемых маркеров лежат ниже MAF 0.10
- ARM C (импутация Beagle): **7.3%** ниже MAF 0.10
- Ниже MAF 0.05 в обеих панелях: **0**
</div>

<div class="callout-conclusion">
Фильтр MAF применяется к **наблюдаемым** генотипам, а GEA работает на **импутированной** матрице,
частоты в которой сдвинулись; пайплайн ни перефильтровывает, ни сообщает об этом. Поэтому
конфигурация с надписью `maf: 0.1` анализирует 12.3% маркеров ниже собственного порога.
Это не аргумент за перефильтровку после импутации (фильтру место на наблюдаемых данных), но
пользователь должен это **видеть**. Попутно измерено: **импутация по LD искажает частотный спектр
примерно вдвое слабее, чем импутация по предковым средним.** Заявка — `docs/pipeline_improvement_requests.md`, пункт D1b.
</div>

---

## 9. Что этот журнал передаёт дальше

<div class="callout-conclusion">
В журнал **11** (PreGEA и GEA) уходят: три панели с закреплёнными `k_best = 5` и
`bio_1,bio_3,bio_5,bio_18`; измеренный LD-распад для окна консенсуса; и псевдорепликация —
**11 環境-точек** при 47–58 образцах — как определяющее статистическое ограничение,
из-за которого нулевая модель обязана переставлять метки **сайтов**, а не образцов.

В журнал **12** (maladaptation) уходит предупреждение из раздела 7: панель, выигрывающая по
varpart, не обязана выигрывать по частоте ложных открытий.
</div>

```{r sessioninfo, echo=FALSE}
sessionInfo()
```
