---
title: "11. Trifolium israeliticum — PreGEA, GEA и нулевая модель перестановок"
subtitle: "3 панели × 3 метода · перестановка меток климата по сайтам · адаптивные наборы 133 и 115 SNP"
output:
  html_document:
    theme: darkly
    highlight: breezedark
    toc: true
    toc_float: true
    code_folding: hide
css: ["_callouts.css"]
---

```{r setup, include=FALSE}
knitr::opts_chunk$set(echo = TRUE, warning = FALSE, message = FALSE)
library(data.table)
check_files <- function(paths, labels = names(paths)) {
  if (is.null(labels)) labels <- paths
  for (i in seq_along(paths)) cat(ifelse(file.exists(paths[i]), "[OK]", "[ОТСУТСТВУЕТ]"), labels[i], "\n")
}
rd <- function(f, ...) if (file.exists(f)) fread(f, ...) else NULL
AN <- "/mnt/data/eugene/ADAPTOGENE/ANALYSIS/Trifolium_final/"
PB <- "/mnt/data/eugene/ADAPTOGENE/Trifolium86Core58_results/"
```

## Обзор

```{bash abstract-diagram-render, eval=FALSE}
if [ ! -f /mnt/data/eugene/ADAPTOGENE/work/journal/diagrams/11_00_abstract.svg ] || \
   [ /mnt/data/eugene/ADAPTOGENE/work/journal/diagrams/11_00_abstract.d2 -nt \
     /mnt/data/eugene/ADAPTOGENE/work/journal/diagrams/11_00_abstract.svg ]; then
  d2 --theme 200 --layout elk \
    /mnt/data/eugene/ADAPTOGENE/work/journal/diagrams/11_00_abstract.d2 \
    /mnt/data/eugene/ADAPTOGENE/work/journal/diagrams/11_00_abstract.svg
fi
```

```{r abstract-diagram-embed, echo=FALSE}
img <- "/mnt/data/eugene/ADAPTOGENE/work/journal/diagrams/11_00_abstract.svg"
if (file.exists(img)) knitr::include_graphics(img) else cat("[ОТСУТСТВУЕТ]", img, "\n")
```

---

## 1. Определяющее ограничение: 11 環境-точек, а не 47–58

<div class="callout-method">
Климат присоединён на уровне сайта, и все образцы сайта делят одну пару координат. Значит любая
GEA-модель здесь — это регрессия по **11 точкам** с псевдорепликацией, сколько бы образцов ни
удержала фильтрация. Дополнительные образцы покупают точность оценки частот аллелей в сайте, но
**не покупают контраста среды**.

Из этого следует конструкция нулевой модели (раздел 5): переставлять надо метки **сайтов**, а не
образцов. Перестановка меток образцов утверждала бы n = 58 независимых наблюдений и породила бы
нуль, который слишком легко побить.

Отсюда же — потолок числа предикторов. Скрининг коллинеарности (журнал 10, раздел 7) даёт максимум
4 предиктора при |r| < 0.7, и это не консерватизм: PCA климатического пространства по 11 сайтам
даёт **PC1 = 78.8%**, PC1–PC3 = 97.3%, **эффективная размерность ~3** (критерий Кайзера), медианный
попарный |r| = **0.88**. Девятнадцать переменных WorldClim здесь измеряют примерно **три** вещи,
одна из которых доминирует.
</div>

<div class="callout-conclusion">
Ослабление порога коллинеарности до |r| < 0.9 дало бы 8 предикторов, но добавленные переменные
несут ~1.6% дисперсии и ниже, а при 11 точках 8 предикторов + свободный член оставляют **2**
остаточные степени свободы. Ограничение здесь — дизайн отбора проб, а не настройка.
</div>

---

## 2. PreGEA: рекомендации модуля против независимого прочтения лестниц

```{bash 11-02-cmd, eval=FALSE}
# НЕ ПЕРЕЗАПУСКАТЬ — выполнено 2026-08-08/09, ~17-25 мин на панель
for CFG in config_Trifolium86CoreGenerous.yaml config_Trifolium86Core58.yaml config_Trifolium86Beagle58.yaml; do
  nix shell nixpkgs#docker-client -c docker run --user $(id -u):$(id -g) \
    -e USER=adaptogene -e OPENBLAS_NUM_THREADS=16 --rm --cpus=40 --memory=200g \
    -v /mnt/data/eugene/ADAPTOGENE:/pipeline adaptogene:latest \
    snakemake -c40 -s Snakefile --config mode=pregea --configfile $CFG --scheduler greedy
done
```

<div class="callout-result">
| параметр | ARM A (47) | ARM B (58) | ARM C (Beagle) | согласие |
|---|---|---|---|---|
| EMMAX `n_pcs` | 0 | 0 | 0 | согласен |
| RDA `condition_pcs` / `axes` | 0 / 4 | 0 / 4 | 0 / 4 | согласен |
| RDA `predictor_set` | bio_1,3,5,18 | то же | то же | **4-е независимое подтверждение** |
| LFMM `K` | 4 | 6 | 6 | выбор — да, пригодность — **нет** |

**Лестница EMMAX (объединённая по предикторам), λ_GC:**
A: 0.983 / 0.993 / 0.989 / 1.002 / 0.971 при n_pcs 0…4; B: 0.968–0.984; C: 0.996 / 1.006 / 1.001.
Доля p > 0.5: **0.492–0.513** при ожидаемых 0.50. Спайка в нуле нет.

**Лестница LFMM, сырая λ_GC при K = 3…7:**
- ARM A: 5.46 / **3.34** / 3.43 / 3.52 / 3.64
- ARM B: 7.66 / 3.89 / **3.17** / 3.26 / 3.35
- ARM C: 5.37 / 5.70 / **5.96** / 5.89 / 6.31
- Доля p > 0.5: **0.19–0.29** при ожидаемых 0.50; спайк в нуле на всех ступенях
</div>

<div class="callout-conclusion">
Модельные параметры PreGEA принимаются без изменений, и его собственный скрининг предикторов
независимо воспроизвёл набор, выведенный в журнале 10 другим способом, во всех трёх панелях.

Расхождение одно и существенное: **PreGEA возвращает LFMM K как решение, тогда как ни одна ступень
лестницы не откалибрована.** λ_GC 3.2–7.7 при доле p>0.5 около 0.22 — это не «чуть хуже», это
непригодная шкала. Рост K не спасает: в ARM C λ растёт монотонно с K. В модуле нет способа сказать
«у этого метода нет пригодной шкалы p ни на одной ступени» — заявка
`docs/pipeline_improvement_requests.md`, пункт B3, теперь с тремя конкретными случаями.

Значения `permutations` в лестнице LFMM снимаются **без** genomic control
(`pregea.smk:120`, `GENOMIC_CONTROL` жёстко `FALSE`), поэтому это сырые λ. В боевом GEA
`genomic_control: yes`, то есть статистики будут поделены на ~3.2 (ARM B) или ~5.9 (ARM C).
Уцелеет ли после такого деления реальный сигнал — вопрос не к аргументам, а к нулевой модели.
</div>

---

## 3. Правка RDA, без которой правило «2 из 3» невозможно арифметически

<div class="callout-method">
В предыдущих прогонах (`Trifolium86`, `Trifolium86Full`) RDA давала **0** значимых SNP всегда.
Разобрано по диагностике на диске: причина не в подгонке, а в двух вещах.

1. `fit_mode: pruned` в `Trifolium86` подгонял RDA на **14 663** LD-прунингованных маркерах, тогда
   как EMMAX/LFMM работали на 505 295. Правило «2 из 3» над такими наборами **не может** вернуть RDA
   в принципе — пересечение возможно лишь на 2.9% панели.
2. Правило значимости `qval 0.01` / `bonf 0.01` при минимальном p = 0.021 (14 663 SNP) и
   2.46e-4 (209 466 SNP) не достижимо ни при каком разумном α.

Изменения в конфигах: `fit_mode: auto` + `full_fit_max_snps: 1e7` (подгонять полный набор),
`axes: 4` фиксированным целым, `adjust: top`, `permutations: 999 -> 99`.
</div>

<div class="callout-result">
Диагностика RDA во всех трёх панелях: `fit_mode = full`,
`n_markers_fitted` = **972 926** / **1 316 380** / **1 316 380** = `n_markers_available`,
gif λ = 1.200 / 1.190 / 1.198.
</div>

<div class="callout-conclusion">
Структурный блокер снят: RDA теперь оценивает **тот же набор маркеров**, что EMMAX и LFMM.

Побочное измерение, важное для стоимости любой перестановочной процедуры: при фиксированном `axes`
`anova.cca` — чисто диагностическая, но выполняется, и она составляет **99.4%** времени правила.
Замер на 972 926 × 47: подгонка `vegan::rda()` — **0.56 мин**, `rdadapt()` — **0.25 мин**,
`anova.cca` при 99 перестановках — **~130 мин**. То есть научно нагруженная часть скана RDA стоит
**49 секунд** внутри двухчасового правила. Заявка — `docs/pipeline_improvement_requests.md`, D3b.
</div>

---

## 4. GEA: три панели

```{bash 11-04-cmd, eval=FALSE}
# НЕ ПЕРЕЗАПУСКАТЬ — выполнено 2026-08-08/09; ~3 ч на панель, узкое место — однопоточный impute_full
for CFG in config_Trifolium86CoreGenerous.yaml config_Trifolium86Core58.yaml config_Trifolium86Beagle58.yaml; do
  nix shell nixpkgs#docker-client -c docker run --user $(id -u):$(id -g) \
    -e USER=adaptogene -e OPENBLAS_NUM_THREADS=16 --rm --cpus=40 --memory=200g \
    -v /mnt/data/eugene/ADAPTOGENE:/pipeline adaptogene:latest \
    snakemake -c40 -s Snakefile --config mode=gea --configfile $CFG --scheduler greedy
done
```

<div class="callout-result">
| панель | EMMAX | LFMM | RDA | EMMAX n LFMM | обогащение над гипергеом. |
|---|---|---|---|---|---|
| ARM A (47) | 47 | 8 161 | 477 | **45** (96% EMMAX) | **114×** |
| ARM B (58) | 133 | 7 140 | 974 | **115** (86% EMMAX) | **159×** |
| ARM C (Beagle) | 183 | 13 773 | 301 | **0** | **0×** |
</div>

<div class="callout-conclusion">
В LEA-панелях EMMAX и LFMM согласуются исключительно сильно: 96% и 86% попаданий EMMAX
воспроизводятся LFMM. То есть инфляция LFMM **не заменяет** сигнал, а надстраивает над ним ~8 000
лишних вызовов.

В ARM C те же два метода на тех же маркерах, образцах и климате дают **ноль** общих SNP при
ожидании ~1.9 по случайности. Проверено, что это не техника: у всех трёх методов ARM C
1 316 380 строк, одно и то же пространство SNPID и один порядок. Методы **декоррелировали**.

Гипергеометрические p здесь — **верхняя оценка, а не тест**: EMMAX и LFMM делят генотипы и климат,
условие независимости нарушено. Корректный нуль даёт раздел 5.
</div>

---

## 5. Нулевая модель: перестановка меток климата по сайтам

<div class="callout-method">
Скрипт `/mnt/data/eugene/ADAPTOGENE/ANALYSIS/Trifolium_final/perm_null_gea.R`.

- **Единица перестановки — сайт** (11 единиц): переставляется, какой климатический вектор
  принадлежит какому сайту, затем он разворачивается обратно на образцы. Сохраняются и дизайн из
  11 точек, и внутрисайтовая корреляция генотипов.
- **Полная плотность маркеров, не LD-прунинг.** `rdadapt` перешкаливает GIF-ом
  `median(dist)/qchisq(0.5, df=K)`, вычисленным **по самому набору SNP**, а `bonf` есть `α/n_tested`;
  ни статистика, ни порог не переносятся с 25 тыс. маркеров на 1.3 млн.
- Осуществимо потому, что `snmf_full`/`impute_full`, TPED, родство BN и импутированные матрицы —
  **функции только генотипов** и при перестановке климата не меняются. Розыгрыш = `emmax.R` ×4 +
  `lfmm.R` ×4 + подгонка RDA; 8 заданий идут параллельно, ~7 мин на розыгрыш.
- RDA считается напрямую через `vegan::rda()` + `rdadapt()` из `scripts/R/lib/rdadapt.R` — та же
  статистика (воспроизводит gif λ пайплайна до 5 знач. цифр), но без `anova.cca` (раздел 3).
</div>

```{bash 11-05-cmd, eval=FALSE}
# НЕ ПЕРЕЗАПУСКАТЬ — выполнено 2026-08-09
for P in Trifolium86CoreGenerous:perm_armA Trifolium86Core58:perm_armB Trifolium86Beagle58:perm_armC; do
  nix shell nixpkgs#docker-client -c docker run --user $(id -u):$(id -g) \
    -e USER=adaptogene -e OPENBLAS_NUM_THREADS=4 --rm --cpus=24 --memory=200g \
    -v /mnt/data/eugene/ADAPTOGENE:/pipeline adaptogene:latest \
    Rscript /pipeline/ANALYSIS/Trifolium_final/perm_null_gea.R \
      ${P%%:*} 50 42 /pipeline/ANALYSIS/Trifolium_final/work/${P##*:}
done
```

<div class="callout-result">
Розыгрышей: 43 (A), 18 (B), 18 (C).

| панель | EMMAX набл. | EMMAX нуль (среднее) | **EMMAX FDR** | LFMM набл. | LFMM нуль | **LFMM FDR** |
|---|---|---|---|---|---|---|
| ARM A (47) | 47 | 1.05 | **2.2%** | 8 161 | 724 | 8.9% |
| **ARM B (58)** | 133 | **0.22** | **0.17%** | 7 140 | 207 | **2.9%** |
| ARM C (Beagle) | 183 | **62.1** | **33.9%** | 13 773 | 2 595 | 18.8% |

**RDA во всех трёх панелях:**

| панель | набл. лучший p | нулевой лучший p (медиана) | розыгрышей, побивших реальность |
|---|---|---|---|
| A | 1.12e-3 | 4.54e-5 | **43/43** |
| B | 4.39e-4 | 7.78e-5 | **18/18** |
| C | 4.09e-3 | 6.45e-4 | **18/18** |

Перестановочное p = **1.000** везде. На ранге 100 реальность проигрывает нулю в 27/34, 6/12 и 12/12.
</div>

<div class="callout-conclusion">
**EMMAX — надёжный якорь.** В ARM B на 133 наблюдаемых попадания приходится 0.22 нулевых:
эмпирический FDR **0.17%**.

**LFMM несёт сигнал, но его Bonferroni антиконсервативен.** В ARM A нулевой розыгрыш давал до
4 780 «значимых» SNP при номинальном ожидании 0.05 — нарушение на 4–5 порядков. FDR 2.9% (B) при
огромной дисперсии нуля.

**У RDA нет ранжируемого сигнала.** Случайные метки климата дают *лучшие* верхние p, чем
настоящие, во всех панелях и всех розыгрышах. Это не проблема порога: нет ранга, на котором отсечка
выбрала бы что-то лучше шума. Механизм: `rdadapt` — тест на **выброс** относительно основной массы
нагрузок; при неисправленной RDA (`condition_pcs: 0`) и реальном климате, который коррелирует со
структурой (varpart: пересечение климат–структура 8–9%), оси выстраиваются вдоль доминирующей оси
структуры, облако нагрузок смещается целиком, и из массы никто не выделяется. При случайных метках
оси смотрят туда, где генетической поддержки мало, и горстка SNP выглядит выбросами.

Это **не** утверждение об отсутствии многомерной связи климат–генотип: глобальная модель RDA
значима (p = 0.001 по всем 4 осям), varpart даёт 7–14% уникального климата. Не работает именно
по-SNP-овое обнаружение выбросов.

**Отбор панели.** ARM C выигрывал по varpart (14.40%), по калибровке EMMAX (λ 0.996) и по числу
попаданий (183) — и проигрывает по единственному критерию, который меряет истину: **эмпирический
FDR 33.9%**. Три диагностики из трёх ввели в заблуждение; λ_GC к этому режиму отказа **слеп**,
потому что инфляция сидит в дизайне (импутация повышает внутрисайтовую однородность и усиливает
псевдорепликацию), а не в тестовой статистике. Выбрана **ARM B**.
</div>

<details class="callout-note">
<summary>Примечание — почему ARM C ломает именно EMMAX</summary>
EMMAX читает отфильтрованный VCF/TPED напрямую и штатно работает с пропусками; импутированную
матрицу LEA он не трогает никогда. Замер: TPED ARM B содержит **44.6%** пропущенных аллельных
вызовов, TPED ARM C — **0.0%**, потому что в ARM C импутация выполнена апстримом в самом VCF.
Тот же метод, те же 58 образцов, те же 11 сайтов, те же 1 316 380 маркеров; FDR 0.17% против 33.9%.
Единственное различие — импутированы генотипы или нет.
</details>

---

## 6. Адаптивные наборы SNP

<div class="callout-method">
Пакетный `mode=gea` умеет отдавать только объединение (`SIGSNPS_METHOD = 'All'` жёстко зашит,
`workflow/rules/common.smk:192`), а собственный бенчмарк репозитория оценивает объединение всех
методов как худшую из семи схем. Наборы собраны отдельно, **без правки кода пайплайна**, и
записаны по его же контракту `_intermediate/snp_sets/{name}/selected_snps.tsv`.

RDA в наборы **не входит** — по результату раздела 5, а не по вкусу. Это отступление от
рекомендации симуляционного бенчмарка («2 из 3 в окне 5 кб» для сильно полигенной архитектуры);
основание — нулевая модель самого этого датасета.
</div>

<div class="callout-result">
- **`emmax`** — **133** SNP; наблюдаемые генотипы; эмпирический FDR **0.17%**
- **`emmax_lfmm`** — **115** SNP; подмножество первого, подтверждённое LFMM (159×)
- `emmax n lfmm n RDA-top100` = **0 SNP** (пусто)
- Контроли того же размера: `random_*` (сопоставлены по децилям MAF) и `randplain_*` (простая
  случайная выборка) — медианная MAF 0.212 и в наборе, и в контроле
</div>

---

## 7. Гены вокруг адаптивных локусов

```{bash 11-07-cmd, eval=FALSE}
# НЕ ПЕРЕЗАПУСКАТЬ — выполнено 2026-08-09
nix shell nixpkgs#docker-client -c docker run --user $(id -u):$(id -g) -e USER=adaptogene --rm \
  -v /mnt/data/eugene/ADAPTOGENE:/pipeline adaptogene:latest \
  Rscript /pipeline/ANALYSIS/Trifolium_final/annotate_adaptive_sets.R \
    Trifolium86Core58 152203 /pipeline/ANALYSIS/Trifolium_final/tables/adaptive_genes
```

```{r 11-07-res, echo=FALSE}
x <- rd(paste0(AN, "tables/adaptive_genes/adaptive_set_stress_enrichment.tsv"))
if (!is.null(x)) knitr::kable(x[, .(set, radius, screen, genes, flagged,
                                    pct = round(pct,1), bg_pct = round(bg_pct,1),
                                    fold = round(fold,2), p = signif(p,3))])
```

<div class="callout-result">
- Обогащения функциями абиотического стресса **нет** ни в одном наборе, ни на одном радиусе, ни по
  одному скринингу. Лучший случай — **1.29×, p = 0.18** (GO, `emmax_lfmm`, SNP внутри гена или в
  промоторе 5 кб); ключевой скрининг — **ниже** фона
- Содержание мобильных элементов в попавших генах — **на уровне фона**: 4.6% против 4.7%,
  fold 0.98, p = 0.58
- Из 133 SNP лишь **78 (59%)** лежат ближе 5 кб к какому-либо транскрипту
- GO-термины есть лишь у **16 379 из 34 927** транскриптов (47%)
</div>

<div class="callout-conclusion">
Отрицательный результат, и он приводится как отрицательный. Три ограничения отделяют его от
утверждения «биологии нет»: 41% SNP межгенны и аннотировать там нечего; при 109 генах и фоне 8.9%
для p<0.05 понадобилось бы ~18 помеченных генов против наблюдаемых 6 — тест видит только очень
сильный эффект; аннотация перенесена eggnog-ом на немодельную бобовую.

Фоновый уровень мобильных элементов снимает главное альтернативное объяснение: это не артефакты
картирования в повторах.

Отдельные правдоподобные кандидаты (SNP внутри гена или промотора) на суд биолога:
глутатион-S-трансфераза, шаперон DNAJ, XAP5 CIRCADIAN, P-типная катион-транспортная АТФаза,
транспортёр цинка, белок NAM/NAC, две рецепторные киназы клеточной стенки, полигалактуроназа,
митохондриальный кальциевый унипортер. Таблицы — `ANALYSIS/Trifolium_final/tables/adaptive_genes/`.
</div>

---

## 8. Что передаётся в журнал 12

<div class="callout-conclusion">
Панель **ARM B**; наборы **`emmax` (133)** и **`emmax_lfmm` (115)**; контроли двух типов того же
размера; измеренный LD-распад 152 203 п.н.; и предупреждение, что метрики, не проверяющие частоту
ложных открытий (varpart, λ_GC, число попаданий), на этом датасете уже один раз указали не туда.
</div>

```{r sessioninfo, echo=FALSE}
sessionInfo()
```
