---
title: "12. Trifolium israeliticum — генетический offset и оценка дезадаптации"
subtitle: "7 наборов SNP × 3 метода · контроли двух типов · эталон — климатическая дистанция"
output:
  html_document:
    theme: darkly
    highlight: breezedark
    toc: true
    toc_float: true
    code_folding: hide
css: ["_callouts.css"]
---

```{r setup, include=FALSE}
knitr::opts_chunk$set(echo = TRUE, warning = FALSE, message = FALSE)
library(data.table)
check_files <- function(paths, labels = names(paths)) {
  if (is.null(labels)) labels <- paths
  for (i in seq_along(paths)) cat(ifelse(file.exists(paths[i]), "[OK]", "[ОТСУТСТВУЕТ]"), labels[i], "\n")
}
rd <- function(f, ...) if (file.exists(f)) fread(f, ...) else NULL
AN <- "/mnt/data/eugene/ADAPTOGENE/ANALYSIS/Trifolium_final/"
```

## Обзор

```{bash abstract-diagram-render, eval=FALSE}
if [ ! -f /mnt/data/eugene/ADAPTOGENE/work/journal/diagrams/12_00_abstract.svg ] || \
   [ /mnt/data/eugene/ADAPTOGENE/work/journal/diagrams/12_00_abstract.d2 -nt \
     /mnt/data/eugene/ADAPTOGENE/work/journal/diagrams/12_00_abstract.svg ]; then
  d2 --theme 200 --layout elk \
    /mnt/data/eugene/ADAPTOGENE/work/journal/diagrams/12_00_abstract.d2 \
    /mnt/data/eugene/ADAPTOGENE/work/journal/diagrams/12_00_abstract.svg
fi
```

```{r abstract-diagram-embed, echo=FALSE}
img <- "/mnt/data/eugene/ADAPTOGENE/work/journal/diagrams/12_00_abstract.svg"
if (file.exists(img)) knitr::include_graphics(img) else cat("[ОТСУТСТВУЕТ]", img, "\n")
```

---

## 1. Дизайн сравнения и почему контроль здесь обязателен

<div class="callout-method">
Панель — **ARM B** (`Trifolium86Core58`), выбранная в журнале 11 по эмпирическому FDR.
Сценарий будущего: **ssp585, 2061–2080**, три GCM (MPI-ESM1-2-HR, UKESM1-0-LL, IPSL-CM6A-LR).

Наборы SNP (все на одной панели, все ≤133 SNP):

| набор | n | роль |
|---|---|---|
| `emmax` | 133 | основной; наблюдаемые генотипы, эмпирический FDR 0.17% |
| `emmax_lfmm` | 115 | подмножество, подтверждённое LFMM |
| `rda_top100` | 100 | ранговая отсечка RDA (не утверждение значимости) |
| `random_emmax` / `random_emmax_lfmm` | 133 / 115 | контроль, **сопоставленный по децилям MAF** |
| `randplain_133` / `randplain_115` | 133 / 115 | **простой** случайный контроль, без сопоставления MAF |

Два типа контроля намеренно: MAF-сопоставленный отвечает «дело в отборе или в частотном спектре?»,
простой — служит ему проверкой. Без контроля того же размера карта offset неинтерпретируема:
собственный бенчмарк репозитория (журнал 08) находил, что для полигенных архитектур курирование
маркеров не даёт ничего, а для Gradient Forest бывает **отрицательным** относительно случайного
набора того же размера.

**Эталон сравнения** — стандартизованная евклидова дистанция между настоящим и будущим климатом
в пространстве `bio_1, bio_3, bio_5, bio_18` для каждого сайта. Если карта offset её просто
воспроизводит, генетика в неё ничего не внесла.
</div>

```{bash 12-01-cmd, eval=FALSE}
# НЕ ПЕРЕЗАПУСКАТЬ — выполнено 2026-08-09
# --keep-going обязателен: пустой лес на одном контрольном наборе иначе валит весь DAG
nix shell nixpkgs#docker-client -c docker run --user $(id -u):$(id -g) \
  -e USER=adaptogene -e OPENBLAS_NUM_THREADS=16 --rm --cpus=40 --memory=200g \
  -v /mnt/data/eugene/ADAPTOGENE:/pipeline adaptogene:latest \
  snakemake -c40 -s Snakefile --config mode=maladaptation \
    --configfile config_Trifolium86Core58.yaml --scheduler greedy --keep-going
```

<details class="callout-note">
<summary>Примечание — что было убрано и почему</summary>
Изначально в сравнение входили `union_emmax_lfmm` (**7 158** SNP) и `union_all3` (**7 252**).
Оба сняты по решению пользователя 2026-08-09 и как слабые контрасты по построению: LFMM даёт
>98% объединения, то есть `union_emmax_lfmm` — это «набор LFMM» под другим именем, а добавление
топ-100 RDA меняет объединение на 94 SNP (1.3%). Плюс Gradient Forest строит по случайному лесу
на SNP, поэтому такие наборы стоили ~55× дороже 133-SNP наборов.

Один прогон упал: `random_emmax_lfmm` в **spatial**-варианте дал «No species models provided a
positive R^2 — the gradient forest is empty». Пустой лес — законный исход для контрольного набора,
но `gradient_forest_model.R` пропускает ошибку наружу, и одно упавшее задание из 120 снесло
остальные 119. Заявка — `docs/pipeline_improvement_requests.md`, D3c.
</details>

---

## 2. Сводная таблица

```{r 12-02-res, echo=FALSE}
x <- rd(paste0(AN, "tables/offset_master_summary.tsv"))
if (!is.null(x)) knitr::kable(x[, .(snp_set, n = n_snps, method, spatial,
                                    rho_climate = round(rho_climate, 3),
                                    vs_MAF_ctrl = round(rho_vs_maf_matched_control, 3),
                                    vs_plain_ctrl = round(rho_vs_plain_control, 3))])
```

<div class="callout-result">
Получено **27** карт offset (7 наборов × 3 метода, с учётом spatial-вариантов GF и одного пустого леса).

**Доля климатической дистанции в карте (Спирмен по 11 сайтам):**

| метод | rho с климатической дистанцией |
|---|---|
| `rda_offset` | **0.891 – 0.945** — одинаково для адаптивных и случайных наборов |
| `gradient_forest` | 0.700 – 0.836 |
| `geometric_offset`, случайные наборы | 0.536 – 0.773 |
| **`geometric_offset`, адаптивные наборы** | **0.445** — минимум по всей таблице |
| `rda_top100` | **−0.345** (geometric), **−0.527** (rda_offset) |

**Меняет ли курирование карту (rho адаптивный vs контроль того же размера):**

| метод | vs MAF-сопоставленный | vs простой случайный |
|---|---|---|
| `rda_offset` | 0.991 / **1.000** | 0.964 / 0.991 |
| `geometric_offset` | 0.882 / 0.791 | 0.945 / 0.982 |
| **`gradient_forest`** | **0.427 / 0.500** | 0.464 / 0.536 |

**Согласие методов между собой** (адаптивный набор `emmax`): geometric–GF **0.291**,
geometric–RDA **0.064**, GF–RDA **0.645**.

**Размах климатической дистанции по 11 сайтам: 12.00 – 12.71** (~6%).
</div>

```{r 12-02-figs, echo=FALSE}
for (f in c("offset_vs_climate_distance.png", "offset_adaptive_vs_random.png",
            "offset_vs_climate_scatter.png", "offset_method_agreement.png")) {
  p <- paste0(AN, "plots/", f)
  if (file.exists(p)) knitr::include_graphics(p) else cat("[ОТСУТСТВУЕТ]", p, "\n")
}
```

---

## 3. Ранжирование сайтов и его неопределённость

<div class="callout-method">
Точечный ранг без интервала недоказуем. Здесь ранжирование получено с **бутстрепом по SNP**:
133 (соотв. 115) кандидатных локуса пересэмплируются **с возвращением**, 100 повторов, и на каждом
повторе заново вызывается `LEA::genetic.gap()` — та же функция, тот же K=5, тот же `scale`, и
кандидаты передаются целочисленными индексами в **полную** матрицу (подмножество матрицы сломало бы
оценку латентных факторов). Проецируются только 58 строк сайтов, а не 36 741 ячейка растра — за счёт
этого повтор стоит секунды.

Дополнительно: (а) кросс-панельная репликация — то же ранжирование на независимо отфильтрованной
47-образцовой панели; (б) проверка контрольных наборов **против бутстреп-интервалов**, а не по
корреляции рангов.
</div>

```{bash 12-03-cmd, eval=FALSE}
# НЕ ПЕРЕЗАПУСКАТЬ — выполнено 2026-08-09, ~47 мин на набор
nix shell nixpkgs#docker-client -c docker run --user $(id -u):$(id -g) \
  -e USER=adaptogene -e OPENBLAS_NUM_THREADS=8 --rm --cpus=16 --memory=200g \
  -v /mnt/data/eugene/ADAPTOGENE:/pipeline adaptogene:latest \
  Rscript /pipeline/ANALYSIS/Trifolium_final/offset_bootstrap_and_tests.R 100 emmax,emmax_lfmm
```

```{r 12-03-res, echo=FALSE}
x <- rd(paste0(AN, "tables/offset_bootstrap_ranking.tsv"))
if (!is.null(x)) knitr::kable(x[snp_set == "emmax",
  .(site, offset = round(offset_obs,2),
    offset_CI = sprintf("[%.2f, %.2f]", offset_lo, offset_hi),
    rank = rank_obs, rank_CI = sprintf("[%.0f, %.0f]", rank_lo, rank_hi),
    p_top3 = round(p_top3,2), p_bottom3 = round(p_bottom3,2))])
```

<div class="callout-result">
**Бутстреп, geometric_offset, набор `emmax` (100 повторов):**

- Средняя ширина 95% интервала ранга: **0.2** из 11 сайтов
- 10 из 11 рангов разрешены до ширины <= 1; неразрешённой осталась лишь соседняя пара 29017/29024
  (оба [6,7])
- P(войти в топ-3) = **1.00** для 28955, 28967, 28968; P(войти в нижние 3) = **1.00** для
  28984, 28985, 28960
- Набор `emmax_lfmm` даёт **тождественное** ранжирование (rho = 1.000, 11/11 совпадающих рангов)

**Кросс-панельная репликация (47 образцов против 58, независимая фильтрация):**

| метод | rho | топ-3, панель 58 | топ-3, панель 47 |
|---|---|---|---|
| gradient_forest | **+0.945** | 29024, 29010, 29072 | 29072, 29024, 29010 |
| geometric_offset | **+0.845** | 28955, 28967, 28968 | 28955, 28968, 28967 |
| rda_offset | **−0.764** | — | ранжирование почти обращено |

**Контроли против бутстреп-интервалов адаптивного ранжирования:**

| контроль | rho с адаптивным | рангов ВНЕ 95% интервала |
|---|---|---|
| простой случайный (`randplain_133`) | +0.945 | **7 из 11** |
| сопоставленный по MAF (`random_emmax`) | +0.882 | **8 из 11** |
</div>

<div class="callout-conclusion">
**Ранжирование сайтов разрешимо.** Это не «примерно упорядочены»: 10 из 11 рангов имеют
95%-интервал шириной не более 1, а тройки высокого и низкого риска определены с вероятностью 1.00.
Оба адаптивных набора дают одно и то же ранжирование.

**Оно воспроизводится на независимой панели.** `gradient_forest` (0.945) и `geometric_offset`
(0.845) восстанавливают **ту же тройку топ-сайтов** на панели, собранной из другого набора образцов
и другого набора маркеров; меняется только порядок внутри тройки. `rda_offset` при этом
**обращается** (−0.764) — четвёртая независимая линия против RDA.

**Оно значимо отличается от случайного.** Здесь важна методическая поправка: судить по корреляции
рангов (rho 0.88–0.95) **неверно**, когда интервалы настолько узкие. Высокая rho отражает общий
широкий климатический градиент, на котором лежат оба ранжирования. Правильная проверка — попадает ли
контрольное ранжирование внутрь бутстреп-интервала адаптивного; оно **не попадает на 7 из 11**
сайтов (простой контроль) и **на 8 из 11** (сопоставленный по MAF). То есть адаптивные маркеры
задают собственный, точно определённый порядок, а не пересказ случайного набора.

**Чего это по-прежнему не означает.** Ранжирование остаётся **методозависимым**: `geometric_offset`
и `gradient_forest` каждый по отдельности устойчивы к панели, но их тройки топ-сайтов
**не пересекаются** (28955/28967/28968 против 29024/29010/29072), при кросс-методной rho = 0.291.
Выбор метода влияет на ответ сильнее, чем состав панели. Бутстреп меряет чувствительность **только
к выбору маркеров** — не к выборке особей, не к выбору метода, не к климатическому сценарию.
</div>

---

## 4. Выводы

<div class="callout-conclusion">
**1. Генетический offset здесь — по большей части пересказ климатической дистанции.**
Медианный |rho| с ней по всем 27 картам равен **0.773**, а ранжирование сайтов практически
повторяет ранжирование по дистанции. Это воспроизводит на реальных данных то, что журналы 08–09
находили на симуляциях (offset в основном переизлагает климатическую дистанцию, вклад генетики —
поправка второго порядка).

**2. Курирование набора маркеров меняет карту только у Gradient Forest** (rho с контролем
0.43–0.54). У `rda_offset` rho доходит до **1.000**: 115 тщательно проверенных адаптивных SNP и
115 случайных дают **тождественное** ранжирование сайтов. Это прямое воспроизведение результата
Lind & Lotterhos 2025 о том, что выбор маркерной панели почти не влияет на genomic offset.

**3. Тип контроля не меняет вывода.** MAF-сопоставленный и простой случайный контроль дают одно и
то же во всех методах; более того, у `geometric_offset` адаптивный набор согласуется с *простым*
контролем (0.945–0.982) сильнее, чем с MAF-сопоставленным (0.791–0.882) — то есть сходство
порождается не частотным спектром. Сопоставление по MAF стоило сделать, чтобы это исключить, и оно
исключено.

**4. Маркеры RDA хуже бесполезных.** Их карта offset **отрицательно** коррелирует с климатической
экспозицией (−0.345 и −0.527) — она ранжирует сайты наоборот. Вместе с перестановочным p = 1.000
(журнал 11) и пустым трёхсторонним пересечением это три независимые линии с одним выводом.

**5. Методы между собой не сходятся** (rho 0.064–0.645). Стандарт бенчмарка — конвергенция методов
как единственное доказательство — здесь не выполняется.

**6. Наиболее вероятная причина всего перечисленного — дизайн отбора проб, а не методы.**
Климатическая дистанция по 11 сайтам укладывается в **6%** (12.00–12.71): все сайты лежат в
пределах ~1° и получают почти одинаковое прогнозируемое изменение. При отсутствии
**дифференциальной** экспозиции ранжировать нечего, и любой порядок — шум поверх плоской
поверхности. Это тот же корень, что и у отказа RDA в журнале 11: ~3 эффективные размерности среды
и почти отсутствующий контраст.

**7. Что можно сообщить как положительный результат.** `geometric_offset` на наборе `emmax`
одновременно: (а) меньше всех привязан к климатической дистанции (rho 0.445 против 0.536–0.773 у
собственных контролей), (б) даёт **разрешимое** ранжирование — 10 из 11 рангов с интервалом
шириной <= 1, тройки высокого и низкого риска с P = 1.00, (в) **воспроизводится** на независимо
отфильтрованной панели (rho 0.845; та же тройка топ-сайтов) и (г) **значимо отличается** от
контроля того же размера — контрольное ранжирование выходит за 95%-интервал адаптивного на
7 из 11 (простой контроль) и 8 из 11 (сопоставленный по MAF) сайтов.

Это и есть практическая демонстрация: пайплайн ранжирует площадки по прогнозируемому риску,
с интервалами, воспроизводимо и отличимо от случайного набора маркеров. Сообщать это следует как
**относительный индекс риска**, рядом со случайным контролем, с явным указанием, что общее
непроверяемое допущение всех методов (сегодняшняя связь генотип–среда сохраняется в новом климате)
здесь не проверено, общего сада нет, а сам порядок **методозависим**.

**8. Чего этот раздел не показывает.** Он не показывает, что *T. israeliticum* не адаптирован к
климату: журнал 11 даёт 133 SNP при эмпирическом FDR 0.17% и 159-кратное согласие двух методов.
Он показывает, что **на этом наборе сайтов проекция этой адаптации в будущее не отличима от
проекции самого климата**.
</div>

---

## 5. Ограничения, которые следует заявить самим

<div class="callout-conclusion">
- **11 環境-точек**, псевдорепликация; нулевые модели строились по сайтам, но малость дизайна
  этим не лечится
- **~3 эффективные размерности среды**, PC1 = 78.8%; RDA структурно не может показать своё
  преимущество, и offset почти нечего различать
- **Генотипы псевдогаплоидны** (гетерозиготы схлопнуты апстримом); гетерозиготность и F не
  интерпретируются нигде
- **Импутация обязательна** для LFMM и всех offset-методов, и она измеримо повышает частоту ложных
  открытий (журнал 11: 0.17% -> 33.9% при переходе на импутированный VCF), причём λ_GC и varpart
  этого не видят
- **Один сценарий будущего** (ssp585, 2061–2080), три GCM; чувствительность к сценарию не изучалась
- **Валидации приспособленности нет** — ни общего сада, ни данных о выживании; любой offset здесь
  остаётся относительным индексом, а не предсказанием
</div>

```{r sessioninfo, echo=FALSE}
sessionInfo()
```
