---
title: "13. Trifolium israeliticum — перепроверка параметров: K=3, все предикторы, EMMAX"
subtitle: "ДИЗАЙН, до запуска · две руки n_pcs 0 vs 3 · критерий отбора — только эмпирический FDR · Результаты дописываются после прогона"
output:
  html_document:
    theme: darkly
    highlight: breezedark
    toc: true
    toc_float: true
    code_folding: hide
css: ["_callouts.css"]
---

```{r setup, include=FALSE}
knitr::opts_chunk$set(echo = TRUE, warning = FALSE, message = FALSE)
library(data.table)

# Среда: контейнер adaptogene:latest (Docker), клиент docker через
# `nix shell nixpkgs#docker-client -c docker ...` (snap-клиент на этой машине падает,
# см. CLAUDE.local.md). `-e USER=adaptogene` обязателен (getpwuid в snakemake),
# `-e OPENBLAS_NUM_THREADS` обязателен (контейнер видит все 192 ядра хоста).

check_files <- function(paths, labels = names(paths)) {
  if (is.null(labels)) labels <- paths
  for (i in seq_along(paths)) {
    cat(ifelse(file.exists(paths[i]), "[OK]", "[ОТСУТСТВУЕТ]"), labels[i], "\n")
  }
}
rd <- function(f, ...) if (file.exists(f)) fread(f, ...) else NULL
AN <- "/mnt/data/eugene/ADAPTOGENE/ANALYSIS/Trifolium_final/"
```

## Обзор

```{bash abstract-diagram-render, eval=FALSE}
if [ ! -f /mnt/data/eugene/ADAPTOGENE/work/journal/diagrams/13_00_abstract.svg ] || \
   [ /mnt/data/eugene/ADAPTOGENE/work/journal/diagrams/13_00_abstract.d2 -nt \
     /mnt/data/eugene/ADAPTOGENE/work/journal/diagrams/13_00_abstract.svg ]; then
  d2 --theme 200 --layout elk \
    /mnt/data/eugene/ADAPTOGENE/work/journal/diagrams/13_00_abstract.d2 \
    /mnt/data/eugene/ADAPTOGENE/work/journal/diagrams/13_00_abstract.svg
fi
```

```{r abstract-diagram-embed, echo=FALSE}
img <- "/mnt/data/eugene/ADAPTOGENE/work/journal/diagrams/13_00_abstract.svg"
if (file.exists(img)) knitr::include_graphics(img) else cat("[ОТСУТСТВУЕТ]", img, "\n")
```

<details class="callout-note">
<summary>Примечание — статус этого журнала</summary>
Журналы 10–12 документируют **выполненную** работу. Этот — единственное исключение: он
фиксирует **дизайн до запуска**, чтобы критерий отбора был объявлен раньше, чем появятся числа,
которые могли бы на него повлиять. Результат-callout'ы стоят пустыми и заполняются после прогона
по правилу H (дописывание, не переписывание). Пока раздел помечен `[ОЖИДАЕТСЯ]`, никакого
результата у него нет — и это не пропуск рендера.
</details>

---

## 1. Что меняется относительно ARM B и почему

<div class="callout-method">
Отправная точка — панель ARM B (`Trifolium86Core58`), выбранная в журнале 11 по эмпирическому
FDR: 58 образцов, 11 сайтов, 1 316 380 SNP, `k_best 5`, предикторы `bio_1,bio_3,bio_5,bio_18`,
EMMAX 133 SNP при FDR 0.17%. Параметрический лист — `ANALYSIS/Trifolium_final/PUBLICATION_PARAMS.md`.

Четыре изменения, каждое со своим основанием:

- **Предикторы 4 -> 18.** Скрининг коллинеарности (|r| < 0.7, VIF < 10) существовал ради
  **многомерных** методов: RDA строит одно ограниченное пространство, и коррелированные оси там
  неразделимы. EMMAX тестирует каждый предиктор **по отдельности**, одномерной смешанной моделью,
  поэтому коллинеарность между предикторами не искажает ни одну из его оценок. Цена другая —
  множественная проверка по 18 сильно скоррелированным откликам, и она ложится на нулевую модель,
  а не на порог.
- **`k_best` 5 -> 3.** Tracy-Widom дал первый непрерывный блок PC1–4 -> K=5, но TW либерален;
  PCA-графики показывают **три** кластера плюс смешанные образцы. K=3 — прямое прочтение
  структуры, а не переоценка числа значимых осей.
- **EMMAX `n_pcs` 0 vs 3 — не выбор, а сравнение.** Обе величины проверяются в двух отдельных
  проектах.
- **Только EMMAX** (добавлено 2026-08-09). Он единственный работает на **наблюдаемых** генотипах;
  LFMM и все методы offset идут по импутированной матрице. Полное основание и побочная рука,
  проверяющая альтернативное объяснение, — в разделе 4.

Что **не** меняется: панель (те же 58 образцов и 11 сайтов), фильтры (кроме побочной руки
MAF02), LD-параметры, сценарий будущего (ssp585, 2061–2080, три GCM), радиус кластеризации
SNP (200 кб).
</div>

<div class="callout-conclusion">
`k_best` управляет Q-матрицей импутации, структурным членом varpart и центрами лестниц PreGEA,
поэтому переход 5 -> 3 нельзя применить к готовым результатам — цепочка перезапускается **с
`mode=processing`**, а не с `mode=gea`. Это и есть причина, по которой изменения оформлены как
новые проекты, а не как правка `config_Trifolium86Core58.yaml`: тот конфиг остаётся записью того,
что произвело результаты журналов 10–12.
</div>

---

## 2. Критерий отбора, объявленный до появления чисел

<div class="callout-method">
На этом датасете три общепринятых диагностики уже один раз указали на **неверную** руку. ARM C
выигрывала по varpart (уникальный климат 14.40% против 6.96%), по калибровке EMMAX
(λ_GC 0.996 против 0.968–0.984) и по числу попаданий (183 против 133) — и имела эмпирический FDR
**33.9%** против 0.17% у ARM B (журнал 11, раздел 5).

Поэтому решающий критерий один и объявляется здесь заранее:

- **Эмпирический FDR по перестановочной нулевой модели** — `ANALYSIS/Trifolium_final/perm_null_gea.R`,
  единица перестановки — **сайт** (11 единиц), полная плотность маркеров, `seed=42`.
- Число попаданий читается **вторым** и только среди рук с сопоставимым FDR.
- λ_GC и varpart в этом сравнении не используются вовсе. Лестница PreGEA откалибрована на
  **каждой** ступени n_pcs 0…4 (λ_GC 0.968–0.984, доля p>0.5 = 0.503–0.507), то есть физически
  не может различить 0 и 3.

**Заявленная заранее гипотеза о риске.** Пересечение климат–структура в varpart составляет 8–9%,
значит 3 PC в ковариатах могут удалить часть настоящего сигнала вместе со структурой. Ровно этот
механизм зафиксирован на датасете Láruson (EMMAX n_pcs 0 -> 3: AUC-PR 0.580 -> 0.052, см.
`CLAUDE.md`). Нулевая модель это **проверяет**, а не постулирует: если PC3-рука теряет попадания
без выигрыша в FDR — гипотеза подтвердилась.
</div>

---

## 3. Предикторы: 18, а не 19

<div class="callout-method">
`bio_14` (осадки самого сухого месяца) имеет **нулевую дисперсию** по 11 сайтам — зафиксировано
собственным детектором пайплайна, `Trifolium86Core58_results/climate/tables/present/climate_invariant_predictors.tsv`.

Проверено по коду: `scripts/check_climate_variance.R` эту таблицу только **пишет**, а
`scripts/write_summary.R` — только считает в ней строки; ни одно правило не вычёркивает
инвариантный предиктор из списка признаков GEA. В `scripts/emmax.R` защиты по дисперсии тоже нет.
Значит `bio_14` дошёл бы до EMMAX как фенотип с одинаковым значением у всех образцов.
Он исключается на уровне конфига.
</div>

```{r 13-03-check}
check_files(c(
  "инвариантные предикторы (ARM B)" =
    "/mnt/data/eugene/ADAPTOGENE/Trifolium86Core58_results/climate/tables/present/climate_invariant_predictors.tsv"))
```

```{r 13-03-res, echo=FALSE}
x <- rd("/mnt/data/eugene/ADAPTOGENE/Trifolium86Core58_results/climate/tables/present/climate_invariant_predictors.tsv")
if (!is.null(x)) knitr::kable(x)
```

<div class="callout-result">
- Инвариантных предикторов: **1** (`bio_14`, причина `zero_variance`)
- В `Climate.predictors` уходит: **18** переменных —
  `bio_1,bio_2,bio_3,bio_4,bio_5,bio_6,bio_7,bio_8,bio_9,bio_10,bio_11,bio_12,bio_13,bio_15,bio_16,bio_17,bio_18,bio_19`
</div>

<div class="callout-conclusion">
Заявка в `docs/pipeline_improvement_requests.md`: инвариантный предиктор детектируется в
`mode=climate`, но не вычёркивается из списка признаков GEA — падение или мусорный результат
обнаружились бы уже **после** однопоточного `impute_full`, то есть через несколько часов счёта.
</div>

---

## 4. Две решающие руки (n_pcs 0 против 3) и одна побочная

<div class="callout-method">
Два **отдельных проекта**, не два запуска одного: `{PROJECT}_results/` ключуется именем проекта,
и два конфига с одним `project_name` молча делят один каталог (инцидент 2026-07-21, см.
`CLAUDE.md`). Разные каталоги дают ещё и параллельный запуск без конфликта Snakemake-lock.

- `Trifolium86FinalPC0` — `config_Trifolium86FinalPC0.yaml`, EMMAX `n_pcs: 0`
- `Trifolium86FinalPC3` — `config_Trifolium86FinalPC3.yaml`, EMMAX `n_pcs: 3`

Различаются **ровно одним** ключом. Всё остальное — вход, метаданные (`Trifolium_location_86_core_58.tsv`),
фильтры, `k_best: 3`, 18 предикторов, сценарий будущего — побайтово одинаково.

LFMM остаётся в `GEA.configs` в роли **только подтверждения** (как RDA раньше была в роли только
ранга): без неё исчезает набор `emmax_lfmm` и 159-кратное согласие двух методов — самый сильный
положительный результат журнала 11. Значимостью LFMM по-прежнему не считается.
RDA не запускается: исключена по четырём независимым линиям (журналы 11–12).

<div class="was">было: LFMM в обеих решающих руках, роль — только подтверждение</div>
<div class="now">стало: LFMM убрана из обеих решающих рук; запускается **только EMMAX**</div>

**Основание (решение пользователя, 2026-08-09).** EMMAX читает **наблюдаемые** генотипы: его
TPED несёт 44.6% пропущенных аллельных вызовов, и метод работает с ними штатно. LFMM же
работает на **импутированной** матрице sNMF/LEA, а LEA заполняет пропущенную ячейку из средних
по предковым компонентам образца. При доле пропусков на образец до **0.90** импутированный
генотип становится в основном функцией Q-вектора, то есть структуры — ровно того конфаундинга,
ради устранения которого GEA и проводится. Это тот же механизм, который дал ARM C эмпирический
FDR 33.9% против 0.17% (журнал 11, примечание к разделу 5). Наблюдаемая картина согласуется:
значимые SNP LFMM выстраиваются в неправдоподобно регулярные полосы.

Принятая цена: исчезают набор `emmax_lfmm` и 159-кратное двухметодное согласие. Адаптивный
набор в решающих руках — только `emmax`.

**Побочная рука, отвечающая на оставшийся вопрос.** Полосатость LFMM может быть не артефактом
импутации, а артефактом низкочастотных маркеров. Поэтому вопрос вынесен в отдельный проект, а не
похоронен:

- `Trifolium86FinalPC3MAF02` — `config_Trifolium86FinalPC3MAF02.yaml`: `n_pcs: 3`, **`maf: 0.2`**
  (при 58 псевдогаплоидных образцах это ≥ 12 носителей), LFMM **сохранена**. Если полосы
  исчезают — они частотные; если остаются — нет. В параметрический лист эта рука не входит до
  прочтения результата.
</div>

```{bash 13-04-cmd, eval=FALSE}
# ВЫПОЛНЕНО 2026-08-09 — три проекта параллельно, по 40 ядер и 200 ГБ на каждый
# Растры WorldClim скопированы из ARM B, чтобы не перекачивать climate_present:
#   for P in Trifolium86FinalPC0 Trifolium86FinalPC3 Trifolium86FinalPC3MAF02; do
#     mkdir -p ${P}_results/climate
#     cp -r Trifolium86Core58_results/climate/rasters ${P}_results/climate/
#   done
#
# [изменено 2026-08-09] было: две руки с LFMM → стало: две руки только с EMMAX
#                       плюс третий, побочный проект MAF02, где LFMM сохранена
# for CFG in config_Trifolium86FinalPC0.yaml config_Trifolium86FinalPC3.yaml; do   # старая версия
for CFG in config_Trifolium86FinalPC0.yaml config_Trifolium86FinalPC3.yaml \
           config_Trifolium86FinalPC3MAF02.yaml; do
  for MODE in processing prestructure structure climate gea; do
    nix shell nixpkgs#docker-client -c docker run --user $(id -u):$(id -g) \
      -e USER=adaptogene -e OPENBLAS_NUM_THREADS=16 --rm --cpus=40 --memory=200g \
      -v /mnt/data/eugene/ADAPTOGENE:/pipeline adaptogene:latest \
      snakemake -c40 -s Snakefile --config mode=$MODE --configfile $CFG --scheduler greedy
  done
done
```

<div class="callout-result">
- Сухой прогон DAG, решающие руки (только EMMAX): **83** задания, `assoc_emmax_gea_trait` = **18**
- Сухой прогон DAG, побочная рука MAF02 (EMMAX + LFMM): **147** заданий,
  `assoc_emmax_gea_trait` = **18**, `assoc_lfmm_gea_trait` = **18**

**ОЖИДАЕТСЯ** после прогона: число SNP после фильтра, LD-прунинг, попадания EMMAX по каждому из
18 предикторов и объединение — по каждой руке; отдельно для MAF02 — форма значимых SNP LFMM.
</div>

---

## 5. Нулевая модель на обеих руках

<div class="callout-method">
Тот же скрипт и та же конструкция, что в журнале 11: перестановка климатических векторов между
**11 сайтами** с последующим разворачиванием на образцы, полная плотность маркеров, `seed=42`.
Правомерна потому, что `snmf_full`/`impute_full`, TPED и родство BN — функции только генотипов и
при перестановке климата не пересчитываются.

Стоимость выше, чем в журнале 11: розыгрыш теперь включает EMMAX по **18** предикторам вместо 4.
Зато LFMM и RDA из розыгрыша ушли, поэтому чистый прирост — примерно трёхкратный, ~20 мин на
розыгрыш. Число розыгрышей — **18 на руку**, как в журнале 11: там руки разошлись не на волосок,
а на порядки (нуль 0.22 против 62.1), и такой контраст 18 розыгрышей разрешают уверенно.
Побочная рука MAF02 в нулевую модель не входит: она отвечает на вопрос о форме сигнала LFMM,
а не на вопрос о выборе параметра.
</div>

```{bash 13-05-cmd, eval=FALSE}
# [ОЖИДАЕТСЯ] НЕ ЗАПУЩЕНО — запускается после завершения mode=gea на обеих решающих руках
for P in Trifolium86FinalPC0:perm_pc0 Trifolium86FinalPC3:perm_pc3; do
  nix shell nixpkgs#docker-client -c docker run --user $(id -u):$(id -g) \
    -e USER=adaptogene -e OPENBLAS_NUM_THREADS=4 --rm --cpus=24 --memory=200g \
    -v /mnt/data/eugene/ADAPTOGENE:/pipeline adaptogene:latest \
    Rscript /pipeline/ANALYSIS/Trifolium_final/perm_null_gea.R \
      ${P%%:*} 50 42 /pipeline/ANALYSIS/Trifolium_final/work/${P##*:}
done
```

<div class="callout-result">
**ОЖИДАЕТСЯ** — наблюдаемые попадания, среднее по нулю, эмпирический FDR — по каждой руке.
Эталон для сравнения — ARM B: **133** попадания, нуль **0.22**, FDR **0.17%**.
</div>

---

## 6. Наборы SNP и контроли — ручной шаг, который нельзя пропустить

<div class="callout-method">
Пакетный `mode=gea` отдаёт только объединение всех методов (`SIGSNPS_METHOD = 'All'` жёстко зашит,
`workflow/rules/common.smk:192`), а собственный бенчмарк репозитория оценивает объединение как
худшую из семи схем. Наборы пишутся вручную по контракту пайплайна в
`_intermediate/snp_sets/{name}/selected_snps.tsv`, **без правки кода**.

Для выигравшей руки собираются: `emmax` (адаптивный), `random_emmax` (контроль, сопоставленный по
децилям MAF) и `randplain_*` (простой случайный контроль) — по одному контролю каждого типа,
того же размера. Без контроля того же размера карта offset неинтерпретируема (журнал 12, раздел 1).

<div class="was">было: `emmax` + `emmax_lfmm` + по два контроля на каждый из двух наборов</div>
<div class="now">стало: только `emmax` + два контроля — LFMM больше не запускается (раздел 4)</div>
</div>

<div class="callout-result">
**ОЖИДАЕТСЯ** — размеры наборов и медианная MAF в наборе против контроля.
</div>

---

## 7. Maladaptation: все три метода

<div class="callout-method">
`Maladaptation.snp_sets: all`, методы `gradient_forest` (ntree 1000, cor_threshold 0.5,
`spatial_correction: both`, random_model), `geometric_offset` (`scale: yes`, K наследуется из
`k_best`, теперь **3**) и `rda_offset` — последний включён как **контрольная линия**: в журнале 12
он давал rho = 1.000 между адаптивным и случайным набором и отрицательную корреляцию с
климатической дистанцией. Если это повторится на новой параметризации — вывод устойчив; если нет —
он был артефактом набора из 4 предикторов.

`--keep-going` обязателен: пустой лес на контрольном наборе — законный исход, но
`gradient_forest_model.R` пропускает ошибку наружу и одно упавшее задание валит весь DAG
(заявка D3c).

Оценка карт — тем же харнессом, что в журнале 12: `summarise_offsets.R` (корреляция с
климатической дистанцией и с контролем) и `offset_bootstrap_and_tests.R` (бутстреп по SNP,
100 повторов, интервалы рангов, попадание контроля внутрь интервала).

**Внимание при сравнении с журналом 12: `snp_sets: all` теперь раскрывается в другое число
наборов.** Там было 7 наборов (`emmax`, `emmax_lfmm`, `rda_top100`, два MAF-сопоставленных и два
простых контроля) -> 27 карт. Здесь LFMM и RDA не запускаются, поэтому список — **3** набора:
`emmax`, `random_emmax` (MAF-сопоставленный) и `randplain_133` (простой). Таблица 27 карт из
журнала 12 остаётся эталоном **по значениям rho**, но не по числу строк; сопоставлять надо
пометодно, а не по размеру таблицы.
</div>

```{bash 13-07-cmd, eval=FALSE}
# [ОЖИДАЕТСЯ] НЕ ЗАПУЩЕНО — CFG = конфиг руки, выигравшей по FDR в разделе 5
nix shell nixpkgs#docker-client -c docker run --user $(id -u):$(id -g) \
  -e USER=adaptogene -e OPENBLAS_NUM_THREADS=16 --rm --cpus=40 --memory=200g \
  -v /mnt/data/eugene/ADAPTOGENE:/pipeline adaptogene:latest \
  snakemake -c40 -s Snakefile --config mode=maladaptation \
    --configfile $CFG --scheduler greedy --keep-going
```

<div class="callout-result">
**ОЖИДАЕТСЯ** — rho с климатической дистанцией и rho с контролем по каждому методу; интервалы
рангов; сколько рангов контроля выходит за 95% интервал адаптивного.
Эталон (журнал 12, 4 предиктора, K=5): geometric 0.445 / GF 0.700–0.836 / RDA 0.891–0.945 по
климатической дистанции; 7 из 11 и 8 из 11 рангов контроля вне интервала у geometric.
</div>

---

## 8. Что этот журнал обязан вернуть

<div class="callout-conclusion">
Четыре числа и одно решение:

1. эмпирический FDR по каждой руке (`n_pcs` 0 против 3) — и подтвердилась ли заявленная в разделе 2
   гипотеза о том, что 3 PC удаляют сигнал;
2. меняет ли переход с 4 на 18 предикторов состав адаптивного набора и его FDR — то есть был ли
   отбор предикторов для RDA скрытой потерей сигнала для EMMAX;
3. сохраняется ли при `k_best 3` вывод журнала 12 (`geometric_offset` — наименее привязанная к
   климатической дистанции карта, `rda_offset` — тождественная случайному набору);
4. **побочно, вне решения:** исчезает ли полосатость значимых SNP LFMM при `maf 0.2`
   (`Trifolium86FinalPC3MAF02`). Исчезает — полосы частотные; остаётся — импутационные.
   Этот ответ не участвует в выборе параметров, но определяет, можно ли когда-либо вернуть
   LFMM в анализ этого датасета.

По итогам `PUBLICATION_PARAMS.md` либо теряет пометку «предварительно», либо переписывается на
новую параметризацию. До этого момента цитировать как окончательный набор нельзя ни один из двух.
</div>

```{r sessioninfo, echo=FALSE}
sessionInfo()
```
